ACORDAO-COMPLETO-2473974

ACÓRDÃO 1042/2021 ATA 15/2021 - PLENÁRIO

VISTOS, relatados e discutidos estes autos de representação dando conta de fraudes nas licitações conduzidas pela Petrobras, relacionadas a obras de implantação da Refinaria Abreu e Lima no município de Ipojuca/PE,
ACORDAM os Ministros do Tribunal de Contas da União, reunidos em sessão do Plenário, ante as razões expostas pelo Relator, em:
9.1. declarar, com fundamento no art. 46 da Lei 8.443/1992, a inidoneidade da empresa Promon Engenharia Ltda. para participar, por um ano, de licitação na administração pública federal;
9.2. determinar à Secretaria de Gestão de Processos (Seproc) a adoção das providências necessárias relativas à inscrição do responsável sancionado por inidoneidade junto ao  Cadastro Nacional de Empresas Inidôneas e Suspensas (CEIS) ;
9.3. encaminhar cópia desta deliberação à responsável, à 13º Vara Federal de Curitiba, ao Ministério Público Federal no Paraná e à Advocacia-Geral da União no Paraná e à Petróleo Brasileiro S.A.

Representação sobre fraudes em licitações relacionadas a obras de implantação da Refinaria Abreu e Lima em Ipojuca/PE, também denominada de Refinaria do Nordeste Rnest. Análise da oitiva.

Petróleo Brasileiro S.A (Petrobras)

3. Interessados/Responsáveis:
3.1. Responsável: Promon Engenharia Ltda. (61.095.923/0001-69).

13.1. Ministros presentes: Ana Arraes (Presidente), Walton Alencar Rodrigues, Benjamin Zymler (Relator), Augusto Nardes, Aroldo Cedraz, Raimundo Carreiro, Vital do Rêgo e Jorge Oliveira.
13.2. Ministro-Substituto convocado: Augusto Sherman Cavalcanti.
13.3. Ministros-Substitutos presentes: Marcos Bemquerer Costa, André Luís de Carvalho e Weder de Oliveira.

BENJAMIN ZYMLER

Tratam os autos de processo apartado para análise da manifestação da empresa Promon Engenharia Ltda., constituído a partir da representação efetuada por unidade técnica dando conta de fraudes nas licitações conduzidas pela Petrobras, relacionadas a obras de implantação da Refinaria Abreu e Lima no minicípio de Ipojuca/PE, também denominada de Refinaria do Nordeste - Rnest (TC Processo 016.119/2016-9) .
2.	Pautaram a abertura do corrente processo os resultados da denominada "Operação Lava Jato", os quais demonstraram a ocorrência de fraudes em licitações para contratação de obras, serviços e equipamentos para a implantação da Rnest, mediante ajuste prévio entre as licitantes e corrupção de ex-dirigentes da estatal. Essas constatações foram apontadas em diversas ações civis e penais.
3.	Desta forma, a mencionada representação teve como objeto a apuração das consequências administrativas advindas de fraudes relativas às licitações das obras da Refinaria Abreu e Lima, em especial, apreciar a conduta de licitantes e dirigentes da estatal para eventual enquadramento nas hipóteses de declaração de inidoneidade das empresas, inabilitação dos dirigentes para o exercício de cargo em comissão ou função de confiança e aplicação de sanções pecuniárias (arts. 46, 58, inciso II, e 60 da Lei 8.443/1992) .
4.	Especificamente, trata-se de cinco contratos referentes à mencionada refinaria, que apresentaram indicativos sólidos de terem sido objeto de fraude à licitação. Tais contratos representam aproximadamente 54,60% das avenças firmadas para implantação da Rnest, que, por sua vez, totalizavam R$ 24,7 bilhões (data-base: julho/2014) . O quadro a seguir discrimina esses contratos e respectivos valores: 
	Contratos
	Valores Iniciais
	Valores Finais

	Unidade de Coqueamento Retardado (UCR) 
	R$    3,41 bilhões
	R$    3,88 bilhões

	Unidades de Hidrotratamento de Diesel e de Nafta (UHDT) e Unidade de Geração de Hidrogênio (UGH) 
	R$    3,19 bilhões
	R$    3,73 bilhões

	Tubovias de Interligações
	R$    2,69 bilhões
	R$    3,56 bilhões

	Unidade de Destilação Atmosférica (UDA) 
	R$    1,48 bilhão
	R$    1,77 bilhão

	Terraplenagem
	R$    0,42 bilhão
	R$      0,53 bilhão

	TOTAL:
	R$  11,21 bilhões
	R$   13,48 bilhões

5.	Por meio do Acórdão 1583/2016-TCU-Plenário, o Tribunal conheceu da representação, determinando, com fundamento no art. 46 da Lei 8.443/1992 (subitem 9.2.1 do Acórdão 1583/2016-TCU-Plenário) , a oitiva das empresas relacionadas, alertando-as da possibilidade de serem declaradas inidôneas para participar, por até cinco anos, de licitações na administração pública federal.
6.	Ao apreciar as alegações da empresa Promon Engenharia Ltda., o auditor, com o respaldo dos dirigentes da SeinfraOperações, assim se manifestou inicialmente:
"EXAME TÉCNICO
Síntese das razões de justificativa encaminhadas pela Promon Engenharia Ltda. (peça 69) 
A peça de defesa trouxe, inicialmente, em primeira página, com amplo destaque, trechos de depoimentos dos ex-executivos da Petrobras, Paulo Roberto Costa e Pedro Barusco, envolvidos em atos ilícitos objeto do presente processo, bem como trecho do parecer AGU-CONJUR, os quais, segundo alegado, isentam a Promon Engenharia de participação nas irregularidades em questão. 
Após ao destaque dado aos trechos, seguem-se os argumentos e pedidos da defesa, estruturados da seguinte forma:
I.  Breve síntese dos fatos
II. Evidências da inexistência da prática de atos ilícitos pela Promon nas concorrências da Petrobras
III. Desconsideração das justificativas técnicas pelas quais a Promon não participou das licitações da Rnest
IV. Impossibilidade de equiparação das condições da Promon e da Skanska com relação às licitações da Rnest
V.  Da retirada, pela Petrobras, da Promon da lista de empresas bloqueadas cautelarmente para contratar com a empresa
VI. Delimitação do objeto da representação
VII. Prescrição da pretensão punitiva do TCU
VIII. Pedidos
I.  Breve síntese dos fatos
Nesse primeiro tópico, a Defesa rememora sucintamente toda a cronologia processual que culmina com a apresentação das razões de justificativa, ora analisadas, tal como já destacado na seção "Histórico" desta instrução.
Permeando essa exposição cronológica, a defesa faz algumas inferências que serão oportunamente trabalhadas ao longo de sua argumentação.
Nesse sentido, destaca que os esclarecimentos prestados pela empresa em 25/8/2016 já eram suficientes para afastar a responsabilidade da empresa, como se segue (peça 69, p. 2-3) :
 (...) 
4.Notificada, a PROMON apresentou Esclarecimentos em 25/08/2016, por meio dos quais: 
a) Demonstrou a ausência de qualquer individualização da suposta conduta ilícita da PROMON nesses certames, não havendo comprovação nos autos de que haveria qualquer participação da empresa para fraudar os certames da Petrobras, em especial aqueles relacionados às obras da RNEST; 
b) Pelo contrário, comprovou a existência de inúmeras evidências que comprovam a licitude da conduta da PROMON no que tange às licitações promovidas pela Petrobras e a sua não participação no referido Cartel, o que já foi reconhecido em diversas instâncias; e 
 Demonstrou ainda, que não foi convidada para a licitação de terraplenagem e, com relação às demais, apesar de ter sido convidada, o objeto das licitações da RNEST não era atrativo do ponto de vista da expertise da PROMON, ao passo em que todos os serviços de Engenharia de Pré-detalhamento (FEED) , de Engenharia de Detalhamento, de gerenciamento do suprimento de equipamentos e de assistência técnica à construção e montagem dessas unidades - que correspondem justamente à especialização da empresa de engenharia - já haviam sido contratados anteriormente e separadamente pela Petrobras junto à Chemtec Serviços de Engenharia e Software Ltda, do Grupo Siemens. 
Informa acerca do posicionamento exarado pelo Ministério da Transparência e Controladoria Geral da União (CGU) , que teria reconhecido a ausência de qualquer prova de que a Promon teria participado de conluios e fraudes relacionados às concorrências promovidas pela Petrobras.
Finalizando o tópico, informa que não houve a apreciação das evidências já apresentadas pela empresa, as quais demonstrariam a licitude de sua conduta e, acrescenta, que os elementos trazidos aos autos pela Seinfraoperações são frágeis e inaptos a subsidiar às conclusões emitidas, o que, segundo a defendente, restará demonstrado.
II. Evidências da inexistência da prática de atos ilícitos pela Promon nas concorrências da Petrobras
A Defesa inicia esse tópico aduzindo que proposta de aplicação de sanção de inidoneidade à empresa, estaria embasada em um argumento central, qual seja, o de que a Promon faria parte de um cartel que fraudava licitações da Petrobras.
Nesse sentido, argumenta que a conclusão da Unidade Técnica teria sido embasada em documentos como Histórico de Conduta (Acordo de Leniência firmado pela SOG Óleo e Gás com o CADE) , depoimentos e planilhas, dentre outros, conforme citado pela defendente (peça 69, p. 3) .
Advoga que tais documentos teriam sidos também analisados nos autos do Processo Administrativo de Responsabilização (PAR) , instaurado pelo Ministério da Transparência e Controladoria Geral da União (CGU) , cuja conclusão, segundo a Defesa, foi a de que inexistiam provas da prática de atos ilícitos pela empresa. 
Informa ainda que em razão disso, a CGU arquivou o processo sem a aplicação de penalidade, conforme decisão do Exmo. Ministro da Transparência, publicada no DOU em 22/11/2018, e Ofício 5850/2018/COREP/CRG/CGU-PR, de 20/12/2018 (peça 70) , reproduzindo trechos daqueles documentos.
Reforça que essa decisão foi amparada em parecer da Consultoria Jurídica junto à CGU (CONJUR) , órgão da Advocacia-Geral da União (AGU) o qual, após detida análise de todos os elementos colacionados, destacando inclusive os depoimentos prestados pelos ex-dirigentes da estatal, haveria concluído pela ausência de ilegalidades imputáveis à Promon, conforme restaria demonstrado no seguinte trecho do supracitado Parecer (peça 69, p. 5) :
108. Com as provas constantes dos autos - fruto de delações premiadas e de documentos entregues por delatores sem provas autônomas que os corroborem - não nos parece que há certeza acerca da culpa dos presentantes/representantes/prepostos na espécie. A Administração não conseguiu provar, além da dúvida razoável, o envolvimento da PROMON nos ilícitos praticados pelas empresas líderes dos consórcios. Não há elementos seguros que indiquem que além de um nexo de causalidade havia reprovabilidade na atuação da PROMON ao participar dos consórcios sob análise neste processo. A análise do mérito da conduta aqui não dá a certeza de que a PROMON agia para fraudar licitações. Temos certeza que algumas empresas dos consórcios agiam, mas não dá para afirmar que a PROMON agia em conluio com elas. Aqui temos que aplicar o in dubio pro reo. Ademais, o fato de nunca ter se provado qualquer pagamento de propina por parte da PROMON depõe a favor da tese de que a empresa não teria envolvimento com ilícitos praticados pelas empresas líderes (ou no mínimo, dificulta defender que há provas de que ela soubesse dos ilícitos) .
Aduz que foram analisados os mesmos documentos ensejadores da Representação em curso nesta Corte, destacando o Histórico de Conduta do Acordo de Leniência n. 01/2015, firmado pela SOG junto ao CADE e Nota Técnica n. 38/2015/ASSTEC-SG/SGA/SG/CADE. 
Afirma que a AGU teria reconhecido que, além de unilaterais, os documentos apresentados junto ao Histórico de Conduta não narrariam fatos especificamente relacionados à Promon, não havendo qualquer documento que corrobore as alegações dos colaboradores no que tange à empresa, e que este entendimento estaria cristalizado no seguinte trecho do já citado Parecer (peça 69, p. 5) 
86. A Nota Técnica no 38/2015/ASSTEC-SG/SGA/SG/CADE, elaborada a. partir das informações fornecidas por colaboradores signatários do Acordo de Leniência no 01/2015 no CADE, traz diversos documentos, planilhas e indícios do referido conluio envolvendo as licitações na PETROBRAS. São documentos produzidos unilateralmente por colaboradores que não narram fatos especificamente da PROMON, mas do chamado "Clube" como um todo, e devem, portanto, ser avaliados com bastante critério e devidamente corroborados. por outras provas constantes dos autos e autônomas em relação àquelas fornecidas por colaboradores premiados, o que, no ponto de vista desta CONJUR, não ocorreu.
Sobre esses documentos arremata aduzindo que, na visão da CGU e da CONJUR/CGU, o Histórico de Conduta do acordo de leniência firmado pela SOG, bem como os documentos e planilhas referentes às licitações da Petrobras narrariam fatos gerais em relação ao conluio nas licitações da Petrobras, mas não teriam o condão de demonstrar qualquer participação da Promon nesses atos ilícitos. 
Ademais, alega a defendente que os depoimentos prestados pelos Srs. Augusto Ribeiro de Mendonça Neto, Pedro José Barusco e Alberto Youssef citados pela SeinfraOperações nas instruções anteriores com vistas fundamentar a condenação da empresa, também foram submetidos ao escrutínio da CONJUR/CGU e não afastaram a conclusão daquele órgão quanto à ausência de irregularidades imputáveis à Promon, conforme destaca (peça 69, p. 6) :
A única que se tem, destarte, é que as grandes empresas dos consórcios analisados eram corruptoras, mas isso significa que as demais e menores empresas (muitas vezes operacionais/prestadores de serviços especializados) estivessem envolvidas no esquema corrupto. O que há mais convincente é o fato da PROMON ter pago propina, o que, ao contrário do que a Comissão,é, na verdade, um indício de que ela não participava do conluio, se dele provavelmente teria sido instada a contribuir com "sua parte" no arranjo.
Acrescenta que tal decisão foi submetida ao crivo do Tribunal Regional Federal da 4ª Região-TRF4, via Agravo de Instrumento (peça 75) e que o próprio Ministério Público Federal-MPF teria reconhecido a ausência de ilícitos imputáveis à Promon no âmbito dos Contratos 0800.0043403.08.2 (REPAR/Carteira de Coque e HDT) e 0800.0029655.07.02 (HDT REVAP) , propondo a confirmação da decisão de primeira instância que já havia reconhecido a ilegitimidade passiva da responsável, com remissão ao posicionamento da CONJUR e da CGU (peça 71) , destacando trecho do supracitado Parecer (peça 69, p. 7) . 
Ressalta o princípio da independência das instâncias e a autonomia constitucional do Tribunal, contudo, afirma não é possível ignorar o fato de que tanto a CGU quanto o TCU são órgãos de controle de um mesmo ente, a União Federal, não sendo razoável que procedam de forma tão diversa em relação aos mesmos fatos e à mesma pessoa jurídica. Reforça que a decisão da CGU foi amparada em parecer da AGU (CONJUR) , órgão com incumbência de representar judicialmente o TCU, o que reforçaria a necessidade de uma atuação coerente. 
Alude que a CGU conduziu o processo sob os princípios do contraditório e da ampla defesa, tendo analisado os mesmos documentos desta Representação e concluído pela ausência de ilícitos imputáveis à Promon. 
A defesa também cita o Termo de Colaboração 63, do Sr. Paulo Roberto Costa que teria afirmado em relação à Promon que "[...] essa empresa [Promon] não participava do cartel e, no âmbito de conhecimento do declarante, essa empresa não participou de nenhum ato irregular na sua atuação com a PETROBRAS" (peça 69, p. 8) .
Reforça esse argumento, acrescentando que o ex-diretor de abastecimento da Petrobras, Sr. Paulo Roberto Costa, ao depor à CGU, no âmbito do referido PAR, declarou também que nunca recebeu ou sequer tratou de qualquer pagamento de propinas com a Promon e que nenhuma empresa do cartel jamais lhe falou sobre a participação da empresa nos ilícitos, acrescentando trecho dessa declaração.
Corroborando essa linha argumentativa, destaca que o depoimento do Sr. Pedro Barusco, ex-gerente executivo da estatal, se alinha ao do Sr. Paulo Roberto Costa no sentido de que não houve pagamento de propina por parte da Promon, destacando que a empresa era muito disputada para parcerias devido sua competência técnica e seriedade na área de projeto, conforme restaria demonstrado nos trechos do referido depoimento, destacado pela Defesa (peça 69, p. 8-9) , aqui replicados:
[CGU]: [...] no Termo de Colaboração n.5, prestado perante a Polícia, o senhor afirmou o seguinte: '[...] o declarante vazava essa lista a pedido dos representantes das empresas, cujo conhecimento da mesma por parte dos representantes de cada empresa do cartel era fundamental para que organizassem entre si os pacotes de obras que ficariam para cada uma'. O senhor entregou essa lista ou alguma outra informação relacionada a esse DIP, referente a alguma obra da PETROBRAS, para a empresa Promon? 
[Pedro Barusco]: Não. A Promon não tinha nem operador e nem representante. As poucas vezes que eu tive, assim, contato com a Promon... foram pouquíssimas, relativas a... nem me lembro com quem, mas foi relativo a problemas de obra. Nunca entreguei nada e nem conversei nada com a Promon sobre isso. 
[...] 
[Pedro Barusco]: Olha, eu nunca soube de ela pagar propina. E pra casa, que segmento que eu representava, eu nunca recebi propina nenhuma da Promon, tá? A Promon, ela assim, ela considerada, na época em que eu era Gerente Executivo, a Promon era considerada uma empresa de alta performance. Em engenharia, principalmente. Que tem uma engenharia básica muito forte. Só que a Promon também era considerada uma empresa cara, justamente por ter profissionais muito qualificados. A Promon ela normalmente nas licitações, ela não era muito competitiva. [...] Ela meio que se associava com outras empresas aonde ela, através de sua expertise de projetos e essa capacitação forte dela, se juntava com empresas que tinham, vamos dizer assim, um potencial maior, uma força maior, na área de construção e montagem. Então fazia um mix. [...]. 
[Pedro Barusco]: É, eu gostaria de ressaltar a qualidade técnica da Promon, as obras da Promon sempre foram obras de grande qualidade técnica, de nível de complexidade muito alto, ela é uma empresa muito qualificada. Ela até sofria um pouco por este motivo, em termos de competividade. E ela realmente nunca pagou propina, pelo menos, que eu saiba, pra casa - e eu era a pessoa que gerenciava essa parte. Então, pra mim nunca houve, nunca houve nem conversa com a Promon a esse respeito. E era uma empresa muito disputada para parcerias devido a sua competência técnica na área de projeto. É isso
Ainda sobre tais depoimentos, aduz a Defesa que é equivocado o posicionamento da Unidade Técnica com relação aos depoimentos dos ex-funcionários da Petrobras vez que, na visão daquela defendente, não houve coerência na valoração dos elementos acostados aos autos. Em outras palavras, argumenta que se a Unidade Técnica utiliza depoimentos prestados pelos referidos ex-funcionários da Petrobras para considerá-los como comprovação de fraude à licitação, não seria possível desconsiderá-los naquilo em que confirmariam a ausência de atos ilícitos praticados pela responsável.
Fins de reforçar os argumentos no sentido de que não houve ilícito cometido pela empresa, a Defesa informa que nem a Promon nem qualquer um de seus funcionários figuraram como parte nos processos colacionados pela Unidade Técnica, quais sejam, Ação Civil Pública 5006628-92.2015.4.04.7000 (peça 3) e as Ações Penais 508335189.2014.4.04.7000/PR (peça 14) , e 5026212-82.2014.404.7000 (peça 30, p. 38) .
Destaca ainda que, em todos os processos que trataram especificamente sobre as condutas da Promon com relação às licitações promovidas pela Petrobras, nos quais a empresa já teve a oportunidade de exercer seu contraditório, houve o reconhecimento da ausência de participação da empresa em qualquer conluio nas licitações. 
Nesse sentido, cita a Defesa a decisão proferida no âmbito da Ação de Improbidade Administrativa 5011396-27.2016.4.04.7000 (peça 72) , de 28/9/2016, em que a 2ª vara Federal de Curitiba deixou de receber a inicial com relação Promon por ter reconhecido a ausência de indícios da sua participação nas fraudes às licitações da Petrobras ali apuradas. 
Destaca que na oportunidade o juízo reconheceu que sua inclusão no polo passivo se deu tão somente em razão da participação em consórcio, não existindo elementos que comprovassem que a empresa participou de conluio para obtenção das contratações. 
Reforça ainda que tal decisão foi confirmada pela 3ª Turma do Tribunal Regional Federal da 4ª Região no julgamento do Agravo 504641108.2016.4.04.0000 (peça 73) , tendo o voto condutor daquele julgado destacado a ausência de elementos que indicassem qualquer atuação da Promon no conluio promovido para fraudar as licitações da Petrobras, sendo incabível incluí-la no polo passivo tão somente por fazer parte de consórcio com a Engevix Engenharia.
 Sobre esse ponto específico, a Defesa aduz que a própria Instrução da Unidade Técnica (§43) teria indicado que somente após as tratativas de conluio pelas empresas participantes das fraudes às licitações é que se convidava outras empresas para comporem os consórcios.
Continua a defesa agora fazendo alusão à Ação de Improbidade Administrativa 5051170-64.2016.4.04.7000/PR, referente aos Contratos 0800.0043403.08.2 (REPAR) e 0800.0029655.07.2 (REVAP) , cuja decisão da 5ª Vara de Curitiba (peça 74) que deixou de receber a inicial quanto à Promon, vez que não teria sido imputado nenhum ato concreto aos dirigentes da empresa e que, portanto, não poderia ser responsabilizada tão somente por ter figurado como consorciada. 
A defesa informa ainda que, no âmbito desse mesmo processo, o próprio Ministério Público Federal, em sede do agravo 5036500-98.2018.4.04.0000/PR (peça 75) , manifestou-se no sentido de ser mantida a exclusão da Promon do polo passivo da lide (Item III.3.3 da manifestação) .
Acrescenta a Defesa, ainda com relação à Ação de Improbidade 5051170-64.2016.4.04.7000/PR, em sede do agravo 5032589-78.2018.4.04.0000, apresentado pela União, teria o Ministério Público Federal afirmado que a inclusão da Promon na lide refletia um "claro intuito de ampliar artificiosamente a demanda" à medida em que não existiam elementos ou indícios de participação da empresa nas fraudes às licitações da Petrobras. 
Por fim, no que tange aos processos judiciais e administrativos em que a Promon tenha alguma relação, conclui a defesa que resta comprovada a ausência de sua participação em fraudes nas licitações promovidas pela Petrobras. Segundo a Defendente, as provas utilizadas no âmbito desse processo seriam as mesmas já analisadas pelo Judiciário, AGU, CGU e pelo Ministério Público Federal e que, nos dizeres da Defesa, concluíram pelo afastamento da responsabilidade da empresa, tal como anteriormente relatado.
A Defesa sustenta o argumento de que nenhum dos demais elementos citados pela Unidade Técnica demonstrariam qualquer prática de ato ilícito. Alerta que algumas provas e indícios utilizados não se referem às licitações da Rnest e, novamente, ressalta que todos esses elementos, inclusive o Histórico de Conduta que lastreou o acordo de leniência firmado entre a SOG e o CADE, foram submetidos ao crivo da CONJUR e da CGU, não tendo aqueles órgãos identificado quaisquer elementos aptos a fundamentar a aplicação de penalidades à empresa. 
No que tange aos documentos destacados pela Unidade Técnica, a Defesa alega que as planilhas apreendidas na sede da Engevix Engenharia (Auto de Apreensão 1117/2014 da Polícia Federal) referem-se às licitações da REDUC, REPLAN, REPAR e COMPERJ, e não às obras da Rnest, assim como a planilha juntada à Instrução (peça 65) denominada "Lista Novos Negócios - "RENEST" 11.06.2008", que segundo a defesa também não é objeto desta Representação.
Reforça ainda a defesa que, mesmo com relação às planilhas que mencionam obras da Rnest, não seria possível concluir que a Promon tenha participado de qualquer tipo de acordo colusivo uma vez que não há cadeia de custódia das planilhas, ou seja, não haveria certeza da autoria, datas de confecção e possíveis alterações o que, segundo a defesa, retira qualquer força probatória dessas provas. 
Alega ainda que poderia haver outras interpretações possíveis, como a de que esse documento representaria um mero acompanhamento do mercado, com informações públicas sobre futuras licitações e respectivas estimativas de datas, com palpites sobre empresas que poderiam vir a ser convidadas, vez que Petrobras divulgava seu plano de negócios para que o mercado pudesse se preparar para futuras demandas e que as empresas se movimentavam para firmar até mesmo parcerias para participação nas licitações.
Aduz que a simples menção de números e siglas nas planilhas elencadas pela Unidade Técnica não são suficientes para provar ato delituoso praticado pela Promon.
Alega que os Laudos de Perícia Criminal da Polícia Federal 2400/2015SETEC/SR/DPF/PR (peças 26 a 29) e 0777/2015-SETEC/SR/DPF/PR (peça 47) , bem como o Relatório de apuração da Petrobras sobre licitações na Rnest (peças 16 e 17)  não se prestam a comprovar qualquer prática ilícita por parte da Promon vez que tratam da análise de sobrepreço dos contratos efetivamente firmados pela Petrobras com os vencedores das respectivas licitações e sobre a dinâmica de apresentação de propostas pelas grandes construtoras participantes dos certames da Petrobras.
Nessa linha, relata que não haveria qualquer ilação a respeito da participação da empresa em conluio nas licitações lá indicadas, uma vez que aqueles documentos somente informam que Promon fora convidada para os certames da Rnest.
Informa ainda que o Laudo 0777/2015-SETEC/SR/DPF/PR não faz qualquer referência à Promon, Além disso, alude que o fato da empresa Construções e Comércio Camargo Corrêa S.A. ter assumido a própria participação no conluio não agregaria nenhum indício contra a Promon, portanto, incompreensível, segundo a defesa, a conexão feita pela Unidade Técnica entre esse fato e a qualquer conduta da responsável nos certames objeto desta Representação. 
Finaliza esse tópico aludindo que os documentos não imputam nenhuma ilegalidade à Promon, afirma que há inúmeras evidências de que a responsável não participou de qualquer conluio nas obras da Petrobras, não havendo qualquer elemento nos autos desta Representação que seja apto a demonstrar o contrário, ou seja, que subsidie a proposta de condenação, tal como teria reconhecido a CGU.
III. Desconsideração das justificativas técnicas pelas quais a Promon não participou das licitações da Rnest
A Defesa inicia esse tópico alegando que já havia justificado tecnicamente o motivo pelo qual não apresentou proposta nas licitações da Rnest (peça 55) e que elementos não foram abordados ou considerados pela Unidade Técnica na instrução anterior.
Afirma que se tais elementos comprovariam que a situação da Promon no momento da licitação era bem diferente de outras empresas responsabilizadas em outros processos no âmbito desta Corte de Contas.
A Defesa faz ainda constar trechos da instrução anterior os quais, na sua interpretação, evidenciam a ausência de análise de diversos elementos trazidos pela empresa em seus esclarecimentos anteriores, acarretando prejuízo ao efetivo exercício do contraditório.
Reforça que Promon não é uma empresa de construção civil ou montagem (comumente chamadas de "empreiteiras") , mas uma empresa de serviços profissionais de engenharia e gerenciamento de projetos. 
Traça um breve histórico sobre a atuação da empresa nesse setor, durante os quase sessenta anos de atividade, tanto no Brasil quanto no exterior. 
Explica que em decorrência da necessidade de atender clientes como a Petrobras, que passaram a demandar contratos na modalidade EPC (Engineering, Procurement, and Construction) - que envolvem a prestação integrada de serviços de Engenharia, Suprimentos (ou compra de equipamentos, materiais e serviços) e Construção -, a Promon passou a capacitar-se ainda mais no gerenciamento de projetos de grande porte, essencial para coordenar todas as atividades inerentes a um grande contrato EPC e a atuar em consórcio com empresas de construção civil e montagem industrial. 
Alega que em face dessas características, necessita consorciar-se com outras empresas para participar de grandes empreendimentos em uma relação assimétrica que lhe conferiria uma posição de "parceiro obrigado". Segundo a Defesa, esse termo é recorrente na doutrina e na jurisprudência europeia de Direito Econômico, refere-se a parte que, em relação à empresa dominante, assume posição economicamente dependente. 
Desta feita, acrescenta a Defesa, que em face dessa relação assimétrica e de dependência, por vezes, a própria participação da Promon em consórcio com grandes empreiteiras se torna inviável, quer em razão das empreiteiras optarem por apenas subcontratar as atividades de engenharia e gerenciamento ou mesmo pelo fato da Promon não ter capacidade econômica para fazer frente aos desafios e riscos que um contrato de EPC impõe.
Antes de apresentar as justificativas para processos licitatórios específicos, acrescenta que o entendimento do cenário fático anteriormente explicitado é fundamental, pois norteariam a decisão da empresa pela participação ou não em determinadas licitações da Petrobras, especialmente nos casos em que, apesar de ter recebido convites para certames relativos a grandes contratos EPC, ter declinado sem a apresentação de propostas.
III.1 Terraplenagem
Sobre o procedimento licitatório para contratação dos serviços de elaboração de projeto e execução de terraplenagem e de serviços complementares de drenagens, arruamento e pavimentação (DIP ENGENHARIA 000245/2007, datado de 13/04/2007) , esclarece a Defesa que a Promon não foi convidada para participar do referido certame e também não apresentou Proposta Comercial.  
Infere que o motivo de não ter sido convidada poderia ser explicado pela própria área de atuação da Promon, haja vista que se limitava a prestar serviços profissionais de engenharia e gerenciamento de projetos e não era uma empresa de construção civil atuante na área de terraplenagem. 
Informa que na ulterior Instrução, não foi feita qualquer imputação de conduta à empresa no referido certame, sendo, em seus dizeres, ilógica qualquer consideração sobre atuação da empresa em eventual fraude à licitação.
III.2 UCR, UHDT-UGH, UDA e Tubovias 
Sobre tais procedimentos licitatórios, deflagrados por meio do DIP ENGENHARIA 536/2008, aduz a defendente que inclusão da Promon teria se dado devido a sua excelência atestada pelos ótimos resultados obtidos nos Boletins de Avaliação de Desempenho (BADs) , emitidos pela Petrobras em consórcios em que a empresa participou. 
Esclarece que após o cancelamento dos certames, em razão da desclassificação de todas as propostas de preços apresentadas pelas licitantes, e deflagração de novos procedimentos licitatórios, mesmo tendo sido novamente convidada, não apresentou proposta, como se verificaria dos respectivos Relatórios da Comissão de Licitação.  
Reforça o argumento já apresentado, qual seja, de que não é uma empresa de construção civil ou montagem (empreiteiras) , mas uma empresa de serviços profissionais de engenharia e gerenciamento de projetos, com profissionais muito capacitados e que tais empreendimentos não seriam interessantes para a empresa, haja vista não ser muito competitiva em oportunidades com baixos requisitos de serviços de engenharia.
Portanto, arremata a Defesa, das 5 (cinco) licitações da Rnest objeto do presente processo, aduz que a Promon não apresentou proposta, isoladamente ou em consórcio, para nenhum deles, não tendo sequer sido convidada para o certame referente à contratação dos serviços de terraplenagem. 
Sobre especificamente às obras da Rnest, apresenta ainda considerações adicionais no que toca ao modelo de contratação. Aduz que não foi utilizado pela Petrobras o modelo EPC (Engineering, Procurement, and Construction) , mas sim no modelo de serviços de Engenharia de Pré-detalhamento (FEED) para as unidades 'on-site', 'off-site' e engenharia de detalhamento, de gerenciamento do suprimento de equipamentos" e de "assistência técnica à construção e montagem das unidades 'on-site'" para as unidades UCR, UHDT-UGH e UDA (cujos certames são objeto deste processo) , conforme Relatório da Comissão de Licitação, que culminou na contratação da empresa Chemtech Serviços de Engenharia e Software Ltda.
Por esse motivo, segue a Defesa, a contratação prévia desses serviços esvaziou o escopo que poderia ser prestado pela Promon, reduzindo o valor agregado de empresas de engenharia nas licitações para os contratos relativos à implantação de tais unidades, e, consequentemente, a competitividade da empresa, motivo pelo qual também reduziu a  atratividade da Promon em ser convidada pelas empreiteiras para participar de consórcios para a implantação das Unidades, dada a parcela reduzida de serviços de engenharia que restaria para ser executada dentro dos contratos EPC. 
A defesa finaliza esse tópico informando que foram esses os motivos pelos quais a empresa não participou das licitações para a implantação das unidades UCR, UHDT-UGH e UDA.
III.1. Impossibilidade de apresentação, pela PROMON, de propostas para todos os certames para o qual a empresa é convidada 
Nesse tópico, contrapondo a interpretação dada pela Unidade Técnica na instrução anterior, que, em suma, equiparou a não apresentação de propostas nos certames da Rnest à prática anticompetitiva orquestrada pelo Cartel, esclarece a Defesa que além dos motivos técnicos já apresentados, afirma que nenhuma empresa do mercado consegue apresentar proposta para todas as oportunidades.
Acrescenta ainda que no caso da Promon, dezenas de propostas eram recusadas todos os meses, por diversas questões econômicas, comerciais, financeiras e técnicas.
Na sequência apresenta uma série de motivos pelos quais a empresa não apresenta propostas em determinados certames, como se segue: i) não dispor de recursos financeiros para elaborá-la ou mesmo não ter os profissionais necessários disponíveis para fazer uma proposta naquele momento; ii) quantidade de projetos que a empresa consegue efetivamente conduzir ao mesmo tempo; iii) análise de risco da oportunidade, que não justificaria o esforço; iv) questões relativas a expertise da empresa; v) porte da empresa; e vi) fato de a Petrobras não ser o único cliente da Promon.
A defesa apresenta ainda uma tabela onde lista os supostos convites recebidos de todos os clientes que não só a Petrobras no biênio 2009/2010. Por tal tabela à peça 69, p. 19, verifica-se que o percentual de propostas declinadas pela empresa é superior a 75%, o que, na lógica argumentativa apresentada, comprova que a regra não é apresentar propostas em todos os convites.
IV. Impossibilidade de equiparação das condições da Promon e da Skanska com relação às licitações da Rnest
Alude a Defesa que não há qualquer similaridade entre as situações da Promon e da Skanska no que tange às licitações objeto dessa Representação.
Destaca a defendente que a Skanska foi condenada pela CGU em processo Administrativo de Responsabilização, bem como ficou evidenciado sua participação no Cartel e o pagamento de propina aos ex-funcionários de Petrobras, fato este distinto do caso da Promon, conforme os desdobramentos até então conhecidos e explicitado pela Defesa, destacando que o processo referente à responsável foi arquivado no âmbito da CGU.
Destaca que o pagamento de propina seria o principal fator para ligar a empresa ao Cartel, de modo que não havendo tal comprovação em relação à Promon, também não haveria que se falar em qualquer responsabilização no que tange a não apresentação de propostas na Rnest.
 Outro ponto destacado pela defesa, que distinguiria as duas empresas é o fato de que a Promon é uma empresa de engenharia, enquanto que a Skanska é uma empresa de construção. Desse modo, pelos motivos também já explanados e reforçados nesse trecho da peça de defesa, referente modelo de execução dos empreendimentos licitados (FEED-Engenharia de Pré-detalhamento) , o interesse em apresentar ou não proposta em tais certames era diferente para cada empresa.
Desse modo, alega a defesa, para uma empresa construtora, como a Skanska, o fato de o convite já vir acompanhado de Projeto Básico, FEED e Projeto Executivo não afeta o escopo que seria por ela executado nos contratos decorrentes das licitações, por outro lado, essa circunstância afasta o interesse da Promon em participar dos certames, bem como, por não haver escopo de engenharia, também não houve interesse das empreiteiras em ter a Promon como integrante de consórcios.
 V.  Da retirada, pela Petrobras, da Promon da lista de empresas bloqueadas cautelarmente para contratar com a empresa
Outro ponto destacado pela defesa para comprovar a regularidade da atuação da empresa nas licitações da Petrobras, seria o fato da estatal ter retirado a Promon da lista de empresas bloqueadas cautelarmente de participar de licitações e de celebrar contratos com a empresa, conforme e-mail enviado em 29/5/2019 pelo setor de cadastro da Petrobras indicando: "Empresa desbloqueada do cadastro em função de cancelamento de medida cautelar de bloqueio".
VI. Delimitação do objeto da representação
Inicia este tópico reforçando já ter comprovado a ausência de qualquer conluio referente às licitações no âmbito da Rnest e aduz que a Unidade Técnica promoveu certa ampliação do objeto da presente Representação (peça 69, p. 21-23) , conforme restaria demonstrado nos trechos tanto da instrução anterior quanto do pronunciamento do Secretário da SeinfraOperações.
Informa que a Promon foi notificada mediante Ofício 0132/2016-TCU/SeinfraOperações para se manifestar exclusivamente sobre as licitações da Rnest e que o Acórdão 1583/2016-TCU-Plenário, por sua vez, limitou o objeto da Representação às cinco licitações da Rnest já mencionadas, referentes a quatro conjuntos de instalações (UCR, UHDT, UGH, UDA) e obras de terraplanagem e que por isso, manifestou-se tão somente com relação à regularidade de suas condutas no que tange à esses certames.
Alerta que caso se pretenda tratar nesta Representação sobre qualquer outro certame sobre o qual a empresa não foi notificada previamente para se manifestar, se estará diante de evidente violação do direito da Promon ao contraditório e ampla defesa (art. 5º, inc. LV da CR/88) .
Por fim, ainda no presente tópico conclui a defesa que seria necessário que o Tribunal reconheça a delimitação do objeto desta Representação às cinco licitações da Rnest sobre as quais a Promon foi notificada a se manifestar, notadamente quatro conjuntos de instalações (UCR, UHDT, UGH, UDA) e obras de terraplenagem.
VII. Prescrição da pretensão punitiva do TCU
Alude que no julgamento do Mandado de Segurança 32.201/DF, o Supremo Tribunal Federal reconheceu ser de 5 (cinco) anos a prescrição da pretensão punitiva do TCU, superando o entendimento então vigente na Corte de Contas a partir do Acórdão 1441/2016-TCU-Plenário quanto à aplicação do prazo geral de 10 (dez) anos com base no art. 205 do Código Civil. 
Alega que a decisão da Suprema Corte se funda na adequada compreensão de que a prescrição da pretensão punitiva do TCU é regulada integralmente pela Lei nº 9.873/1999.
Faz constar trecho do voto do Ministro Relator Luís Roberto Barroso nos autos daquele processo (peça 69, p. 23-24) : 
A Lei nº 8.443/1992 (Lei Orgânica do TCU) , ao prever a competência do órgão de contas federal para aplicar multas pela prática de infrações submetidas à sua esfera de apuração (art. 58) , deixou de estabelecer prazo para o exercício do poder punitivo. 
Ainda assim, é praticamente incontroverso o entendimento de que o exercício da competência sancionadora do TCU é temporalmente limitado. A prescrição é instituto diretamente ligada ao princípio geral da segurança das relações jurídicas, que tem por decorrência, salvo hipóteses excepcionais, a regra da prescritibilidade, em qualquer ramo jurídico (nesse sentido, é antiga a jurisprudência do STF, ilustrada, v. g., no MS 20069, Rel. Min. Cunha Peixoto) . 
Essa premissa, a propósito, deriva da norma do art. 37, § 5º, da Constituição, segundo a qual cabe à lei estabelecer os prazos de prescrição para ilícitos praticados por qualquer agente, servidor ou não, que causem prejuízos ao erário, restando ressalvadas apenas as respectivas ações de ressarcimento. [¿] 
Pois bem. A meu ver, a prescrição da pretensão sancionatória do TCU é regulada integralmente pela Lei nº 9.873/1999 - que regulamenta a prescrição relativa à ação punitiva pela Administração Pública Federal, direta e indireta. Essa conclusão está embasada em dois fundamentos. 
Primeiro fundamento: a Lei nº 9.873/1999, se corretamente interpretada, é diretamente aplicável à ação punitiva do TCU, não se fazendo necessária colmatação de suposta lacuna através de analogia. 
Esse fundamento decorre do caráter geral da Lei nº 9.783/1999 em matéria de direito administrativo sancionador, sendo sua disciplina aplicável a qualquer ação punitiva da Administração Pública Federal, exceto àqueles âmbitos em que existente uma regulamentação própria. [¿] 
Segundo fundamento: ainda que não fosse diretamente aplicável à ação punitiva do TCU, a Lei nº 9.873/1999 representa a regulamentação mais adequada a ser aplicada por analogia. 
Informa ainda que tal posicionamento foi acompanhado Ministro Marco Aurélio Mello, acompanhando o entendimento do Ministro Relator quanto ao prazo prescricional de 5 (cinco) anos fundado no art. 1º da Lei n. 9.873/1999.
Infere que a decisão proferida no âmbito do Mandado de Segurança n. 32.201/DF alinha-se à melhor compreensão do tema, uma vez que não se mostra razoável buscar o tratamento de matéria sancionatória no Código Civil, diploma concebido para regular relações jurídicas de Direito Privado, quando há, na própria legislação que compõe o microssistema jurídico do Direito Administrativo Sancionador, dispositivo legal expresso a respeito do prazo prescricional de 5 (cinco) anos (art. 1º da Lei n. 9.873/1999) .
Sobre o marco inicial para a contagem do prazo, após exposição dos motivos ensejadores da responsabilização proposta pela Unidade Técnica, conclui que devam referir-se tão somente aos atos praticados ao longo do certame, não se alongando para qualquer período posterior à celebração do contrato e funda tal argumento em interpretação da Lei 12.529/2011 (art. 36, §3º, I, "d") e Lei 8.666/1993 (art. 90) .
Para reforçar tal argumento, faz constar entendimento esposado pelo Superior Tribunal de Justiça no julgamento do Recurso Especial 682.181/PR, no qual foi analisado crime de fraude à contratação pública na celebração de contrato. Nesse precedente, segundo a defesa, o STJ considerou que a assinatura do contrato consumou o ilícito e deu início à contagem do prazo prescricional, sendo o recebimento do valor financiado mero exaurimento do delito: 
CRIMINAL. RESP. CRIME CONTRA O SISTEMA FINANCEIRO NACIONAL OBTENÇÃO DE RECURSOS MEDIANTE FRAUDE. CRIME INSTANTÂNEO COM EFEITOS PERMANENTES. TERMO INICIAL PARA A CONTAGEM DO LAPSO PRESCRICIONAL. ASSINATURA DO CONTRATO DE FINANCIAMENTO. RECURSO DESPROVIDO. 
I. A obtenção do financiamento não implica necessariamente na efetiva percepção do valor financiado. O fato se esgota no ato de celebração do contrato, realizado mediante fraude, confirmando a natureza instantânea do delito, de efeitos permanentes. 
II. A efetiva obtenção do valor financiado, com a liberação das parcelas objeto do financiamento, ocorre posteriormente, configurando mero exaurimento da ação delituosa. 
III. Recurso desprovido. 
 (STJ - REsp nº 682.181 PR 2004/0118133-3, Relator: Ministro GILSON DIPP, Data de Julgamento: 01.09.2005, Quinta Turma, Data de Publicação: DJ 26.09.2005, p. 444) 
A defesa acrescenta ainda trecho de posicionamento do ex-Ministro Teori Zavaski no sentido de que consumação da ilegalidade e, portanto, o início do prazo prescricional em casos de fraude à licitação, ocorreria antes mesmo da assinatura do contrato, eis que não dependeria nem ao menos da homologação do procedimento licitatório.
Por fim, a defesa faz contar a seguinte tabela que concatenaria os marcos iniciais e finais da prescrição pretendida (peça 69, p. 26) :
	Obra
	Data de celebração do contrato
	Prescrição

	Terraplenagem
	31.07.2007
	31.07.2012

	UDA
	10.12.2009
	10.12.2014

	UHDT-UGH
	10.12.2009
	10.12.2014

	UCR
	22.12.2009
	22.12.2014

	Tubovias
	10.03.2010
	10.03.2015

VIII. Pedidos
Finalizando a peça de defesa, requer sejam consideradas (i) a prescrição da pretensão punitiva do TCU em relação à Promon, assim como (ii) as evidências de ausência de qualquer suposta participação da Promon nas fraudes à licitação nas obras da Rnest, de modo que este MPTCU, na condição de fiscal da ordem jurídica no processo de contas, proponha ao Plenário do Tribunal o arquivamento o processo com relação à empresa, sem a aplicação de penalidades.
Análise das razões de justificativa encaminhadas pela Promon Engenharia Ltda. (peça 69) 
Após a síntese das razões de justificativas apresentadas pela responsável, passa-se à análise, ponto a ponto, dos argumentos aduzidos pela Defesa em contraponto com as provas e indícios constante dos autos deste processo.
Conforme se extrai da leitura, tais alegações tiveram como argumento central a inexistência de provas da participação da Promon no esquema de cartel, uma vez que não haveria provas de pagamento de qualquer vantagem indevida, pela Promon, aos ex-dirigentes da Estatal ou a qualquer outro funcionário da Petrobras.
Para comprovar tais alegações, a peça de defesa traz, em primeira página e com amplo destaque, trechos de depoimentos dos ex-dirigentes da Estatal que supostamente isentariam a Promon de ter participado do esquema fraudulento, bem como o trecho como trecho do parecer AGU-CONJUR. 
Importa registrar que alguns argumentos ou parte de tais argumentos ora apresentados pela Defesa foram devidamente analisados na instrução anterior (peça 65) , de modo que, sempre que necessário ao melhor entendimento da presente instrução, serão aqui replicados.
Dito isto, verifica-se que o item I da peça de defesa, qual seja, "Breve síntese dos fatos", elenca uma série de apontamentos iniciais, trabalhados pela defesa ao longo das alegações apresentadas e cujas análises, por parte desta Unidade Técnica, estão absorvidas nesta instrução, em tópicos específicos como restará evidenciado à frente, de modo que não cabe análise específica do supracitado tópico.
Com efeito, a análise argumentativa empreendida nesta Instrução se inicia a partir do item II apresentado pela Defesa, qual seja, "II. Evidências da inexistência da prática de atos ilícitos pela Promon nas concorrências da Petrobras" (peça 69, p. 3) .
Análise do item II (Evidências da inexistência da prática de atos ilícitos pela Promon nas concorrências da Petrobras) 
Iniciando sua linha argumentativa, aduz a Defesa que é equivocada a conclusão da Unidade Técnica ao afirmar que a Promon faria parte de um cartel que fraudava licitações da Petrobras, uma vez que parte dos documentos que embasaram a tal posicionamento foram analisados no âmbito do Ministério da Transparência e Controladoria Geral da União (CGU) , chegando a conclusão diversa.
Alude a Defesa, em síntese, que tal decisão teve por base os mesmos fatos e documentos analisados nesse processo, os quais, em sua visão, afastariam qualquer imputação à empresa.
Primeiramente, é preciso destacar que além do Parecer 00299/2018/CONJUR-CGU/CGU/AGU (peça 70) , referido pela defendente, consta ainda nos autos do Processo Administrativo de Responsabilização-PAR 00190.004165/2015-55 (âmbito do Ministério da Transparência e Controladoria Geral da União) , a Decisão da Comissão Processante, consubstanciada em seu Relatório final, datado de 27/6/2018 (peça 89-itens não digitalizáveis) , cuja conclusão considerou que os indícios e provas, conjuntamente considerados, eram suficientes para imputar responsabilidade à empresa, conforme se segue:
 (...) 
CONCLUSÃO. 
349. Esta Comissão, em juízo de análise crítica, decorrente da livre apreciação das provas, após analisar cuidadosamente tudo o que consta dos autos, tendo em vista a instrução probatória realizada com atenção ao devido processo legal, CONCLUI, que tendo apreciado as teses apresentadas pela defesa escrita, que a pessoa jurídica PROMON ENGENHARIA LTDA. (CNPJ no 61.095.923/0001-69) por ter praticado atos ilícitos visando frustrar os objetivos da licitação, demonstrou não ostentar as condições para permanecer licitando ou contratando com a Administração Pública.
Com efeito, o primeiro ponto a ser salientado é o de que há, naquele processo, manifestação formulada por Comissão Processante independente, legalmente constituída, que após analisar diversos fatos provas e indícios, bem como confrontá-los com a defesa apresentada pela Promon naquela oportunidade, emitiu conclusão que se alinha com às conclusões da Unidade Técnica no sentido de responsabilização da empresa.
Ademais, compulsando-se os autos, verifica-se que o Parecer 00299/2018/CONJUR-CGU/CGU/AGU (peça 70) discordou da posição da Comissão Processante, embasando-se, em grande medida, no fato de não haver, até aquele momento, prova inequívoca do pagamento de propina por parte da Promon.
Ao que parece, o resultado de tal apuração orbitou, basicamente, em torno da premissa de que, na ausência de comprovação de pagamento de propinas diretamente pela Promon ou operadores em nome dela, não haveria comprovação inequívoca da participação da empresa no Cartel, mas tão somente razoável dúvida, cujo trecho daquele documento é aqui novamente reproduzido para melhor entendimento (peça 70, p. 31) :
 (...) 
108. Com as provas constantes dos autos - fruto de delações premiadas e de documentos entregues por delatores sem provas autônomas que os corroborem - não nos parece que há certeza acerca da culpa dos presentantes/representantes/prepostos na espécie. A Administração não conseguiu provar, além da dúvida razoável, o envolvimento da PROMON nos ilícitos praticados pelas empresas líderes dos consórcios. Não há elementos seguros que indiquem que além de um nexo de causalidade havia reprovabilidade na atuação da PROMON ao participar dos consórcios sob análise neste processo. A análise do mérito da conduta aqui não dá a certeza de que a PROMON agia para fraudar licitações. Temos certeza que algumas empresas dos consórcios agiam, mas não dá para afirmar que a PROMON agia em conluio com elas. Aqui temos que aplicar o in dubio pro reo. Ademais, o fato de nunca ter se provado qualquer pagamento de propina por parte da PROMON depõe a favor da tese de que a empresa não teria envolvimento com ilícitos praticados pelas empresas líderes (ou no mínimo, dificulta defender que há provas de que ela soubesse dos ilícitos) .
Com efeito, entende-se que foi por via da dúvida e da aplicação do princípio do in dubio pro reo que a Promon foi afastada de responsabilização naquele processo. Dito de outro modo, não houve conclusão de que a empresa não participou do cartel ou que não cometeu os ilícitos a ela imputados.
Contudo, ocorre que ausência inequívoca de comprovação de pagamento de propina não é capaz de conduzir, por si só, ao entendimento de que a empresa não tenha participado do cartel, conforme explicitou o próprio Parecer 00299/2018, ou seja, em face da dúvida é que se optou, naquele momento, por afastar a responsabilização da empresa.
Nesse sentido, o próprio o Parecer 00299/2018 deixa assente importante observação sobre este ponto, respaldando tal entendimento, como se segue (peça 70, p. 32) :
 (...) 
110. É certo que, futuramente, podem surgir novos elementos probatórios, que permitam à Administração reavaliar a atuação da empresa no suposto esquema de ilícitos descoberto pela Operação Lava Jato. Contudo, por todas as ponderações constantes deste Parecer, o arquivamento é medida que se impõe em respeito ao princípio do in dubio pro reo.
Ocorre, todavia, que no âmbito deste processo de Representação, as provas e indícios consignados nos autos, os quais advogam no mesmo sentido, qual seja, da participação ativa da Promon no cartel, são suficientes para preencher eventual lacuna de dúvida. 
Registre-se que a presente Representação se constitui de um vasto e robusto conjunto probatório que demonstra de forma inconteste a ocorrência das fraudes e atuação do referido cartel. Pode-se citar como exemplo, dentre outras, as seguintes evidências probatórias: peças 3 a 8 - proposição de ação por ato de improbidade administrativa; peças 9 a 14 - sentenças condenatórias; peça 16 e 17 - Relatório de apuração da Petrobras sobre licitações na Rnest; peças 18 a 20, e 23 a 25 - depoimento e termos de colaboração; peças 26 a 29, e 47 - Laudo de Perícia Criminal da Polícia Federal; peça 31 - Histórico de Conduta do Cade.
Ademais, o posicionamento do TCU é no sentido de que o conjunto de indícios é suficiente para imputação de penalidades, conforme excerto de jurisprudência, consignada no Acórdão 333/2015-TCU-Plenário, relatoria do ministro Bruno Dantas, que assevera:
A prova indiciária, constituída por somatório de indícios que apontam na mesma direção, é suficiente para caracterizar fraude a licitação por meio de conluio de licitantes, não se exigindo prova técnica inequívoca para tanto.
Acrescente-se que o Exmo. Ministro Relator faz considerações relevantes em seu Voto, aplicáveis ao caso em tela, conforme se segue, in verbis:
 (...) 
22. O conluio entre as licitantes ocorrido na Tomada de Preços 2/2001 foi evidenciado pela apresentação de propostas de preços coincidentes na quase totalidade de itens da planilha orçamentária, conforme consta do seguinte trecho do relatório integrante do acórdão recorrido: [...]
28. No tocante à alegação de que não é cabível a aplicação do artigo 46 da Lei 8.443/1992 a este caso concreto, uma vez que não haveria nos autos a comprovação da fraude, ressalto que, há tempos, a prova indiciária é admitida por este Tribunal e, inclusive, pelo STF para caracterizar a fraude. Por elucidativo, transcrevo o seguinte trecho do voto condutor do Acórdão 57/2003-TCU-Plenário, em que o relator, Ministro Ubiratan Aguiar, discutiu essa questão:
'5. (...) . Entendo que prova inequívoca de conluio entre licitantes é algo extremamente difícil de ser obtido, uma vez que, quando 'acertos' desse tipo ocorrem, não se faz, por óbvio, qualquer tipo de registro escrito. Uma outra forma de comprovação seria a escuta telefônica, procedimento que não é utilizado nas atividades deste Tribunal. Assim, possivelmente, se o Tribunal só fosse declarar a inidoneidade de empresas a partir de 'provas inquestionáveis', como defendo o Analista, o art. 46 se tornaria praticamente 'letra morta'.
6. O Supremo Tribunal Federal, no julgamento do RE nº 68.006-MG, manifestou o entendimento de que 'indícios vários e coincidentes são prova'. Tal entendimento vem sendo utilizado pelo Tribunal em diversas situações, como nos Acórdãos-Plenário nº s 113/95, 220/99 e 331/02. Há que verificar, portanto, no caso concreto, quais são os indícios e se eles são suficientes para constituir prova do que se alega'.
29. Assim, não se exige que haja prova técnica do conluio, até porque, como exposto na jurisprudência acima, 'prova inequívoca de conluio entre licitantes é algo extremamente difícil de ser obtido', visto que os licitantes fraudulentos sempre tentarão simular uma competição verdadeira. Não se pode, portanto, menosprezar a prova indiciária, quando existe no processo somatório de indícios que apontam na mesma direção.
Conforme destacado no trecho do Voto acima referido, a prova inequívoca de conluio entre licitantes é algo extremamente difícil de ser obtido. A ocultação e dissimulação inclusive são algumas das práticas adotadas pelo cartel, descortinadas pela Operação Lava Jato como é de conhecimento público.
Cite-se, nesse sentido, por exemplo, as "regras de funcionamento do cartel" que chegaram a ser escritas de forma a simular um regulamento de campeonato de futebol, conforme Histórico de Conduta do CADE (peça 31, p. 40-41) .
Outro ponto a ser destacado é o de que na elaboração do Parecer 00299/2018/CONJUR-CGU/CGU/AGU, salvo melhor juízo, não se considerou as provas autônomas, as quais são de fundamental importância para o deslinde do caso. O referido parecer informa que os documentos apresentados são "...fruto de delações premiadas e de documentos entregues por delatores sem provas autônomas que os corroborem...".
Contudo, destaque-se que existem provas autônomas, quais sejam, as provas obtidas por meio de apreensão e que, portanto, não foram produzidas pelos delatores, mas que ainda assim corroboram suas afirmações, bem como explicam de forma coerente os acontecimentos verificados nas licitações da Petrobras. Cite-se, por exemplo, as planilhas apreendidas na sede da empresa Engevix (peça 35, p. 5 e 12) que corroboram de maneira independente os fatos narrados pelos colaboradores. 
Além disso, cumpre registrar que a colaboração premiada é um meio de obtenção de prova, conforme dispõe a lei 12.850/2013, sendo, portanto, instrumento legítimo para construção ou reforço de provas da prática dos ilícitos aqui discutidos.
Nesse sentido, cumpre reproduzir aqui o trecho da Instrução anterior que elucida esses pontos e relembra o encadeamento lógico necessário à credibilidade dos fatos narrados (peça 65) :
 (...) 
59.Ainda nessa linha e para não restarem dúvidas quanto à participação da Promon nas fraudes do empreendimento da Rnest, traz-se outras três provas da atuação prévia do cartel, anterior ao lançamento das licitações.
60.Como exemplo, cita-se as planilhas apreendidas pela Polícia Federal na sede da empresa Engevix (peça 35) , referente à responsabilização e individualização das condutas. Nessas planilhas se verifica a indicação de quais obras a Promon iria participar (peça 35, p. 2-3, 5-6 e 13) , bem como as da Rnest, nas quais não participaria (peça 35, p. 7 e 12) . Destaca-se a seguir excertos das planilhas de distribuição das obras da Rnest - Figura 3 - e do Comperj - Figura 4 - nas quais se observa que, já nos meses de junho e agosto de 2008, as empresas definiram suas prioridades de obras, em clara divisão das obras:
Figura 3: Planilha de distribuição de obras da Rnest apreendida na sede da Engevix
Fonte: Laudo de Apreensão 1117/2014, da Polícia Federal - peça 35, p. 12.
Figura 4: Planilha de distribuição de obras do Comperj apreendida na sede da Engevix
Fonte: Laudo de Apreensão 1117/2014, da Polícia Federal - peça 35, p. 13.
61.Como se verifica nas figuras 3 e 4 acima, as colunas com indicação da participação da empresa Promon (PRO) são as mesmas, 1ª coluna, estabelecendo forte indício de que as planilhas são contínuas, de forma que, o conjunto probatório constante do processo de Representação confirma a participação da empresa no esquema de fraude como um todo.
Nesse sentido, data venia, discorda-se do posicionamento final adotado pelo Ministério da Transparência e Controladoria Geral da União, que se embasou precipuamente na ausência de comprovação do pagamento de propina pela empresa e na inexistência de provas autônomas que corroborassem os documentos entregues pelos delatores. 
Como já elucidado, a ausência de prova inequívoca do pagamento de propina não afasta os demais indícios e provas no sentido da participação da responsável no esquema fraudulento. Também resta comprovado que os documentos entregues pelos delatores são corroborados por provas obtidas pela Polícia Federal autonomamente.
Nesse sentido, em que pese o posicionamento adotado pelo Ministério da Transparência e Controladoria Geral da União, esta Unidade Técnica considera que tais argumentos aduzidos pela Defesa não merecem prosperar.
Outro argumento da Defesa é o de que AGU e CGU teriam reconhecido que além de unilaterais, o Histórico de Conduta do Acordo de Leniência 01/2015, firmado pela SOG junto ao CADE (peça 31) e Nota Técnica 38/2015/ASSTEC-SG/SGA/SG/CADE não narrariam fatos especificamente relacionados à Promon e, além disso, não haveria quaisquer documentos que corroborassem as alegações dos colaboradores, constantes daqueles documentos.
Como já anteriormente analisado, os documentos, bem como as colaborações trazidas aos autos, são corroborados por outros documentos, de modo que o conjunto probatório é suficiente para que se comprove a participação da Promon no cartel. 
Não se trata apenas de depoimentos ou alegações desprovidas provas autônomas, tal como já acima exemplificado (documentos apreendidos) . É preciso ressaltar que a caraterização do ambiente cartelizado se dá pela conexão lógica entre os depoimentos dos colaboradores, as provas por eles apresentadas, os resultados das investigações policiais e a correlação com os acontecimentos.
Deste modo, verifica-se que não procede o argumento de que os documentos não poderiam embasar a responsabilização da empresa, primeiramente porque os fatos gerais narrados naqueles documentos, retratam a atuação do cartel e são necessários à caracterização e tipificação dos ilícitos. Além disso, a Promon é inúmeras vezes citada como partícipe do cartel, conforme narrado naqueles documentos, consignados na Instrução anterior (peça 65) :
 (...) 
41.No âmbito do Conselho Administrativo de Defesa Econômica (Cade) foi formalizado acordo de leniência com empresa envolvida no cartel (Setal Engenharia e Construções e SOG Óleo e Gás) . O acordo descreve a "prática de condutas anticompetitivas no mercado de obras de montagem industrial 'onshore' no Brasil, em licitações da Petrobras" (Peça 31, p. 1) por meio do documento "Histórico de Conduta", principalmente nas grandes obras da Rnest (peça 31, p. 25-26) .
As empresas participantes da conduta anticompetitiva, durante o chamado 'Clube das 9', foram: (i)  Camargo Corrêa S/A, (ii) Construtora Andrade Gutierrez S/A, (iii) Construtora Norberto Odebrecht S/A, (iv) Mendes Júnior Trading Engenharia,  (v) MPE Montagens e Projetos Especiais S/A,  (vi) Promon S/A, (vii) Setal/SOG Óleo e Gás, (viii) Techint Engenharia e Construção S/A e (ix) UTC Engenharia S/A. Em seguida, com a ampliação do grupo e a criação do chamado 'Clube das 16', as empresas que também passaram a ser participantes da conduta anticompetitiva foram: (x) Construtora OAS S/A, (xi) Engevix Engenharia, (xii) Galvão Engenharia S/A, (xiii) GDK S/A, (xiv) lesa Óleo e Gás, (xv) Queiroz Galvão Óleo e Gás e (xvi) Skanska Brasil Ltda. (...) (grifos acrescidos) 
Registre-se novamente que os elementos probatórios carreados formam prova indiciária, com vários indícios fortes e convergentes, suficientes para comprovar a ocorrência da fraude à licitação, em consonância com o entendimento constante dos Acórdão 1223/2015-TCU-Plenário (Min. Rel. Ana Arraes) , 333/2015-TCU-Plenário (Min. Rel. Bruno Dantas) e 834/2014-TCU-Plenário (Min. Rel. André de Carvalho) .
Além disso, é cediço que uma das premissas para celebração de Acordos de Leniência é a de que se obtenha informações e documentos que comprovem o ilícito, inteligência dada pelo art. 16, inciso II da Lei 12.846/2013, como se segue:
Art. 16. A autoridade máxima de cada órgão ou entidade pública poderá celebrar acordo de leniência com as pessoas jurídicas responsáveis pela prática dos atos previstos nesta Lei que colaborem efetivamente com as investigações e o processo administrativo, sendo que dessa colaboração resulte:
I - a identificação dos demais envolvidos na infração, quando couber; e
II - a obtenção célere de informações e documentos que comprovem o ilícito sob apuração.
Como fica claro, os documentos apresentados pelos colaboradores devem comprovar os ilícitos, uma vez que essa característica é um dos requisitos essenciais para a celebração de tais acordos, de modo que não podem ser simplesmente descaracterizados como pretende a Defesa.
Ademais, contrariamente ao que alega a Defesa, as imputações à empresa são corroboraras por provas independentes, ou seja, que não foram produzidas pelos delatores, mas obtidas no curso das investigações, como planilhas, anotações, manuscritos e demais documentos apreendidos na sede da empresa Engevix que corroboram as demais provas.
Cabe aqui também registar que o Auto de Apreensão 1117/2014 da Polícia Federal (peça 35) lista uma série de provas e indícios (Itens 123 a 131) , várias das quais, confrontadas com as demais provas e colaborações, subsidiam à responsabilização da responsável, justamente porque elucidam os fatos de forma coerente e independente.
Desse modo, evidencia-se que os documentos acostados, somados à ordenação lógica e coerente dos elementos de prova, consubstanciados nas instruções anteriores (peças 42 e 65) , formam um conjunto consistente e convergente que sustenta a responsabilização da empresa, motivo pelo qual os argumentos apresentados, ora analisados, não merecem prosperar.
Outro argumento aduzido pela Defesa é o de que depoimentos prestados pelos Srs. Augusto Ribeiro de Mendonça Neto, Pedro José Barusco e Alberto Youssef reforçariam a tese acerca da ausência de irregularidades imputáveis à Promon, tal como teria sido concluído pela Consultoria Jurídica junto à CGU.
Sobre esse aspecto, é importante reforçar novamente que CONJUR/CGU não concluiu pela ausência de irregularidades. Sob a ótica daquele Parecer, o fato de não haver, até aquele momento, prova do pagamento de propina pela Promon foi considerado como um indício de sua não participação no Cartel, tal como se observa no trecho destacado na própria peça de defesa (peça 69, p. 6) "... O que há mais convincente é o fato da PROMON ter pago propina, o que, ao contrário do que a Comissão, é, na verdade, um indício de que ela não participava do conluio, se dele provavelmente teria sido instada a contribuir com "sua parte" no arranjo. " (Grifos acrescidos)  
Necessário se faz destacar que os relatos extraídos dos acordos de colaboração devem ser analisados conjuntamente e não de forma isolada como parece ter ocorrido. O fato de em alguns depoimentos os colaboradores informarem não ter negociado ou recebido vantagem indevida diretamente da Promon ou, até mesmo, de informarem desconhecer a participação da empresa no Cartel, não retira a força probante do conjunto de indícios que apontam para sua participação ativa no esquema que fraudava licitações da Petrobras.
Se isoladamente considerados, tais trechos dos depoimentos poderiam sim embasar a tese de que a Promon não participava do Cartel, mas não é essa a conclusão obtida quando se analisa todo o conjunto convergente de provas e indícios.
Cabe ressaltar que é irrelevante analisar se a empresa pagou ou não propina a agentes públicos a fim de alcançar eventual conclusão de participação em fraude à licitação. Nesse contexto, a análise efetuada pela Conjur/CGU é frágil, uma vez que busca associar ilícitos que não precisam guardar qualquer relação entre si.
Reprise-se vez que o motivo do chamamento aos autos se dá pelo lógico encadeamento da totalidade de provas e indícios consignados pela Unidade Técnica e não somente por um ou outro documento, isoladamente considerado. 
Acrescente-se ainda que não há contradições entre tais depoimentos (apontados pela Defesa) e as demais provas e indícios colacionados nos autos. Ao afirmarem que não receberam propina diretamente da Promon, os ex-diretores não contradizem os demais depoimentos, indícios e provas da participação da Promon no esquema fraudulento, conforme resta demonstrado nos autos, considerando-se, inclusive, outros depoimentos dos mesmos colaboradores citados pela Defendente.
Ademais, é sabido que o pagamento de propina era apenas uma das diversas condutas ilícitas praticadas pelo cartel. Desse modo, o fato de não haver, até o momento, provas cabais de que a empresa pagava propina diretamente aos ex-funcionários da estatal, não tem o condão de livrá-la das diversas outras condutas e acontecimentos atribuídos à empresa, a qual é apontada como ativa participante do cartel em diversos outros documentos. 
Nesse sentido, cabe aqui reproduzir trecho da Instrução anterior, no qual a Unidade Técnica consegue delinear a participação ativa Promon no cartel, a partir das informações dos próprios colaboradores citados pela Defesa (peça 65) , demonstrando que tais elementos devem ser coletivamente considerados:
	 (...) 
89.O senhor Alberto Youssef, em seu interrogatório na ação penal 5026212-82.2014.404.7000 (peça 30, p. 38) , detalhou como as empresas acertavam previamente o vencedor do certame:
Ministério Público Federal: - O senhor pode afirmar então que elas se reuniam? Os executivos dessas empresas confidenciaram alguma vez pro senhor essas reuniões?
Interrogado: - Sim, com certeza.
Ministério Público Federal: - E, e como funcionava daí, depois que elas definissem a empresa que seria a vencedora pra um determinado certame, elas passavam esse nome pro senhor ou ao senhor Paulo Roberto Costa?
Interrogado: - Era entregue uma lista das empresas que ia participar do certame e nessa lista já era dito quem ia ser, quem ia ser a vencedora. Essa lista era repassada pro Paulo Roberto Costa.
Ministério Público Federal: - Em qual momento era repassada essa lista?
Interrogado: - Logo que, que ia se existir os convites. (Grifos originais alterados e acrescidos) 
90.O senhor Pedro José Barusco Filho, em seu Termo de Colaboração 05 (peça 20) , afirmou a existência do conluio para direcionar os convites da Petrobras às empresas do cartel ou simpatizantes, fraudando a finalidade concorrencial dos certames da estatal e também declarou ocorrência de cartel e fraude às licitações da Rnest, inclusive com violação do sigilo das empresas a serem convidadas, corroborando o depoimento do Sr. Alberto Youssef acima, nos seguintes termos:
QUE afirma a atuação do cartel na PETROBRAS já se dava há muito tempo, mas foi facilitada a partir de 2006 até 2011, em razão do grande volume de obras de grande porte, sendo que o critério técnico de seleção das empresas das Petrobras costumava sempre indicar as mesmas empresas do cartel e outras que eram 'simpatizantes', o que proporcionava as ações do cartel no sentido de dividir entre si as obras; QUE as empresas que compunham uma espécie de 'núcleo duro' do cartel eram em torno de 14 (quatorze) , isto é, a CAMARGO CORRÊA, a ANDRADE GUTIERREZ, a ODEBRECHT, SETAL/SOG - ÓLEO E GÁS, a OAS, a UTC, a SKANSKA, a PROMON ENGENHARIA, a TECHINT, a IESA ÓLEO & GÁS, a ENGEVIX, a MENDES JÚNIOR, a SCHAHIN e a MPE; QUE essas eram as empresas mais convidadas, as mais atuantes dentro da PETROBRAS; (Pg. 2) 
 (...) QUE neste caso da RNEST houve claro superfaturamento; QUE indagado sobre como concluiu que havia cartel na PETROBRAS, afirma que a ação das empresas 'era orquestrada' no sentido de que havia uma organização entre elas acerca de qual licitação seria vencida por cada uma delas; QUE quase sempre as mesmas empresas eram convidadas; QUE indagado se recebeu lista prévia das empresas cartelizadas para definição de quais deveriam ser convidadas dentro do procedimento licitatório, afirma que houve um fato específico, em maio ou abril de 2008, antes de se iniciar processos licitatórios para obras na RNEST, em que o declarante foi procurado por ROGÉRIO ARAÚJO, Diretor da ODEBRECHT, o qual apresentou uma lista manuscrita à caneta ou impressa contendo relação de empresas que deveriam ser convidadas para as licitações dos grandes pacotes de obras da RNEST; QUE ROGÉRIO disse na ocasião que já havia acertado, definido com PAULO ROBERTO COSTA, à época Diretor de Abastecimento, a lista de empresas que iriam participar; QUE afirma que leu a lista e nela constavam grande parte das 14 (quatorze) empresas acima referidas integrantes do 'núcleo duro' do cartel; (Pg. 3) (grifos acrescidos) 
91.Ainda no âmbito do Conselho Administrativo de Defesa Econômica (Cade) , também foram formalizados termos de cessação de condutas (TCC) com as empresas UTC e Andrade Gutierrez, que confirmaram a prática de condutas anticompetitivas no mercado de obras de montagem industrial "onshore" da Petrobras no Brasil, incluindo as licitações da Rnest.
92.O Sr. Augusto Ribeiro de Mendonça Neto, no Termo de Colaboração 01 (peça 38, p. 5) , também declara a existência de reuniões das empresas cartelizadas e de listas de empresas a serem convidadas para licitações na Petrobras, entregues ao Sr. Renato Duque, conforme transcrição abaixo:
QUE o papel do coordenador, que sempre foi desempenhado por RICARDO PESSOA ao longo do funcionamento do 'CLUBE', era o de organizar as reuniões, era ele quem convocava os representantes das empresas para as reuniões, entregava as listas para RENATO DUQUE e estabelecia contato direto com ele; (Grifos acrescidos) 
93.A participação da Promon nesse esquema fraudulento está evidenciada, ainda, pelos seguintes elementos probatórios:
	a) A empresa SOG Óleo e Gás, signatária do acordo de leniência junto ao Cade, confirma a atuação das empresas, inclusive a Promon (peça 31, p. 25 -26) , em conluio para burlar processos licitatórios da Petrobras, incluindo aqueles referentes à Rnest:
"a partir de 2003/04 nove empresas formaram um 'CLUBE'/'Grupo'/'Mesa', e combinaram de não competir entre si nas licitações da Petrobras. O ajuste consistia em as empresas sinalizarem entre si opções de escolha, dentro do programa de obras da Petrobras, daquelas obras que lhes fossem mais adequadas, de modo a chegarem a um acordo para que as demais não 'atrapalhassem' sua respectiva vitória quando o edital da licitação fosse publicado. (...) 
 (...) As 09 (nove) empresas pertencentes ao 'Clube das 9' eram: (i) Camargo Corrêa S/A, (ii) Construtora Andrade Gutierrez S/A, (iii) Construtora Norberto Odebrecht S/A (CNO) , (iv) Mendes Júnior Trading Engenharia (MJr) , (v) MPE Montagens e Projetos Especiais S/A, (vi) Promon S.A, (vii) Setal, (viii) Techint engenharia e Construção S/A e (ix) UTC Engenharia S.A (Utratec) . ...
havia uma hierarquia (não oficializada, mas de facto) entre as empresas do "Clube das 9": as mais fortes eram Odebrecht, Camargo Corrêa, Andrade Gutierrez, Techint, UTC, Mendes Junior, e, depois, as empresas de menor importância seriam Promon, Setal e MPE. 
Segundo as regras da época, em princípio teria que haver, no mínimo, três propostas, para evitar o risco de cancelamento da licitação da Petrobras, sendo que nas reuniões em que se escolhiam as prioridades e quem venceria determinado certame, eram definidas também quais empresas apresentariam propostas de cobertura." (grifos acrescidos) . 
	b) O sr. Augusto Ribeiro de Mendonça Neto - executivo da empresa Setal Engenharia e Construções - afirmou que a empresa Promon Engenharia Ltda. era representada nas reuniões do cartel pelo sr. "José Otávio" (Termo de Colaboração 1, peça 34, p. 4-5) :
	"QUE indagado sobre quem era o coordenador do "CLUBE", quais as eram as empresas componentes, com que frequência o "CLUBE" se reunia, como eram as convocações, afirma que do início do "CLUBE" até o acerto com DUQUE (fases 1, 2 e 3) , o mesmo era formado pelas mesmas empresas, isto é, ODEBRECHT, representada por MARCIO FARIA, a UTC, representada por RICARDO PESSOA, o qual também sempre foi o coordenador do "CLUBE", a CAMARGO CORREA, representada à época por JOÃO AULER, a TECHINT, da qual não se recorda o nome do representante, mas lembra que foram alguns, a ANDRADE GUTIERREZ, representada por ELTON NEGRÃO, a MENDES JÚNIOR, representada por "VILAÇA, a PROMON, representada por JOSÉ OTÁVIO (...) " (grifos acrescidos) . 
Como se observa, os documentos analisados nas instruções anteriores e os demais elementos de convicção constantes do processo, demonstram que a Promon participava ativamente do cartel. Com efeito, ainda que não haja prova inequívoca do pagamento de propina diretamente pela empresa, conclui-se que tal fato, por si só, não é suficiente para afastar a responsabilização proposta, vez que a conclusão pela participação da Promon no esquema fraudulento é atribuída à robustez e convergência das evidências e indícios colacionados nos autos, coletivamente considerados.
Nessa linha, a jurisprudência desta Corte de Contas, cristalizada no Acórdão 2735/2010-TCU-Plenário, relatoria do ministro Benjamin Zymler que dispõe:
Indícios concatenados e harmônicos constituem prova indireta ou indiciária. Indícios vários e coincidentes são prova.
Nesse mesmo sentido o Acórdão 337/2019-TCU-Plenário, relatoria do Ministro Augusto Nardes:
A inidoneidade para participar de licitação na Administração Pública Federal (art. 46 da Lei 8.443/1992) pode ser declarada diante da existência de vários indícios de conluio entre os participantes do certame, independentemente de o licitante ter colhido algum benefício, bastando que tenha concorrido para a fraude ou dela participado.
Outro aspecto continuamente destacado pela Defesa, fins de afastar a responsabilização proposta neste processo, diz respeito a algumas decisões judiciais em que a Promon foi afastada do polo passivo. 
Destaca também a defendente que há outros processos em que a empresa ou seus funcionários sequer figuraram como responsáveis, para isso cita a Ação Civil Pública 5006628-92.2015.4.04.7000 (peça 3) e as Ações Penais 508335189.2014.4.04.7000/PR (peça 14) , e 5026212-82.2014.404.7000 (peça 30, p. 38) 
A Defesa faz referência à manifestação do Ministério Público Federal-MPF via Agravo de Instrumento (peça 75) , aduzindo que o parquet teria reconhecido a ausência de ilícitos imputáveis à Promon no âmbito dos Contratos 0800.0043403.08.2 (REPAR/Carteira de Coque e HDT) e 0800.0029655.07.02 (HDT REVAP) .
Da leitura daquele documento, constata-se que a União propôs a inclusão da Promon no polo passivo daquele processo, contudo, segundo a análise proferida naqueles autos, essa inclusão teria como pressuposto único o de que a empresa teria se beneficiado por ter composto Consórcio com a Camargo Corrêa, conforme se verifica à peça 75, p. 79-80, in verbis:
 (...) 
De fato, a inicial da União tem como pressuposto a responsabilização das referidas empresas por ato de improbidade unicamente em razão de terem composto consórcio com a Construções e Comércio Camargo Corrêa S/A, esta sim inequivocamente - e confessadamente - envolvida no esquema de corrupção da Petrobrás desvendado pela Operação Lava Jato. Afora isso, cita a existência de investigação no âmbito do CADE, ainda em sua fase preliminar. Não aponta, porém, fatos concretos de que tenham participado as empresas ou seus dirigentes, passíveis de ser enquadrados na tipificação da Lei nº 8.429/92.
Além disso, esse posicionamento foi reforçado pela decisão proferida no âmbito do PAR -Parecer 00299/2018/CONJUR-CGU/CGU/AGU- (peça 70) , analisado anteriormente, em que a CGU decidiu arquivar o processo tendo por base, precipuamente, que a ausência de prova de pagamento de propina seria suficiente para afastar a responsabilização da Promon, argumento este já analisado e do qual discorda-se, pelos motivos anteriormente apresentados.
Com efeito, verifica-se que são diferentes tanto a situação fática debatida no TRF4 quanto os elementos lá considerados, em comparação com os aqui analisados.
Enquanto que no âmbito daquele processo intentou-se responsabilizar a empresa unicamente por ter participado de consórcio com empresa confessadamente envolvida no esquema de corrupção, neste processo a responsabilização é lastreada por inúmeros elementos probantes, destacados pela Unidade Técnica nas instruções passadas (peças 42 e 65) , tais como planilhas, anotações, manuscritos, depoimentos e demais documentos apreendidos no curso da investigação, bem como seu encadeamento lógico e coerente. 
Ademais, a ausência de comprovação do pagamento de propina, fator preponderante na decisão proferida no âmbito do PAR, como já debatido, não é suficiente para desconstituir todos os demais indícios e provas da participação da empresa do esquema fraudulento. 
Desse modo tal argumento não merece prosperar.
Continuando a exposição de argumentos, novamente a Defesa faz constar partes de depoimentos prestados pelos Srs. Paulo Roberto Costa e Pedro Barusco, trechos nos quais aqueles colaboradores relatam não terem recebido vantagem indevida diretamente da Promon ou de representante da empresa. A Defesa mais uma vez infere, a partir desses depoimentos, que restaria comprovada a ausência de ilícitos imputáveis à Promon.
Os trechos dos depoimentos trazidos pela Defesa, analisados em conjunto com demais provas e indícios, tendem a afastar a empresa de apenas um dos diversos ilícitos atribuídos ao cartel, qual seja, o pagamento de propina a ex-funcionários da Petrobras, mas de forma alguma a afasta todos os elementos de prova consignados nestes autos.
Tal como elucidado alhures, não se discute nesse processo se a empresa pagou ou não pagou propina aos ex-funcionários da Petrobras. Discute-se a associação em cartel com fins de se apurar a ocorrência de fraude, no caso específico, cometidas nas licitações conduzidas pela Petróleo Brasileiro S.A. (Petrobras) , relacionadas às licitações para as obras de implantação da Refinaria Abreu e Lima (Rnest) , o que imputa: combinação de preços, divisão de mercado, apresentação de proposta de cobertura, supressão de propostas, simulando uma aparente competição nos certames licitatórios fraudados.
Sobre esses elementos, aduz ainda a Defesa, que seria equivocada a utilização de informações e documentos produzidos ou relacionados aos mesmos colaboradores com o intuito de imputar responsabilidade à empresa, mas não os considerar, conforme os trechos destacados, para afastar a responsabilidade.
Como já debatido, a Unidade Técnica não desconsiderou os depoimentos. Reforça-se, o fato de não haver comprovação de pagamento de propina somente tem o condão de afastar essa conduta em específico, qual seja, pagar propina diretamente aos ex-funcionários conforme reiteradamente debatido.
Nesse sentido, vale a pena replicar aqui trechos de outros depoimentos, consignados na própria Instrução anterior, os quais, considerados conjuntamente com as demais provas constantes dos autos, levam ao convencimento de que a Promon participava do cartel (peça 65) : 
 (...) 
54.E o que ocorreu foi a participação em um cartel e a deliberada ausência de oferta de propostas. A participação da Promon nesse cartel foi confirmada ainda por outras fontes. Nessa linha, na sentença condenatória de pessoas relacionadas à empresa Engevix (Ação Penal 508335189.2014.4.04.7000/PR (peça 14) , o sr. Gerson de Mello Almada, Vice-Presidente da Engevix, confessou a existência do cartel e dos ajustes fraudulentos das licitações entre as empreiteiras (evento 473) e asseverou que:
Juiz Federal: Então, nessa Ação Penal 5083351, retomando o depoimento do Senhor Gerson de Mello Almada. Senhor Gerson, essas reuniões com essas empresas que o senhor mencionou que era para facilitar o direcionamento dos interesses, é isso?
Gerson: Para facilitar aonde cada empresa tinha maior interesse em participar.
 (...) 
Juiz Federal: Quais empresas participavam fora a Engevix? Não precisa ser exaustivo.
Gerson: Camargo Correa, UTC, ODEBRECHT, Queiroz Galvão, Andrade Gutierrez, Promon e várias outras. (grifo acrescido) 
55.Além da definição prévia da distribuição das obras, os gestores da Petrobras Pedro Barusco, Renato Duque e Paulo Roberto Costa tinham conhecimento prévio das empresas que seriam convidadas e agiam para alterar essa lista de convidadas em favor do grupo cartelizado, conforme declara Augusto Mendonça, em seu Termo de Colaboração Complementar 02, transcrito na Ação Civil Pública por Ato de Improbidade Administrativa 5006628-92.2015.4.04.7000 (peça 3, p. 14) :
 (...) QUE questionado acerca da entrega de lista ou sobre o modo como as empresas do CLUBE faziam para que apenas elas fossem convidadas pela PETROBRAS, o depoente informou que a interlocução do CLUBE com PEDRO BARUSCO, RENATO DUQUE e PAULO ROBERTO COSTA se dava sobretudo por intermédio de RICARDO PESSOA, representante da UTC que ocupava a presidência da ABEMI, e por isso tinha justificativa para ter acesso frequente aos dirigentes da estatal; QUE ao que tem conhecimento, RICARDO PESSOA intercedia junto aos diretores da estatal para que apenas as empresas do CLUBE fossem convidadas, tendo conhecimento que antes de os convites fossem formalizados pela PETROBRAS era necessário obter a aprovação dos diretores diretamente envolvidos, no caso das refinarias, os Diretores RENATO DUQUE e PAULO ROBERTO COSTA, os quais ficavam com o encargo de submeter o procedimento ao colegiado da diretoria; QUE no interregno entre o recebimento do procedimento licitatório e sua submissão ao colegiado da diretoria, os Diretores obtinham o conhecimento das empresas que seriam convidadas e tinha o poder de alterar a lista das convidadas para atender os interesses do CLUBE; que para contemplar os interesses do CLUBE chegaram a incluir ou até, com base em argumentos técnicos, excluir empresas que seriam convidadas, todavia com a real finalidade de favorecer as empresas do CLUBE; QUE, por vezes, a influência dos referidos DIRETORES ocorria em etapas anteriores ao recebimento formal do recebimento do processo licitatório para encaminhamento à aprovação do colegiado de diretores, que era concretizada meio DIP (...) (Grifos acrescidos) 
56.O Sr. Augusto Ribeiro de Mendonça Neto, no Termo de Colaboração 01 (peça 34, p. 5) , também declara a existência de reuniões das empresas cartelizadas e de listas de empresas a serem convidadas para licitações na Petrobras, entregues ao Sr. Renato Duque, conforme transcrição abaixo:
QUE o papel do coordenador, que sempre foi desempenhado por RICARDO PESSOA ao longo do funcionamento do 'CLUBE', era o de organizar as reuniões, era ele quem convocava os representantes das empresas para as reuniões, entregava as listas para RENATO DUQUE e estabelecia contato direto com ele; (Grifos acrescidos) 
Desse modo, tais argumentos não merecem prosperar.
Argumenta ainda a Defesa que nem a Promon ou qualquer um de seus funcionários figuraram como parte nos processos citados como prova pela Unidade Técnica, quais sejam, Ação Civil Pública 5006628-92.2015.4.04.7000 (peça 3) e as Ações Penais 508335189.2014.4.04.7000/PR (peça 14) e 5026212-82.2014.404.7000 (peça 30, p. 38) . 
Conforme se observa, a utilização de informações constantes de outros processos judiciais se faz necessária à correta caracterização dos ilícitos e elucidação dos fatos.
De outra forma, tendo em vista que, em suma, a principal imputação aqui tratada seria a participação da empresa no cartel das empreiteiras com a finalidade de fraudar as licitações da Petrobras, por dedução lógica e natural acerca do delito, doutrinariamente tido como delito continuado-permanente, necessário se faz trazer à baila elementos de convicção que comprovem tal associação delituosa, em observância ao princípio da verdade material. 
Segundo a Cartilha do Cade, criada no âmbito da extinta Secretaria de Direito Econômico (SDE) , os cartéis em licitações agem, principalmente, por meio de: (i) fixação de preços; (ii) apresentação de propostas de cobertura; (iii) quebra de sigilo das propostas; (iv) direcionamento privado da licitação; (v) divisão do mercado; (vi) supressão de propostas, ainda que o agente seja qualificado e em condição de vencer o certame; (vii) apresentação de propostas pro forma; (viii) rodízio; e/ou (ix) subcontratações, através da qual o perdedor do certame tem a garantia de que será recompensado por ser o fornecedor àquela empresa, também cartelizada, que venceu a licitação.
Tendo em vista que o crime de formação de cartel é delito continuado, composto por diversas condutas, tal como elucida a Cartilha do Cade, essencial caracterizá-lo no tempo.
 Assim, as menções feitas pela Unidade Técnica acerca de outros processos, se prestam a essa caracterização, não importando se a empresa ou se seus funcionários são partes daqueles processos ou não, já que os fatos estão intrinsecamente ligados ao cartel, seu funcionamento e caracterização.
A Defesa alude que as decisões proferidas no âmbito da Ação de Improbidade Administrativa 5011396-27.2016.4.04.7000 (peça 72) , confirmada pela 3ª Turma do Tribunal Regional Federal da 4ª Região no julgamento do Agravo 504641108.2016.4.04.0000 (peça 73) , bem como a Ação de Improbidade Administrativa 5051170-64.2016.4.04.7000/PR, da 5ª Vara de Curitiba (peça 74) e própria manifestação do MPF em sede do agravo 5036500-98.2018.4.04.0000/PR (peça 75) , comprovariam a ausência de ilícitos imputáveis à Promon.
Pela leitura da Decisão proferida no bojo da Ação de Improbidade Administrativa 5011396-27.2016.4.04.7000 em relação a Promon, observa-se que tal conclusão se fundou no fato de que o chamamento da Promon àqueles autos se deu unicamente por ter a empresa integrado consórcio com outras empresas processadas ou que assumiram participar do cartel, em contratos examinados naquela ação, conforme se verifica, in verbis, peça 72, p. 33-34:
 (...) 
Há, como se vê, um argumento principal e outro alternativo, sendo que o fundamento alternativo sequer estaria sustentado na eventual improbidade, pois, evidentemente, se indemonstradas condutas materiais que enquadrassem estas rés nos arts. 9º, 10 e 11 da Lei 8.429/92, não caberia, sob nenhuma ótica, a aplicação das penalidades do art. 12 da mesma Lei, a única penalidade que se pode aplicar a partir da ação de improbidade.
Quanto ao argumento principal, vê-se que as rés Skanska Brasil Ltda., Construtora Queiroz Galvão S/A, Niplan Engenharia S/A, NM Engenharia e Construções Ltda., e, finalmente, Promon Engenharia Ltda. foram apontadas como rés nesta ação de improbidade por integrarem Consórcios vencedores em Contratos celebrados com a Petrobras, mencionados em inicial. 
A inicial, neste ponto, não se sustenta
Esse também foi o entendimento seguido pelo juízo da 3ª Turma do Tribunal Regional Federal da 4ª Região no julgamento do Agravo 504641108.2016.4.04.0000 (peça 73) , cujo Voto condutor do decisum inclusive incorporou o trecho acima destacado às suas razões, culminando, em ambos os casos, no afastamento da Promon do polo passivo daquela ação. 
Assim, pela simples leitura de tal Despacho, percebe-se que as provas/indícios elencados nos presentes autos, vale dizer, as planilhas, manuscritos, provas obtidas por apreensão e depoimentos dos colaboradores, bem como todo o encadeamento lógico desses elementos, não foram analisados no âmbito daquela ação, motivo pelo qual, não se sustenta o argumento aduzido pela Defesa de restara comprovada a ausência de ilícitos imputáveis a Promon. 
Naquela oportunidade a Promon foi afastada do polo passivo porque não havia demonstração de sua atuação nas fraudes apuradas. Conforme assinalado pelo Magistrado, o que se tinha naquela ação, era apenas propositura de responsabilização balizada exclusivamente no fato de ter a Promon integrado consórcios com empresas fraudadoras, situação bem diferente da que se verifica no âmbito desta Corte de Contas, cujo processo alberga um amplo rol de provas e indícios.
No que tange à Ação Civil Pública 5051170-64.2016.4.04.7000, cuja cópia de um dos Despachos proferidos também foi juntada a estes autos pela Defesa (peça 74) , igualmente como ocorrido na Ação Civil Pública já analisada, verifica-se que o Juízo da 5ª Vara Federal de Curitiba ao rejeitar a ação em relação à Promon, deixa claro que isso se deu pelo fato de que, naqueles autos e naquele momento processual, havia apenas a afirmação da União sobre a participação da Promon no consórcio, sem outras provas, motivo pelo qual, entendeu o magistrado que tal circunstância não era suficiente para imputar responsabilidade à empresa, conforme destaca-se in verbis, peça 74, p. 18:
 (...) 
A União afirma que a PROMON participou do cartel e obteve proveito econômico por participar do consórcio com a Camargo Correa, nos contratos 0800.0043403.08.2 e 0800.0029655.07.2 e a MPE também teria participado do Cartel e se beneficiado do contrato 0800.0029655.07-02. 
A simples menção de que pode ter se beneficiado, sem nenhum início de prova a respeito, não é suficiente para inclui-la dentre os responsáveis pelos atos de improbidade, como dispõe o artigo 3º da LIA. Assim fosse, todos os contratados efetuados na construção das refinarias teriam que ser incluídos no polo passivo da demanda.
Por fim, o Juízo da 5ª Vara Federal de Curitiba acrescenta que, naquela oportunidade, não havia sido imputado nenhum ato concreto aos dirigentes da Promon, novamente chamando atenção para a ausência de comprovação do pagamento de propina, como se segue (peça 74, p. 20) : 
 (...) 
Além disso, verifico que não foi imputado nenhum ato concreto aos dirigentes das empresas Promon, da MPE Montagens e Projetos Especiais S/A e da Worley-Parsons Engenharia S/A que pudesse ser reputado como ato improbo. Ainda há investigação sobre a presença das duas primeiras empresas no cartel e a petição inicial apenas refere a uma investigação preliminar do CADE, ainda não finalizada. Portanto, por mais que o juízo de adminissibilidade de ação de improbidade deva se fundar em aspectos mínimos de autoria e materialidade, não verifico nos autos o preenchimento desses níveis mínimos, razão pela qual a ação deve ser rejeitada em relação a tais empresas por patente ilegitimidade passiva para a causa.
Conforme se verifica, não foram analisados todos os elementos e indícios consignados no presente processo.
Em que pese a Defesa alegar que as decisões acima referidas tenham se assentado sobre os mesmos elementos ora analisados, não é isso que se verifica na perfunctória análise da Ação Civil Pública 5051170-64.2016.4.04.7000, uma vez que ali são indiciados diversos outros agentes que não somente a Promon, além de que a ação se baseia, em grande medida, como já dito, nas provas referentes ao pagamento de propina aos ex-diretores da Petrobrás, o que, de fato, não ficou comprovado em relação à empresa.
Reforça-se que a imputação proposta pela Unidade Técnica se funda em um amplo rol de indícios e provas de fraudes cometidas nas licitações da Petrobras e não somente no fato da empresa ter participado do consórcio com empresas fraudadoras.
 Vale ressaltar novamente que não há, em tal decisão judicial, tomando-se por base os elementos consignados pela Defesa, análise criteriosa sobre o conjunto de provas e indícios juntadas aos presentes autos pela Unidade Técnica. 
Desse modo tais decisões judiciais não impossibilitam a análise aqui empreendida.
Por todo o exposto, destaca-se que não consta, em nenhum dos processos judiciais indicados pela defendente, o reconhecimento inequívoco da ausência de participação da empresa em conluio para fraudar as licitações da Petrobras, contrariamente ao alegado pela Defesa (peça 69, p. 9) . O afastamento da empresa do polo passivo das ações se deu por motivos específicos atinentes à cada processo, conforme elucidado nos parágrafos anteriores. 
Ademais, não se verificou nesses processos judiciais apontados pelas Defesa nenhuma análise que descaracterize o conjunto probatório constante destes autos, os quais conduzem a lógica conclusão pela participação da empresa dos ilícitos perpetrados pelo cartel.
Reforça-se que não há decisões judiciais ou administrativas, constantes destes autos, em que se verifique a negativa de autoria dos fatos por parte da Promon ou inexistência dos fatos imputados à empresa.
Nesse sentido, importante reforçar o princípio da independência das instâncias.
A melhor doutrina ensina que as esferas penal e administrativa são independentes, todavia, quando, na instância penal, for negada a autoria do delito ou ficar patente a inexistência do fato em discussão, tal decisão deve repercutir na esfera administrativa.
Com efeito, conforme resta demonstrado, as decisões judiciais apresentadas pela Defesa, não se deram por negativa de autoria e nem por inexistência do fato, mas por outros motivos necessários ao deslinde do processo em âmbito judicial, como por exemplo, a insuficiência de provas do pagamento de propinas a agentes públicos.
Nesse sentido, a jurisprudência desta Corte de Contas, consolidada no Acórdão 6903/2018-TCU-Segunda Câmara, relatoria da Ministra Ana Arraes assim dispõe:
A sentença proferida pelo juízo cível, sob qualquer fundamento, não vincula a decisão administrativa proferida pelo TCU, em razão do princípio da independência das instâncias. Apenas a sentença absolutória no juízo criminal fundada no reconhecimento da inexistência material do fato ou na negativa de autoria tem habilidade para impedir a responsabilização civil e administrativa do agente.
Ainda com relação às decisões judiciais e independência das instâncias, vale lembrar que a própria Constituição Federal outorgou ao TCU competência para imputar responsabilidade, prevendo, inclusive, a aplicação de sanções aos responsáveis, sendo certo, com base na independência das instâncias penal e administrativa, que evidências/provas consideradas insuficientes para o prosseguimento de uma ação no âmbito judicial, podem ser suficientes para o prosseguimento de processo no âmbito desta Corte de Contas, tal como ocorre no caso em tela.
No que tange ainda a essa discussão, para fins de consolidar o princípio da independência das instâncias jurisdicional e administrativa, vale a pena destacar jurisprudência do STF, conforme julgamento do ARE-RG 691306, Rel. Min. Cezar Peluso, DJe 11.9.2012, cuja ementa se transcreve a seguir: 
SERVIDOR PÚBLICO. Policial Militar. Processo administrativo. Falta disciplinar. Exclusão da corporação. Ação penal em curso, para apurar a mesma conduta. Possibilidade. Independência relativa das instâncias jurisdicional e administrativa. Precedentes do Pleno do STF. Repercussão geral reconhecida. Jurisprudência reafirmada. Recurso extraordinário a que se nega provimento. Apresenta repercussão geral o recurso que versa sobre a possibilidade de exclusão, em processo administrativo, de policial militar que comete faltas disciplinares, independentemente do curso de ação penal instaurada em razão da mesma conduta.
Ademais, como também já debatido alhures, a esfera penal somente vincula a administrativa quando for negada a autoria do delito ou ficar patente a inexistência do fato em discussão, o que não ocorre nas ações juntadas aos autos.
Ainda nesse sentido interessante posicionamento do Ministério Público Federal, conforme recente documento produzido pela 3ª Câmara de Coordenação e Revisão do Ministério Público Federal, disponível em http://www.mpf.mp.br/atuacao-tematica/ccr3/publicacoes, acerca responsabilização administrativa, criminal e cível pela prática de cartel:
 (...) 
1.3 Responsabilidade administrativa, criminal e cível pela prática de cartel 
A prática de cartel é um ilícito responsabilizado em três distintas esferas jurídicas, ensejando simultaneamente a responsabilização administrativa, criminal e cível. 
¿ Responsabilidade administrativa 
A responsabilidade administrativa pela prática de infrações contra a ordem econômica é prevista na Lei nº 12.529/2011, que as define em seu art. 36, caput. Por sua vez, o art. 36, § 3º traz uma lista exemplificativa de condutas que podem caracterizar infração à ordem econômica caso configurem alguma das hipóteses previstas no art. 36, caput. Entre tais condutas, a prática de cartel se encontra prevista no art. 36, § 3º, inciso I. 
Na esfera administrativa, consolidou-se o entendimento pacífico na jurisprudência do Tribunal Administrativo do Cade de que os cartéis clássicos caracterizam um ilícito pelo seu objeto, não sendo necessária para a sua configuração e consequente condenação uma análise posterior dos efeitos da prática ilícita no mercado examinado, tendo em vista que os efeitos deletérios à concorrência e à economia são considerados intrínseca e naturalmente existentes. Ou seja, presumem-se absolutamente os efeitos negativos da colusão, independentemente da sua efetiva aferição fática. É uma categoria jurídica similar ao crime formal do Direito Penal no que tange aos efeitos do ato ilícito. 
Destaque-se também que na seara administrativa a responsabilidade antitruste das pessoas jurídicas independe de culpa ou dolo, sendo, portanto, objetiva. Assim, a conduta do agente (ação ou omissão: nexo causal) que causa o resultado antijurídico concorrencial previsto na norma pode até ser lícita; contudo, uma vez verificado o resultado antijurídico (ainda que potencial) decorrente dessa conduta (independentemente de dolo ou culpa) , caracterizado estará o ilícito administrativo concorrencial. (Grifos no original) 
Assim, em homenagem ao princípio da independência das instâncias e a autonomia constitucional do TCU, bem como também ao princípio da verdade material, entende-se que os elementos consignados nos autos são suficientes à comprovação da participação da empresa no esquema de fraudes às licitações da Petrobras.
Com efeito, tais argumentos também não merecem prosperar.
Em relação especificamente aos documentos carreados aos autos pela Unidade Técnica, aduz a Defesa que planilhas apreendidas na sede da Engevix Engenharia (Auto de Apreensão 1117/2014 da Polícia Federal) referem-se às licitações da REDUC, REPLAN, REPAR e COMPERJ, e não às obras da Rnest, assim como a planilha juntada à Instrução (peça 65) denominada "Lista Novos Negócios - "RENEST" 11.06.2008", que segundo a defesa também não é objeto desta Representação.
Sobre essa manifestação, novamente cabe destacar que a juntada de tais documentos se faz necessária em face das características intrínsecas do processo em tela, vale dizer, é conjunto de provas e indícios no mesmo sentido que fundamentam as conclusões obtidas pela Unidade Técnica.
Não se está diante de um processo, por exemplo, de análise de sobrepreço, a qual geralmente é balizada por um referencial oficial e que prescinde de outros elementos para restar configurada a irregularidade. Neste processo, analisa-se, à luz da verdade material, uma sofisticada atuação de empresas, em cartel, com fins de fraudar licitações da Petrobras.
Assim, a comprovação dos fatos que revelem as condutas delituosas perpassa, dentre outros, pela juntada de documentos, os quais, comprovam, conjuntamente considerados, um aspecto ou elemento específico e necessário a essa comprovação. 
...
Nesse sentido, em que pese as planilhas apontadas pela Defesa referirem-se à outras licitações, estas comprovam, de maneira independente, as informações prestadas por colaboradores, em sede de colaboração premiada, no sentido da existência, composição e modus operand do cartel, do qual, pelos elementos de convicção constantes dos autos, era composto pela Promon.
Vale aqui destacar trecho da Instrução anterior no qual a Unidade Técnica faz referência à utilização comparativa de tais planilhas, conforme elucidativo excerto do relatório que fundamentou o Acórdão 414/2018-TCU-Plenário (peça 65) :
46.Nesse sentido, é oportuno trazer à baila excerto do Relatório que fundamenta o Acórdão 414/2018-TCU-Plenário, da relatoria do Exmo. Ministro Benjamin Zymler sobre tal questão:
100.Também não socorre a empresa a afirmação de que o fato de declinar dos convites não poderia representar "uma forma de fraude", pois a abstenção de apresentar proposta era uma das formas de favorecer as empresas participantes do grupo. Ademais, a título de hipótese argumentativa, fosse a Mendes Júnior a única empresa idônea entre as implicadas por fraude na representação que originou o presente apartado, tal construtora se destacaria reiteradamente por vencer seus certames com grandes descontos frente aos demais contratos ganhos pelo cartel, o que não foi o caso. Não só isso, a execução contratual de suas obras seria desprovida de uma miríade de aditivos altamente questionáveis de prazo e valor, o que também não se verificou. Em suma, é indispensável sempre ter calibrada uma abordagem sistêmica das evidências coletadas, no ensejo de perceber a contundência dos pressupostos da teoria da prova indiciária aplicáveis ao caso.
101.O fato de a empresa administrar sua carteira de contratos em face da avaliação de seu interesse econômico financeiro na obra não contradiz as evidências de participação no referido cartel para fraudar as licitações da Petrobras. Aliás, até se alinha à declaração da empresa SOG Óleo e Gás de que as empresas dividiam entre si as obras que lhes fosse de interesse, conforme "Histórico de Conduta" constante do Acordo de Leniência firmado com o CADE (peça 31, p. 2526) :
 (...) Segundo os Signatários, a partir de 2003/04 nove empresas formaram um 'CLUBE'/'Grupo'/'Mesa', e combinaram de não competir entre si nas licitações da Petrobras. O ajuste consistia em as empresas sinalizarem entre si opções de escolha, dentro do programa de obras da Petrobras, daquelas obras que lhes fossem mais adequadas, de modo a chegarem a um acordo para que as demais não 'atrapalhassem' sua respectiva vitória quando o edital da licitação fosse publicado. (...) 
102.Para corroborar os indícios citados acima, pode-se acrescentar, a título de exemplo, a licitação da Repar - IERP 111, Contrato 0800.0043363.08.2 (peça 7, p. 25) , vide Figura 2 abaixo, na qual sagrou-se vencedor o Consórcio Interpar, composto pelas empresas Mendes Júnior, MPE e Setal (atual SOG Óleo e Gás) :
Figura 1: Resumo da licitação que culminou na formalização do Contrato 0800.0043363.08.2

103.Comparando-se essa licitação com a planilha de distribuição das obras da Petrobras apreendida na sede da Engevix Engenharia (peça 35, p. 5) , vide Figura 3 a seguir, observa-se que exatamente as mesmas empresas marcadas como beneficiárias dessa obra - MJ/ST/ME - formaram o consórcio para atuarem na obra indicada na Figura 2 acima. A chance de isso ocorrer ao acaso é menor do que 0,40%.
Figura 2: Excerto de planilha apreendida pela Polícia Federal na sede da empresa Engevix

104.Importa destacar, a título de informação, que o Contrato 0800.0043363.08.2 (CT 111) , indicado na tabela acima, é objeto de apuração de sobrepreço e correspondente débito causado à Petrobras no âmbito do processo de Tomada de Contas Especial TC Processo 023.301/2015-5, com indício de sobrepreço na ordem de R$ 1,3 bilhão, conforme indicado no Relatório que fundamentou o Acórdão 2166/2015-TCU-Plenário (Min. Relator André Luís de Carvalho) .
105.Em face das evidências constantes do tópico "III" e das acrescentadas acima, verifica-se que a empresa Mendes Júnior deixou de apresentar propostas competitivas nas obras inquinadas neste processo, se beneficiando de contratações em outras refinarias, confirmando a atuação em conluio das empresas no sentido de distribuírem as obras da Petrobras entre si segundo seus interesses, burlando o caráter competitivo da licitação. (grifos acrescidos) 
Ainda sobre tais planilhas, alega a Defesa que aquelas não comprovariam qualquer tipo de acordo colusivo, uma vez que não há cadeia de custódia das mesmas, ou seja, não haveria certeza da autoria, datas de confecção e possíveis alterações. Acrescenta que a simples menção de números e siglas nas planilhas não são suficientes para provar ato delituoso praticado pela Promon.
Sobre esse aspecto, em que pese as observações da Defesa quanto as planilhas apreendidas, necessário se faz, novamente, reiterar que a análise de tais provas (planilhas) deve ser efetuada conjuntamente com os demais elementos constantes dos autos, uma vez que se trata de prova indireta da prática dos ilícitos.
Em outras palavras, dificilmente poderiam ser encontradas provas diretas de ilícitos de fraude à licitação. Fraudadores não deixam recibo por escrito de suas ações. Nesse cenário, a planilha apreendida adentra a presente análise como uma prova indireta que aporta indícios convergentes que se concatenam com os demais indícios.
De todo modo, não restam dúvidas de que representantes da Promon participavam das reuniões onde tais planilhas foram delineadas, combinando preços e certames onde cada empresa apresentaria ou não proposta, caracterizando as condutas de fraude à licitação: divisão de mercado, supressão de proposta, proposta de cobertura e combinação de preços, sendo irrelevante aferir se a empresa efetuou ou não o pagamento de propinas.
Nesse sentido, Deltan Martinazzo Dallagnol, (DALLAGNOL, Deltan Martinazo. A visão moderna da prova indício) ensina que o valor da prova só pode ser aferido diante de uma realidade específica e concreta que proporcione uma checagem da melhor hipótese que explique uma determinada evidência.
Não se pode olvidar que tal evidência tem guarida em um contexto incontroverso de funcionamento do cartel, como comprovado pela Operação Lava Jato e Acordos de Colaboração, de modo que a realidade concreta advoga no sentido da interpretação conferida pela Unidade Técnica e não a tentada pela defesa.
Caso não se considerasse o contexto, por certo, tal evidência nem mesmo estaria sendo analisada, já que isoladamente tomada é somente uma planilha que possibilita inúmeras interpretações e inferências, como alegado pela Defendente.
Desta feita, em que pese não se tratar de prova direta da participação da responsável, verifica-se que as provas indiretas apresentadas pela Unidade Técnica estão em consonância com os fatos conhecidos e incontestes, pelo que, juntamente com os demais elementos de convicção constante dos autos, corroboram a conclusão de que a Promon era integrante do cartel.
A necessidade de fundamentação e ordenação lógica confere relevante credibilidade à prova indireta, conforme detalha Dallagnol (2015, p.121) :
 (...) no caso da prova direta, o julgador se apoia na imediação da colheita da prova, em vez de expor os caminhos racionais utilizados na escolha e valoração da prova. Já na prova indireta, a segurança é bastante maior porque o juiz se sente compelido a detalhar os passos inferenciais que conduziram sua convicção a favorecer determinada hipótese fática em detrimento de suas concorrentes. A necessidade de maior fundamentação da prova indireta, para o magistrado, converte a prova indireta em mais fundamentada, e, portanto, mais garantista ao estar menos exposta a voluntarismos interpretativos.
Observa-se então que é o somatório de indícios convergentes que garantem credibilidade à interpretação esposada pela Unidade Técnica. Nesse sentido, o Supremo Tribunal Federal, conforme trecho do voto proferido pelo Ministro Luiz Fux no âmbito da Ação Penal nº 470:
 (...) 
Isso é especialmente importante em contextos associativos, no qual os crimes ou infrações administrativas são praticados por muitos indivíduos consorciados, nos quais é incomum que se assinem documentos que contenham os propósitos da associação, e nem sempre se logra filmar ou gravar os acusados no ato de cometimento do crime. Fato notório, e notoria non egent probatione, todo contexto de associação pressupõe ajustes e acordos que são realizados a portas fechadas. 
Neste sentido, por exemplo, a doutrina norte-americana estabeleceu a tese do "paralelismo consciente" para a prática de cartel. Isso porque normalmente não se assina um "contrato de cartel", basta que se provem circunstâncias indiciárias, como a presença simultânea dos acusados em um local e a subida simultânea de preços, v. g., para que se chegue à conclusão de que a conduta era ilícita, até porque, num ambiente econômico hígido, a subida de preços, do ponto de vista de apenas um agente econômico, seria uma conduta irracional economicamente. Portanto, a conclusão pela ilicitude e pela condenação decorre de um conjunto de indícios que apontem que a subida de preços foi fruto de uma conduta concertada. 
No mesmo diapasão é a prova dos crimes e infrações no mercado de capitais. São as circunstâncias concretas, mesmo indiciárias, que permitirão a conclusão pela condenação. Na investigação de insider trading (uso de informação privilegiada e secreta antes da divulgação ao mercado de fato relevante) : a baixa liquidez das ações; a frequência com que são negociadas; ser o acusado um neófito em operações de bolsa; as ligações de parentesco e amizade existentes entre os acusados e aqueles que tinham contato com a informação privilegiada; todas estas e outras são indícios que, em conjunto, permitem conclusão segura a respeito da ilicitude da operação.
Assim, também não merecem prosperar tais argumentos.
Finalizando o tópico, evidencia-se que a Defesa, em suma, apresenta o mesmo argumento, qual seja, o de que os documentos carreados aos autos pela Unidade Técnica não se prestariam a comprovar qualquer prática ilícita por parte da Promon, referindo-se especificamente agora aos Laudos pela Unidade de Perícia Criminal da Polícia Federal 2400/2015SETEC/SR/DPF/PR (peças 26 a 29) e 0777/2015-SETEC/SR/DPF/PR (peça 47) , bem como o Relatório de apuração da Petrobras sobre licitações na Rnest (peças 16 e 17) .
Sobre esses documentos alude a Defesa que não agregariam nenhum indício contra a Promon vez que tratam da análise de sobrepreço dos contratos efetivamente firmados pela Petrobras e haveria apenas destaque ao fato da empresa Comércio Camargo Corrêa ter assumido a própria participação no cartel.
Como se evidencia, novamente a Defesa apresenta argumentos genéricos, aduzindo interpretações isoladas sobre os elementos que, em verdade, conforme já analisado, constituem um conjunto e assim devem ser interpretados, dadas às características das condutas apuradas.
Os documentos listados pela Defesa de fato não trazem a compreensão total dos fatos imputados à empresa, mas se prestam a comprovar a existência e atuação do cartel de modo corroborar às demais provas que advogam no sentido da responsabilização da empresa.
Dito isso, passa-se a apresentar algumas pertinentes considerações sobre o Laudo Pericial 2400/2015SETEC/SR/DPF/PR (peças 26 a 29) .
Primeiro destaca-se que se destinou a analisar as diversas provas e indícios concernentes às licitações e contratos firmados da Rnest, conforme metodologia explicitada na seção IV daquele documento. 
Outro ponto de destaque foi a caracterização do sobrepreço em contratos analisados, o que é um dos vários resultados obtidos quando se está em ambiente cartelizado, como é o caso em apreço. 
Ademais, com relação ao caso em tela, ressalte-se que Laudo comprovou, após minucioso exame, que as empresas Norberto Odebrecht e OAS detinham conhecimento privilegiado de informações estratégicas da Petrobras de caráter confidencial.
Essas empresas atuavam como coordenadoras do cartel em reuniões em que eram decididos preços e ganhadores das licitações. A Promon participava dessas decisões e tinha acesso a essas informações sigilosas da Petrobras, por meio da Odebrecht e da OAS.
O documento informa ainda que de posse de tais informações e em conluio com outras empresas, os infratores puderam impor propostas com preços majorados, aumentando o potencial lucro da execução dos contratos ao passo que outras integrantes do grupo apresentaram propostas de cobertura. Diz ainda o Laudo que essas empresas fizeram parte de um grupo de empreiteiras cartelizadas que atuaram nas licitações da Rnest (peça 29, p. 15-20) .
Como se verifica, são relevantes as conclusões obtidas, as quais comprovam a atuação do cartel, do qual a Promon fazia parte, tal como consignado nas demais provas e informações colacionadas nos presentes autos.
Sobre o Laudo 0777/2015-SETEC/SR/DPF/PR, o simples fato de ter o destacado a assunção de culpa por parte da empresa Construções e Comércio Camargo Corrêa, ainda que se desconsiderasse todas as demais informações lá constantes, já seria motivo suficiente para juntá-lo aos autos, vez que também comprova existência do cartel.
Não obstante, além do sobrepreço, o Laudo em questão aponta para indícios de tráfego de informações confidenciais da Petrobras no âmbito do grupo Odebrebrecht (peça 47, p. 36) 
Desse modo, elementos constantes dos Laudos Periciais reforçam o conjunto de provas sobre a existência de tratativas entre as empresas, previamente às licitações da Petrobras, condutas estas consistentes de ambientes concorrenciais cartelizados, fato que fica demonstrado naqueles documentos. 
Por fim, vale ainda destacar o contexto no qual a Unidade Técnica utilizou os documentos contestados pela Defesa, pois conforme se verifica na Instrução anterior, tal utilização se dá exatamente nos limites delineados nesta análise, ou seja, no sentido de corroborar os demais elementos constantes dos autos e não o de considerá-los isoladamente e fora de contexto. Nesse sentido, os documentos reforçam a ocorrência de fraude na Rnest, conforme consignado pela Unidade Técnica (peça 65) :
 (...) 
86.No Histórico de Conduta, referente ao Acordo de Leniência firmado junto ao Cade, a empresa SOG Óleo e Gás (peça 31) , signatária do acordo, confirma atuação das empresas, inclusive a Promon, em conluio para burlar processos licitatórios da Petrobras, caracterizando fraude à licitação da estatal.
87.Reforçando o conjunto probatório da ocorrência de fraude comprovada às licitações para as obras da Rnest especificadas nesta Instrução, a Representação se baseou ainda nas seguintes evidências probatórias: (i) Laudos de Perícia Criminal da Polícia Federal 2400/2015-SETEC/SR/DPF/PR (peças 26 a 29) e 0777/2015-SETEC/SR/DPF/PR (peça 47) ; (ii) Relatório de apuração da Petrobras sobre licitações na Rnest (peça 16 e 17) ; (iii) depoimentos, acordos e termos de colaboração (peças 18 a 20, 23 a 25, 30 a 34, e 48) ; (iv) Denúncias oferecidas pelo MPF-PR (peças 15, 21 e 22, e 36 a 41) ; e (v) Auto de Apreensão 1117/2014 da Polícia Federal (peça 35) contendo planilhas e regramentos apreendido na sede da empresa Engevix referentes à organização do esquema criminoso, conforme já exposto.
Assim, não merecem prosperar tais argumentos.
Análise do item III (Desconsideração das justificativas técnicas pelas quais a Promon não participou das licitações da Rnest) e III.1 (Impossibilidade de apresentação, pela PROMON, de propostas para todos os certames para o qual a empresa é convidada) 
Nesse tópico, conforme sintetizado nos parágrafos 74 a 95 desta Instrução, a Defesa apresenta uma série de justificativas técnicas pelas quais não apresentou propostas nas licitações da Rnest. 
Em subtópico especifico (III.1) , apresenta ainda justificativas operacionais pelas quais não poderia apresentar propostas em todas as licitações para as quais tinha sido convidada.
Dada a similitude entre os argumentos, optou-se por analisá-los conjuntamente.
Cumpre destacar que a Defesa informa já ter apresentado justificativas técnicas com a finalidade de comprovar a não apresentação de propostas nos certames UCR, UHDT-UGH, UDA e Tubovias da Rnest, conforme (peça 55) . 
Aduz ainda que tais elementos não foram abordados ou considerados pela Unidade Técnica na instrução anterior, motivo pelo qual os replicou nas novas razões de justificativas apresentadas (peça 69) .
Sobre esse aspecto, em face da análise aqui empreendida, a qual versa sobre todos os pontos relevantes suscitados pela Defesa, não se vislumbra qualquer prejuízo ao contraditório ou ampla defesa.
No que tange especificamente aos motivos técnicos ensejadores da não apresentação de propostas nos certames da Rnest, a Defesa faz constar detalhada explicação, a qual perpassa pelo Histórico de atuação da empresa, capacitação na área de gerenciamento de projetos, porte da empresa frente às demais, necessidade de atuação em consórcio dada as características dos empreendimentos licitados, dentre outros.
Sobre os motivos operacionais, conforme extraído daquela peça de defesa, acrescenta que dezenas de propostas eram recusadas todos os meses, por diversas questões econômicas, comerciais, financeiras e técnicas. 
Apresenta ainda uma série de motivos pelos quais a empresa não apresentou propostas em determinados certames, como se segue: i) não dispor de recursos financeiros para elaborá-la ou mesmo não ter os profissionais necessários disponíveis para fazer uma proposta naquele momento; ii) quantidade de projetos que a empresa consegue efetivamente conduzir ao mesmo tempo; iii) análise de risco da oportunidade, que não justificaria o esforço; iv) questões relativas a expertise da empresa; v) porte da empresa; e vi) fato de a Petrobras não ser o único cliente da Promon.
O detalhamento completo das razões apresentadas pela Defesa está acostado a estes autos à peça 69, p. 12-19.
Inicialmente destaca-se que podem ser coerentes e pertinentes os argumentos esposados pela Defesa, a fim de justificar a ausência de apresentação de propostas nos certames da Rnest. No entanto, conforme resta comprovado, os fatos e condutas aqui tratados precisam ser analisados sob o prisma de um ambiente cartelizado.
Nesse contexto, o fato de a empresa não apresentar proposta num certame, ainda que por motivos comerciais ou empresariais legítimos, fica maculado pelo fato de, possivelmente, negociar essa supressão de proposta no ambiente de um cartel, a fim de ser vencedora em outros certames que poderiam despertar maior interesse da empresa.
Em outras palavras, a empresa poderia até deter motivos possivelmente legítimos para deixar de apresentar proposta. Mas, essa legitimidade fica maculada a partir do momento em que contactava outros concorrentes e comunicava essa ausência de proposta às demais empresas e ainda registrava isso em planilhas, conforme documentos apreendidos na sede da Engevix, de modo a se beneficiar em outros certames que pudessem ter maior interesse para sua atuação comercial..
Relembre-se que se tornou pública a existência de um esquema criminoso que atuava na Petrobras que envolvia a prática de crimes contra a ordem pública, corrupção e lavagem de dinheiro, com a formação de um poderoso cartel, autodenominado de "Clube" do qual participaram as empresas Odebrecht, Engevix, OAS, UTC, Camargo Correa, Techint, Andrade Gutierrez, Mendes Júnior, Promon, MPE, Skanska, Queiroz Galvão, Iesa, Galvão, GDK e Setal.
Com a finalidade de caracterizar todo esse contexto, destaca-se as informações constantes da Instrução de peça 42, que integra a Representação que originou o processo apartado aqui tratado: 
 (...) 
17.Em um cenário normal de livre concorrência, as empreiteiras disputariam entre si as licitações públicas para conseguirem os contratos da Petrobras, e a estatal contrataria a empresa/consórcio que aceitasse executar o empreendimento pelo menor valor. Porém, no caso concreto, as empreiteiras, por meio do Clube, substituíam a concorrência real por uma concorrência aparente, meramente formal. Os preços oferecidos à Petrobras eram calculados e ajustados em reuniões secretas nas quais se definia quem ganharia o contrato. E os valores contratados eram sempre próximos ao limite superior de 20% do preço estimado pela Petrobras (p. 8-9 da peça 28) . Esse cartel detinha, inclusive, um regulamento que simulava regras de um campeonato de futebol, para definir como as obras seriam distribuídas entre as empresas (Seção II.1.2.1 abaixo) . Para disfarçar o ilícito, o registro escrito da distribuição de obras era feito, por vezes, como se fosse a distribuição de prêmios de um bingo (peça 35) . 
18.De forma geral, tais fatos criminosos constam de denúncias formuladas pelo Ministério Público Federal, com reunião específica de provas e demonstração de condutas ilícitas a imputar responsabilidades. Tendo em vista a utilização, neste processo, de tais elementos, serão citados, a seguir, alguns processos da Operação Lava Jato correlatos ao caso em tela, em lista não exaustiva. Para conhecimento, os trechos dos processos citados ao longo desta representação são todos de acesso público. ...
Como se verifica, está-se diante de um complexo esquema de fraudes em licitações da Petrobras que perdurou por anos, segundo as investigações. Desse modo, as questões técnicas e operacionais da Promon, ainda que coerentes, carecem de ponderações embasadas em todo esse contexto.
Acrescente-se a isso o modo de operação do cartel, como bem sintetizado pela Unidade Técnica na Instrução anterior (peça 65) :
 (...) 
25.Segundo a extinta Secretaria de Direito Econômico - SDE/MJ, a experiência internacional demonstra que as empresas participantes de cartéis em licitações públicas utilizam-se das seguintes estratégias: propostas fictícias ou de cobertura ("cover bidding") ; supressão de propostas ("bid suppression") ; propostas rotativas ou rodízio ("bid rotation") ; divisão do mercado ("market allocation" ou "market division") ; e subcontratação. Estratégias essas que se apresentam, em sua maioria, descritas nas atuações do grupo de empresas para, em conluio, direcionar e fraudar licitações no âmbito da Petrobras, inclusive em licitações para a implantação da Rnest.
26.As empresas, por meio de ajuste prévio, definiam em conluio qual delas seria a vencedora do certame, as demais empresas apresentavam propostas com valores acima do limite aceitável pela Petrobras com intuito de acobertar a fraude ao processo licitatório, ou se abstinham de participar do certame, conforme comprovado por meio das provas compartilhadas com o TCU oriundas da "Operação Lava Jato", devidamente explicadas e referenciadas na instrução de representação (peça 42, p. 6-38) .
Com efeito, a ordenação lógica entre os elementos que conduzem à responsabilização da empresa nas licitações da Rnest frente aos fatos ocorridos dentro desse contexto, pode ser sintetizada da seguinte forma: i) comprovação da existência do cartel; ii) comprovação de que a Promon participava do cartel; e iii) comprovação de que o cartel atuou nas licitações da Rnest.
A comprovação da existência do cartel, como se verifica, é um fato inconteste pelo elementos e provas já relacionados nos autos e fatos inclusive de conhecimento público, em face da repercussão da Operação lava-Jato. Ressalte-se que tais elementos foram devidamente elucidados tanto nesta Instrução, quanto nas anteriores (peças 42 e 65) , com indicação precisa das fontes de informação e seus respectivos encadeamentos lógicos.
Segue-se então para a comprovação da composição do cartel, ou seja, apontar quais empresas de fato participaram desde esquema. Assim, tal como a comprovação da existência do cartel, os elementos de convicção constantes dos autos também preenchem esse requisito, essencial à imputação proposta, conforme restou comprovado nas análises empreendidas.
Fins de exemplificar tal composição, reproduz-se aqui trechos da representação originária (peça 42) , no qual é possível evidenciar o denominado "Clube" e suas nomenclaturas:
 (...) 
I.1. DA OPERAÇÃO LAVA JATO 
15.A seguir, será empreendida uma breve contextualização da Operação Lava Jato baseada em informações documentadas pelo Ministério Público Federal (MPF) , disponíveis na Ação Civil Pública por Ato de Improbidade Administrativa 5006628-92.2015.4.04.7000/PR, datada de 11 de março de 2016 (http://www.mpf.mp.br/pr/sala-de-imprensa/docs/acao-de-improbidade-administrativa-odebrecht, peça 3) . 
16.A denominada Operação Lava Jato, deflagrada em 17 de março de 2014, revelou a existência de um esquema criminoso na Petrobras que envolvia a prática de crimes contra a ordem pública, corrupção e lavagem de dinheiro, com a formação de um poderoso cartel, autodenominado de "Clube" do qual participaram as empresas Odebrecht, Engevix, OAS, UTC, Camargo Correa, Techint, Andrade Gutierrez, Mendes Júnior, Promon, MPE, Skanska, Queiroz Galvão, Iesa, Galvão, GDK e Setal. Nesse esquema, que durou pelo menos dez anos (2004-2014) , grandes empreiteiras organizadas em cartel, pagavam propina para altos executivos da Petrobras e outros agentes públicos para obter contratos com a Petrobras, impondo gastos adicionais nestes contratos e os utilizando para financiar pagamentos indevidos a partidos políticos, políticos eleitos ou outros agentes políticos. Esses executivos da Petrobrás não só se omitiam em relação ao cartel, do qual tinham conhecimento, mas o favoreciam, restringindo quais empresas eram convidadas para participar das licitações para execução das obras e incluindo a empresa escolhida pelo cartel para ser a ganhadora dentre as participantes, alternando entre as mesmas quais seriam a (s) empresa (s) vencedora (s) . 
Vale reforçar que o fato de que a Promon é reiteradamente apontada como uma empresa atuante no grupo, conforme delações e depoimentos, corroborados por documentos, inúmeros indícios e provas independentes, obtidas pela Polícia Federal, todas analisadas, conforme delineado ao longo do processo em tela.
Ademais, para o fim que se pretende este processo em específico, necessário ainda comprovar a atuação do cartel nas licitações da Rnest, o que também resta comprovado, conforme análises, documentos e provas colacionados nos autos. Por elucidativo, destaca-se aqui trecho da instrução anterior (peça 65) , no qual se detalha a atuação do cartel nas obras da Rnest:
 (...) 
43.No item "VI.3.1.5. R-NEST (Refinaria Nordeste, Abreu e Lima/Pernambuco) " do citado documento do Cade, encontra-se descrito pela signatária (SOG Óleo e Gás) que as empresas participantes do "Clube Vip" não aceitariam a divisão de algumas obras da Rnest, e que as demais empresas do "Clube das 16" dariam propostas de cobertura (Peça 31, p. 59-61) :
 (...) Previamente à realização da licitação da R-NEST, houve diversas reuniões do "Clube das 16" para decidir como dividir entre as empresas algumas das oportunidades de obras existentes em 2009, (...) 
 (...) Diante da existência de muitas empresas no "Clube das 16" e das dificuldades de se chegar a um acordo para todas as licitações, os Signatários informam que Odebrecht, Camargo Corrêa, Andrade Gutierrez e Queiroz Galvão (pertencentes ao "Club VIP", sem a UTC nessa situação em específico) informaram que não aceitariam a divisão de algumas obras dessa licitação, pois R-NEST seria a prioridade delas. Informaram, também, que a R-NEST não seria contratada no modelo EPC, mas sim apenas montagem.
 (...) Diante disso, impuseram que as obras de maior valor, quais sejam, HDT (R$ 3.500.000) , OFF SITE (sinônimo de 'interligações' e de 'tubovias') (R$ 2.400.000) , UCR (sinônimo de 'COQUE') (R$ 3.500.000) e UDAV (sinônimo de 'destilação') (R$ 1.400.000) , seriam apenas dessas quatro empresas. Ao final, os Signatários informam que decidiu-se pela seguinte divisão das obras de maior valor:
a. HDT seria da Odebrecht (que posteriormente convidou a OAS para participar do consórcio) ;
b. UDA seria da Odebrecht (que posteriormente convidou a OAS para participar do consórcio) ;
c. OFF SITE seria da Queiroz Galvão (que posteriormente convidou a Iesa para participar do consórcio) ; e
d. UCR seria da Camargo Corrêa (que posteriormente convidou a CNEC para participar do consórcio) .
 (...) Nessas licitações, as demais empresas do 'Clube das 16' formariam consórcios para oferecer propostas de cobertura, a fim de que as empresas acima indicadas vencessem os maiores pacotes e obras da R-NEST. A Signatária, por exemplo, se comprometeu a oferecer proposta de cobertura para as licitações em pelo menos dois pacotes de obras. (grifos acrescidos) 
A Instrução anterior cita ainda diversos desdobramentos processuais decorrentes das irregularidades ocorridas na Rnest:
 (...) 
17.Já foram confirmados os superfaturamentos de R$ 810 milhões no contrato da UHDT-UGH/Rnest, de R$ 308 milhões no contrato da UDA/Rnest, conforme Acórdão 2677/2018-TCU-Plenário (TC Processo 000.168/20165, Min. Relator Benjamin Zymler) , e de R$ 69,5 milhões no contrato de terraplenagem, conforme Acórdão 2.290/2013, mantido pelo Acórdão 2735/2017-TCU-Plenário do TCU (TC Processo 008.472/2008-3, Min. Relator Valmir Campelo e TCE instaurada conforme TC Processo 000.400/2018-1) . Os valores em apuração nas demais TCEs são de R$ 682 milhões no contrato de Tubovias/Rnest, Acórdão 2428/2016-TCU-Plenário (TC Processo 004.038/20118, Min. Relator Benjamin Zymler) ; e R$ 522 milhões no contrato da UCR/Rnest, Acórdão 3362/2010-TCU-Plenário (TC Processo 027.542/20157, Min. Relator Benjamin Zymler) . Até aqui, o prejuízo à estatal foi estimado em um total de R$ 2,4 bilhões, a valores históricos, apenas nesses cinco contratos.
Desse modo, conclui-se pela responsabilização da empresa, vez que todos os elementos necessários à essa conclusão estão presentes nos autos e apontam nesse sentido. 
Dito de outro modo, não é a simples inação da empresa em apresentar proposta nos certames em comento que fundamenta seu chamamento aos autos, mas todo o arcabouço probante, amplamente analisado, do qual se extraiu a conclusão de que a empresa, nesses certames em específico, não apresentou propostas e nem se consorciou com outras, pois tudo estava previamente combinado e, logicamente, levava-se em conta não só a conveniência das empresas, mas também questões técnicas e operacionais.
Isso se deu justamente porque o grupo detinha informações privilegiadas em relação a estas licitações como restou demonstrado nos autos. De posse delas o grupo pôde alocar as licitações conforme interesse e capacidade técnica, haja vista que o objetivo precípuo do cartel era a maximização de lucros e não uma distribuição aleatória sem considerar as características de cada empresa.
Nesse sentido, considerando-se a complexidade do caso, em que pese a Promon indicar possíveis elementos técnicos e operacionais pelos quais não tenha apresentado proposta nas licitações da Rnest, considerando-se todas as provas e indícios que a ligam diretamente ao cartel, atuante nas licitações da Rnest, verifica-se a impossibilidade de acolher tais alegações para afastá-la da responsabilização proposta.
Por todo exposto, os argumentos apresentados pela Defesa não merecem prosperar.
Análise do item IV (IV. Impossibilidade de equiparação das condições da Promon e da Skanska com relação às licitações da Rnest) 
Nesse tópico, novamente fazendo referência à Decisão do Ministério da Transparência e Controladoria Geral da União no âmbito Processo Administrativo de Responsabilização-PAR 00190.004165/2015-55 aduz, em suma, que sua situação é bem diferente da empresa Skanska que fora condenada por aquele órgão.
Reforça o argumento de que não há comprovação do pagamento de propina por parte da Promon o que também a diferencia da Skanska, cuja base para condenação no âmbito daquele processo foi a comprovação do pagamento de propina aos ex-funcionários de Petrobras
Conclui tais distinções, fazendo referência às suas características técnicas e operacionais, analisadas no tópico anterior.
Sobre os argumentos gerais acerca do pagamento de propina, bem como a Decisão no âmbito do Processo Administrativo de Responsabilização-PAR 00190.004165/2015-55, conforme minuciosa análise já efetivada nesta Instrução, que refutou tais argumentos, entende-se desnecessário replicar tais análises ou tecer novos comentários.
Tratando-se especificadamente da suposta equiparação aduzida pela Defesa, importa destacar que não se discutiu o mérito do processo em que se apurou a conduta da Skanska, o que pretendeu, mediante o Pronunciamento da SeinfraOperações (peça 67) , foi o de manter a coerência e proporcionalidade em relação às condutas de cada empresa nos contratos objetos da Representação.
Nesse sentido, destacou o Titular da Unidade Técnica o seguinte (peça 67) :
 (...) 
Analisando os prazos estipulados nas deliberações dos apartados já julgados, é possível observar, na tabela a seguir, que (i) a sanção de 3 (três) anos vem sendo aplicada pelo TCU às empresas que apresentaram propostas de cobertura, sem, contudo, terem sido vencedoras em nenhum dos cinco contratos analisados e (ii) a sanção de 1 (um) ano foi aplicada para empresa que suprimiu proposta. Nessa linha, gostaria de destacar o recente Acórdão 1256/2019-TCU-Plenário, no âmbito do TC Processo 013.389/2017-3, e o respectivo voto do Exmo. Ministro Relator Benjamin Zymler, que deliberou pela aplicação da sanção de inidoneidade pelo prazo de 1 (um) ano à empresa Skanska Brasil Ltda, pela conduta de supressão de proposta. 
	Conduta (principal) 
	Responsável
	Prazo (anos) 
	Deliberação (Acórdão) 

	Supressão de proposta
	Skanska Brasil Ltda.
	1
	1256/2019-P

	Proposta de cobertura
	MPE Montagens e Projetos Especiais 
	3
	300/2018-P e 825/2018-P

	Proposta de cobertura
	Mendes Júnior Trading e Engenharia 
	3
	414/2018-P

	Proposta de cobertura
	Engevix Engenharia S/A
	3
	2135/2018-P

	Vencedora
	Construtora Queiroz Galvão S.A.
	5
	1221/2018-P

	Vencedora
	Construtora OAS S.A.
	5
	1744/2018-P

	Vencedora
	Iesa Óleo & Gás S/A
	5
	2355/2018-P

No caso da Promon, em relação apenas às licitações da Rnest aqui analisadas, não se identificou a conduta de apresentação de proposta de cobertura, mas sim a conduta de supressão de propostas, nas nove licitações e relicitações da Rnest, referentes às tubovias, UCR, UDA e UHDT-UGH. Tal conduta se afigura idêntica à conduta da Skanska, exatamente nas mesmas licitações, de forma que não seria coerente, e iria contra o princípio da proporcionalidade, a proposta de sanção de inidoneidade da Promon por tempo três vezes maior que o tempo fixado à Skanska. Nessa mesma linha, cito trecho do voto do Exmo. Ministro Benjamin Zymler na prolação do Acórdão 1256/2019-TCU-Plenário.
184. Com efeito, cabe realçar que o cartel no âmbito da Rnest era dominado pelas empresas Odebrecht, Camargo Corrêa, Andrade Gutierrez e Queiroz Galvão, de forma que à sociedade empresária Skanska Brasil Ltda. foi reservado um papel secundário que somente gerou benefícios em fraudes realizadas em certames subsequentes. Considerando que estas licitações não são objeto de análise neste feito, a participação e o proveito da interessada nesses certames não será considerada na dosimetria desta sanção, que diz respeito exclusivamente às obras da Rnest, como exaustivamente já afirmado. (destaques acrescidos) 
Com efeito, verifica-se que o fundamento utilizado pela Defesa para distingui-la da Skanska, qual seja, a comprovada participação no cartel, de fato não existe, pois, as análises empreendidas no âmbito deste processo comprovam que a Promon também integrava aquele grupo. 
Com base em todo o exposto, que advoga no sentido de responsabilização da Promon, entende-se, em consonância com o Pronunciamento à peça 67, que na dosimetria da sanção de inidoneidade deva ser buscada a proporcionalidade em relação à conduta de cada empresa, de modo que concorda-se com o prazo de 1 (um) , conforme será ao final proposto.
Análise do item V (Da retirada, pela Petrobras, da Promon da lista de empresas bloqueadas cautelarmente para contratar com a empresa) 
No presente tópico, destacou a Defesa que a Petrobras retirou a Promon da lista de empresas bloqueadas cautelarmente de participar de licitações e de celebrar contratos com a estatal, aduzindo que isso corrobora a seu argumento central de que não haveria ilícitos imputáveis a Promon.
Interessa destacar sobre esse tópico, conforme documentação encaminhada pela Petrobras e CGU, acostada a estes autos às peças 88 a 90, incluindo documentos recebidos em mídias físicas recepcionados como itens não digitalizáveis, que o desbloqueio da Promon se deu exclusivamente por conta da decisão do Ministério da Transparência e Controladoria Geral da União-CGU no âmbito do Processo Administrativo de Responsabilização-PAR 00190.004165/2015-55, mas especificadamente por conta do Parecer 00299/2018/CONJUR-CGU/CGU/AGU (peça 70) .
Ou seja, em face de toda análise sobre o supracitado Parecer, conclui-se que a retirada do bloqueio imposto à Promon em verdade não acrescenta nada em seu favor, como tentou demonstrar a Defesa.
Não há qualquer outra análise, por parte da Petrobrás, sobre os elementos, provas e indícios consignados nestes autos, de modo que tal decisão não interfere no encaminhamento ao final proposto.
Assim, tais argumentos não merecem prosperar.
Análise do item VI (Delimitação do objeto da representação) 
A defesa, nesse ponto, aduz, em síntese, que este processo extrapola os limites objetivos da análise, a qual segundo a defendente, deveria circunscrever-se às cinco licitações da Rnest sobre as quais a Promon foi notificada a se manifestar, notadamente quatro conjuntos de instalações (UCR, UHDT, UGH, UDA) e obras de terraplenagem.
Alerta ainda que haveria violação do direito do ao contraditório e ampla defesa (art. 5º, inc. LV da CR/88) caso se pretenda tratar nesta Representação sobre qualquer outro certame.
Acerca de tais argumentos, vale inicialmente destacar que não se trata ampliação ou extrapolação do objeto, como argumenta a Defesa. As menções e documentos acostados aos autos e que se referem a outros empreendimentos ou licitações se prestam tão somente a comprovar a existência e funcionamento do cartel, conforme exaustivamente analisado.
Nesse sentido, elucidativo se faz replicar aqui o trecho da Instrução anterior no qual a Unidade Técnica faz análise de aspectos essenciais à caracterização dos ilícitos e ainda ressalta que empresa, desde o primeiro chamamento aos autos, era conhecedora desse contexto amplo no qual se insere o presente processo. A Instrução anterior assim sintetizou esse aspecto (peça 65) :
 (...) 
Análise
33.Não custa lembrar que o Ofício 0132/2016-TCU/SeinfraOperações, de 05/07/2016 (peça 83 do TC Processo 016.119/2016-9) determinou à Promon que se pronunciasse quanto às seguintes ocorrências: 
1.	Conforme o Acórdão 1583/2016-TCU-Plenário, Sessão de 22/6/2016, proferido no âmbito do processo TC Processo 016.119/2016-9, que trata de representação acerca de fraudes nas licitações conduzidas pela Petróleo Brasileiro S.A. - Petrobras, relacionadas a certames para obras de implantação da Refinaria Abreu e Lima (Rnest) , em Ipojuca/PE, foi determinada a oitiva da Promon Engenharia Ltda., na pessoa de seu representante legal, para que, no prazo de até quinze dias, a contar do recebimento da presente comunicação, com fundamento no art. 250, inc. V, do Regimento Interno do TCU, se pronuncie quanto às ocorrências descritas a seguir:
1.1.	irregularidade: Conluio entre as empresas e fraude às licitações mediante as seguintes condutas: 
1.1.1.	combinação de preços; 
1.1.2.	quebra de sigilo das propostas; 
1.1.3.	divisão de mercado; 
1.1.4.	oferta de propostas de cobertura para justificar o menor preço ofertado; 
1.1.5.	combinação prévia de resultados e consequente direcionamento das licitações; e 
1.1.6.	ausência de formulação de proposta para beneficiar a empresa escolhida pelo cartel. 
2.	Ressalto que, caso confirmada a ocorrência de fraude à licitação, poderá ser declarada inidoneidade da empresa para participar, por até cinco anos, de licitação na Administração Pública Federal, nos termos do art. 46 da Lei 8.443/1992. 
3.	Outrossim, alerto que a matéria está sendo objeto de exame neste Tribunal, o que poderá resultar em decisão no sentido de desconstituir o ato ou o procedimento considerado irregular, e que a ausência de manifestação no prazo estabelecido não impedirá o prosseguimento do processo e a apreciação da matéria pelo Tribunal.
4.	Para subsidiar a resposta, encaminho, em mídia digital, cópia integral dos autos do TC Processo 016.119/2016-9. (Grifos acrescidos) 
34Como será tratado a seguir, há nos autos um conjunto de indícios e documentos consistentes e convergentes que sustentam a oitiva e a aplicação de uma sanção. Não se trata de especulação. Para responsabilizar empresas por fraudes em um ambiente de conluio, faz-se necessário construir o cenário em que as irregularidades ocorreram. E o conjunto de indícios e provas no presente caso é robusto e capaz de fundamentar a aplicação da sanção à empresa por fraude à licitação.
35.Inicialmente, não procede a alegação de que os atos inquinados não teriam sido indicados de forma individualizada, pois a empresa foi instada a se manifestar especificamente acerca da fraude às licitações da Rnest, conforme o Relatório e o Voto do Min. Relator Benjamin Zymler que fundamentaram o Acórdão 1583/2016-TCU-Plenário, e conforme consta do Ofício 80/2016-TCU/SeinfraOperações, referente à notificação de oitiva, listado na Tabela 1 do histórico desta Instrução, e acima transcrito parcialmente.
36.Ressalta-se que o Relatório e o Voto do Min. Relator são partes integrantes do acórdão, de forma que as condutas das empresas em conluio se encontram descritas no Relatório nos seguintes tópicos: "II.1 Da atuação do Cartel ('clube') e o seu impacto econômico" (peça 57, p. 713 do TC Processo 016.119/2016-9) ; "II.2 Da divisão das licitações da Rnest mediante ajuste Prévio" (peça 57, p. 1319) ; "II.3 Do pagamento de propinas" (peça 57, p. 1920) ; "II.4 Licitações da Rnest", subdividido em subitens por obra (UHDT/UGH e UDA, Terraplenagem, UCR e Tubovias) (peça 57, p. 2032) ; e "III.2 Das empresas envolvidas nas fraudes" (peça 57, p. 3437) , com destaque para a tabela constante do Relatório do Min. Relator Benjamin Zymler (peça 57, p. 35-36) que apresenta as fontes de informações utilizadas para a definição das empresas contra as quais se representou.
37.Ressalta-se, ainda, que a Representação não trata apenas das fraudes nas cinco licitações conduzidas pela Petrobras no âmbito da Rnest. Tais licitações foram citadas em maior detalhe, mas, não foi dito na Representação que seu escopo se limitava a essas cinco licitações, até porque se analisa as fraudes praticadas em um ambiente cartelizado. A atuação desse cartel não se restringiu a apenas cinco licitações da Rnest, e muito menos somente à Refinaria Abreu e Lima. 
38.Consta da Representação que a Promon era uma das empresas que fazia parte do "Clube das 9", posteriormente ampliado para o  "Clube das 16", o multicitado cartel que atuava no mercado de obras da Petrobras. Tais informações constam de fontes variadas, tais como acordos de colaboração e de leniência, Histórico de Conduta junto ao Cade, decisões judiciais e ações ajuizadas pelo Ministério Público Federal. 
Com efeito, registre-se que a caracterização do cartel por sua essência, requer um robusto rol de indícios e inferências, haja vista que a atuação não se circunscreve apenas às licitações da Rnest. Ademais, a responsável era conhecedora de todas as provas e elementos colacionados nos autos de modo que não se vislumbra qualquer prejuízo ao exercício de seus direitos.
Nesse sentido, foi oportunizado à empresa o pleno exercício do contraditório e ampla defesa, de modo que a alegação da Defesa não encontra respaldo. 
Tanto é assim que a peça de defesa ora analisada (peça 69) foi apresentada após a elaboração de uma Instrução de mérito (peça 65) . Desse modo, em face da verdade material e em respeito aos princípios do contraditório e da ampla defesa, frente aos novos elementos de que o Tribunal tomou conhecimento, especialmente com relação a Decisão proferida no âmbito da CGU, é que se oportunizou nova possibilidade de manifestação da empresa.
Com efeito, tais argumentos não merecem prosperar.
Análise do item VII (Prescrição da pretensão punitiva do TCU) 
Por derradeiro, a Defesa alega prescrição da pretensão punitiva do TCU, fundamentando tal argumento na Decisão proferida pelo Supremo Tribunal Federal em sede de Mandado de Segurança n. 32.201/DF, que teria reconhecido ser de 5 (cinco) anos o prazo prescricional, superando-se assim o entendimento então vigente nesta Corte de Contas (Acórdão 1441/2016-TCU-Plenário) .
A defesa alegou ainda que decisão da Suprema Corte se fundaria na adequada compreensão de que a prescrição da pretensão punitiva do TCU é regulada integralmente pela Lei 9.873/1999, valendo-se para isso de trecho do Voto do Ministro Relator Luís Roberto Barroso nos autos daquele processo.
Após discorrer sobre os motivos que supostamente fundamentariam a adoção do prazo prescricional de 5 anos, a Defesa então apresenta alguns argumentos que propugnam pela fixação marco inicial da contagem de prazo como sendo, em síntese, a data de celebração dos respectivos contratos. 
Nessa linha, apresenta ainda uma tabela na qual consta, sob esse prisma, os marcos iniciais e finais da contagem do prazo prescricional para as fraudes ocorridas nas licitações da Rnest.
Apresentados suscintamente os argumentos aduzidos pela Defesa, cujo o inteiro teor pode ser consultado à peça 69, p. 23- 26, passa-se à análise propriamente dita.
No que tange aos argumentos atinentes à prescrição quinquenal e sua aplicação no presente caso, tal como pretendido pelo defendente, cumpre registrar que tais alegações assentam-se em interpretação a partir do julgamento de um caso concreto do STF (Mandado de Segurança 32.201/DF) sem considerar o vulto dos casos aqui em questão e também sua complexidade que envolve o oferecimento de vantagens indevidas a agentes públicos e políticos, além de ampla repercussão social.
Ademais, acrescente-se que a prolação do Acórdão 1441/2016-TCU-Plenário (Ministro Relator, Benjamin Zymler) foi precedida por ampla discussão tratando especificamente da questão envolvendo o prazo prescricional da pretensão punitiva do TCU, que levou em consideração, não apenas um caso específico, mas também essas peculiaridades que, por certo, podem demandar um período de tempo expressivamente maior para uma adequada análise e julgamento.
...
Com efeito, assim é consubstanciada a posição desta Corte de Contas no que concerne ao prazo prescricional, conforme Acórdão 1441/2016-TCU-Plenário, relatoria do Ministro Benjamin Zymler que assevera:
 (...) 
9.1.1. a pretensão punitiva do Tribunal de Contas da União subordina-se ao prazo geral de prescrição indicado no art. 205 do Código Civil;
9.1.2. a prescrição a que se refere o subitem anterior é contada a partir da data de ocorrência da irregularidade sancionada, nos termos do art. 189 do Código Civil;
9.1.3. o ato que ordenar a citação, a audiência ou oitiva da parte interrompe a prescrição de que trata o subitem 9.1.1, nos termos do art. 202, inciso I, do Código Civil;
9.1.4. a prescrição interrompida recomeça a correr da data em que for ordenada a citação, a audiência ou oitiva da parte, nos termos do art. 202, parágrafo único, parte inicial, do Código Civil.
Portanto, não se pode acolher as alegações da Defendente contrárias ao prazo prescricional estabelecido nos itens 9.1.1 a 9.1.4 do Acórdão 1441/2016-TCU-Plenário que prevê prazo decenal.
No entanto, concorda-se com o marco inicial do prazo prescricional, em face da conformidade com o Acórdão supramencionado, o que, para o caso em tela, consiste nas datas de celebração dos contratos, sendo interrompido em 5/5/2017, data que foi ordenada a oitiva da empresa responsável (peça 59) .
Importante por fim salientar que há possibilidade do TCU adotar decisões do STF para firmar entendimentos, ainda que tais decisões se refiram a caso concreto, como a decisão proferida em sede de Mandado de Segurança 32.201/DF, contudo, a concordância e até mesmo a adoção do entendimento esposado pelo judiciário, nesses casos, é uma faculdade e ocorre de forma natural, conforme avanço dos debates em relação a determinado assunto, tendo em vista o princípio da independência das instâncias e a autonomia constitucional do TCU. 
Ocorre, contudo, que esse não têm sido o posicionamento do TCU no que tange a prescrição da pretensão punitiva. Sobre esse assunto a jurisprudência do TCU é remansosa no sentido de que se aplica o prazo prescricional de dez anos, tal como esposado no Acórdão 1441/2016-TCU-Plenário (Ministro Relator, Benjamin Zymler) .
Desta feita, tais argumentos não merecem prosperar
CONCLUSÃO
Os presentes autos visam avaliar à participação da Promon Engenharia Ltda. no esquema de fraudes às licitações da Rnest orquestrado por cartel de empresas, conforme desdobramentos da operação Lava Jato. Nesta Instrução analisou-se os novos argumentos e provas juntados aos autos pela responsável, conforme elucidado nos §§ 21 a 29, em face da recente decisão proferida pelo Ministério da Transparência e Controladoria-Geral da União nos autos do Processo Administrativo de Responsabilização.
Esta instrução descreve o encadeamento lógico dos indícios, provas e depoimentos, bem como o modus operandi do cartel para fraudar as licitações na Rnest. Tais fraudes ocorriam por meio de: (i) combinação prévia das vencedoras dos certames, viabilizado por meio da supressão de propostas, ou pelo oferecimento de propostas fictícias ou de cobertura; e (ii) pagamento de propinas a agentes públicos para obtenção de favorecimentos nas licitações.
A análise de todo o robusto conjunto probatório dos autos permitiu concluir que a empresa Promon:
a) participou do conluio entre as empresas para fraudar as licitações da Petrobras; e
b) participou das fraudes às licitações da Rnest ora em análise.
A empresa Promon Engenharia Ltda. não logrou êxito em afastar sua responsabilidade no ilícito ora tratado pelos motivos sintetizados a seguir. Além de noticiar decisão proferida pelo Ministério da Transparência e Controladoria-Geral da União (CGU) nos autos do Processo Administrativo de Responsabilização (PAR) , os demais argumentos limitaram-se à tentativa de descaracterizar as provas legalmente obtidas, conforme exame técnico desta Instrução.
Com efeito, a análise empreendida concluiu que o arquivamento do PAR por parte da CGU não modifica a situação probatória dos autos. A análise da CGU não abarcou provas importantes e se baseou no fato de não haver evidências de que a empresa não teria pago propinas a agentes públicos.
Como visto, os ilícitos de pagamento de propina e de fraude à licitação são distintos e não precisam guardar relação. Dessa maneira, a decisão da CGU não tem proveito para estes autos.
A presente Representação se baseou em robusto conjunto probatório que demonstra de forma inconteste a ocorrência das fraudes. Pode-se citar como exemplo, dentre outras, as seguintes evidências probatórias: peças 3 a 8 - proposição de ação por ato de improbidade administrativa; peças 9 a 14 - sentenças condenatórias; peça 16 e 17 - Relatório de apuração da Petrobras sobre licitações na Rnest; peças 18 a 20, e 23 a 25 - depoimento e termos de colaboração; peças 26 a 29, e 47 - Laudo de Perícia Criminal da Polícia Federal; peça 31 - Histórico de Conduta do Cade.
A robustez do conjunto probatório que embasou a Representação (TC Processo 016.119/2016-9) foi confirmada pela manifestação da Camargo Corrêa, conforme acordos firmados por ela com o Cade (peça 246, p. 47232, do TC Processo 016.119/2016-9) e com o MPF (peça 246, p. 3446, do TC Processo 016.119/2016-9) , inclusive com declaração de que " (...) admite ter participado de conluio (...) " (peça 246, p. 6-7, do TC Processo 016.119/2016-9) .
Não houve violação do princípio do devido processo legal, haja vista que a empresa foi instada a se manifestar acercas das provas e imputações, de forma que as provas trasladadas de processos de outras instâncias são legítimas e válidas.
Os elementos probatórios carreados formam prova indiciária, com vários indícios fortes e convergentes, suficientes para comprovar a ocorrência da fraude à licitação, em consonância com o entendimento constante dos Acórdão 1223/2015-TCU-Plenário (Min. Rel. Ana Arraes) , 333/2015-TCU-Plenário (Min. Rel. Bruno Dantas) , e 834/2014-TCU-Plenário (Min. Rel. André de Carvalho) . e, considerando a independência das instâncias, as decisões nas instâncias cível e criminal não vinculam a decisão do TCU, exceto quando a decisão proferida na instância penal taxativamente declare a inexistência do fato ou a negativa da autoria, o que não é o caso.
Foi respeitado o contraditório e a ampla defesa, conforme demonstra o resumo das comunicações do TCU à Tabela 1 e a seção "Histórico" desta Instrução.
Foi respeitado o princípio da presunção de inocência, pois foi facultado à Promon o contraditório e a ampla defesa, inclusive com a concessão de prazo adicional e acatamento da juntada de novos elementos, mesmo após elaboração de Instrução de mérito. Além disso, cabe à empresa demonstrar, através de contraprovas, que não participou do esquema delituoso, pois a presente Representação se baseou em vários indícios, fortes e convergentes, suficientes para comprovar a ocorrência da fraude à licitação, cuja conduta e clareza quanto ao tipo sancionatório foi devidamente demonstrada.
A declaração de inidoneidade imposta pelo TCU abrange toda a Administração Pública Federal, sendo a atuação da Administração de forma direta, indireta ou por meio de transferências voluntárias (item 9.2.1 do Acórdão 348/2016-TCU-Plenário, Min. Relator Walton Alencar Rodrigues) .
Portanto, conforme delineado na presente Instrução, resta comprovada a ocorrência de fraudes nas licitações conduzidas pela Petrobras, relacionadas a certames para obras de implantação da Refinaria Abreu e Lima (Rnest) , mediante conluio entre as empresas para a prática das seguintes condutas: combinação de preços, quebra de sigilo das propostas, divisão de mercado, combinação prévia de resultados e consequente direcionamento das licitações, e ausência de formulação de proposta para beneficiar a empresa escolhida pelo cartel.
A nova análise aqui empreendida, em face dos novos documentos juntados aos autos pela responsável também concluiu pela confirmação da participação da empresa Promon Engenharia Ltda. no esquema fraudulento acima referido, conforme já havia sido consignado na Instrução de peça 65, em que pese os novos documentos juntado aos autos (peças 69 a 75) .
Em face do exposto, a conduta delitiva afrontou de forma grave e continuada os princípios constitucionais insculpidos no art. 37, caput e inciso XXI, no art. 173, §1º, inciso III, ambos da Constituição Federal (CF/1988) , bem como no item 1.2 do Decreto 2.745/1998, precipuamente os da legalidade, da impessoalidade, da moralidade e da igualdade de condições aos concorrentes em processo licitatório. A gravidade danosa já indicada em processos específicos de TCE e a prática delituosa reiterada em diversos certames licitatórios requerem a atuação exemplar deste Tribunal de Contas.
Pelos motivos expostos, conclui-se que a conduta é reprovável. Considerando a gravidade e extensão dos danos causados pelos ilícitos, ora em apuração em processos de tomadas de contas específicos, e a prática continuada dos ilícitos, resultando da contratação fraudulenta das obras da Rnest, com o intuito de garantir a função pedagógica e preventiva da sanção, propõe-se a aplicação da pena de declaração de inidoneidade para participar de licitações na Administração Pública Federal à empresa Promon Engenharia Ltda. por 1 (um) ano, com fundamento no art. 46, da Lei 8.443/1992, conforme tópico Análise do item IV e Pronunciamento da SeinfraOperações (peça 67) .
Em razão de o presente processo ter sido constituído a partir do processo de representação original (TC Processo 016.119/2016-9) para análise em apartado das manifestações da empresa Promon Engenharia Ltda., e de este apartado se tratar de mera estratégia processual com vista a atender à razoável duração do processo que o caso requer, propõe-se ainda que, quando do encerramento do presente processo, ele seja apensado ao processo TC Processo 016.119/2016-9."
6.	Em nova manifestação, a unidade técnica assim se posicionou:
"Contudo, em virtude de terem sido acostados aos autos documentos depois da última manifestação da empresa, constantes das peças 88, 89 e 90, o Ministro Relator concedeu nova oportunidade de manifestação, "exclusivamente sobre esses documentos" (peça 95) , o que foi enviado pela responsável na peça 101.
Ressalta-se que o Tribunal prorrogou o prazo original de 15 dias do Ofício de peça 96 para mais 30 dias (peça 100) , atendendo integralmente o pleito da defendente para exercício pleno do contraditório e da ampla defesa.
Finalmente, vale destacar o Acórdão 2134/2020-TCU-Plenário (Refinaria Presidente Getúlio Vargas - Repar) , de relatoria do Ministro André de Carvalho, que declarou a inidoneidade da Promon Engenharia Ltda. para participar de licitação na administração pública federal ou nos certames promovidos pelos Estados, Distrito Federal e Municípios pela aplicação de recursos federais, durante o período de 5 (cinco) anos.
Diante disso, a presente instrução analisará a manifestação da Promon constante da peça 101, em complemento às análises realizadas na instrução recente de maio de 2020 (peça 92) . 
EXAME TÉCNICO
Das críticas à organização processual referente às peças 88, 89 e 90
Manifestação da Promon (Peça 101, p. 2 a 4) 
A defendente alega que os documentos novos juntados nas peças 88, 89 e 90 são um "volumoso acervo documental totalmente desorganizado e sem qualquer indicação sobre o motivo de sua juntada e de que forma eles comprovariam qualquer conduta ilícita da Promon relacionada às licitações objeto do processo".
Os documentos teriam sido disponibilizados de forma aleatória, sem agrupamento, alguns deles com conteúdo estranho ao objeto, outros duplicados, sem divisão por ordem cronológica, assunto, ou mesmo indicação do nexo e relevância em relação aos fatos discutidos nestes autos, o que teria dificultado sua adequada compreensão e se caracterizado como "verdadeira afronta aos princípios do contraditório e da ampla defesa". Vale destacar: " (...) . Também foram juntados atas de reuniões e arquivos de licitações de outras refinarias, em especial do COMPERJ, com conteúdo completamente estranho ao objeto do presente processo (...) ".
Tendo em vista que uma pequena parcela estaria relacionada a estes autos, a juntada dos documentos das peças 88, 89 e 90 passaria "a equivocada impressão de um volume extenso de evidências contra a empresa". Em seu entendimento, essa pequena parcela de documentos associada ao processo confirmaria tudo o quanto apresentado pela Promon em suas manifestações anteriores, confirmando a ausência de ilícitos imputáveis à empresa.
Análise
Incialmente, cumpre observar atentamente que a Promon solicitou prorrogação do prazo original de 15 (quinze) dias para mais 30 (trinta) dias para garantir o exercício da ampla defesa e do contraditório (peça 99, p. 2) , conforme trecho abaixo, o que foi plenamente atendido pelo Tribunal (peça 100) , e não consta do processo qualquer outro pedido para uma prorrogação maior.
7. Importante destacar que o objetivo de tal solicitação não é protelar a análise do processo, mas tão somente garantir o exercício da ampla defesa e do contraditório pela empresa de modo a efetivamente elucidar as questões envolvidas e contribuir para o exame e justa solução da matéria em debate nesta Corte de Contas.
Além disso, deve-se entender o histórico processual que levou o Ministro Relator Benjamim Zymler a possibilitar nova manifestação à responsável.
O Ministério Público junto ao TCU (MPTCU) propôs que a Unidade Técnica realizasse nova análise, motivado pelo fato de que a empresa havia juntado novos documentos (peças 69 a 75) , noticiando decisão proferida pelo Ministério da Transparência e Controladoria-Geral da União (CGU) nos autos do Processo Administrativo de Responsabilização (PAR) instaurado contra a empresa, a respeito de fraudes em licitações da Petrobras, sem que tenha havido aplicação de penalidades a ela (peça 76) .  Vale transcrever (peça 76, p. 2) :
Considerando a potencialidade de os documentos juntados impactarem na análise do presente caso, e em homenagem ao princípio da ampla defesa, do contraditório e do devido processo legal, o MP/TCU propõe que seja determinada nova manifestação da unidade técnica a respeito dos elementos juntados às peças 69/75, inclusive efetuando diligência para obtenção do relatório final da Comissão de Processo Administrativo de Responsabilização (CPAR) e outros documentos que julgue necessário. (grifo nosso) 
Assim, os autos seguiram novamente para o gabinete do Ministro Relator, que determinou a realização de diligência à CGU e à Petrobras para obtenção dos documentos referentes ao PAR, bem como também determinou que a Unidade Técnica se manifestasse a respeito dos novos elementos juntados aos autos (peça 77) .
Nota-se, mesmo diante da detalhada Instrução de peça 65, que tanto o representante do MPTCU quanto o Ministro Relator tomaram providências com a prudência que o caso requer, exatamente para garantir o contraditório e a ampla defesa plenos, motivados pela própria Promon após manifestação adicional nas peças 69 a 75.
E a documentação encaminhada pela Estatal e pela Controladoria, cuja organização do conteúdo foi realizada pelos próprios remetentes, sem quaisquer ingerências do Tribunal, foi acostada a estes autos às peças 88 a 90, incluindo uma série de documentos recebidos em mídias físicas recepcionados como itens não digitalizáveis.
No tocante à organização do TC Processo 013.393/2017-0, sob total gestão do TCU, até a manifestação de peça 101 o presente processo apresentava 60 peças classificadas como "elementos comprobatórios/evidências", tudo devidamente cadastrado e organizado.
Na instrução de 2/6/2016 (peça 42, p. 32) , o TCU apresentou, de forma organizada e baseado em quatro diferentes fontes, os indícios de que a Promon teria participado de fraudes no âmbito das obras da Rnest. A instrução de junho de 2019 (peça 65, p. 13 a 17, 24 e 25) , por sua vez, registrou a existência de provas relevantes para as conclusões e os encaminhamentos propostos na SeinfraOperações.
Além disso e mais importante ainda, a instrução de maio de 2020 (peça 92, p. 19 a 23) explicitou novamente "um vasto e robusto conjunto probatório", sem deixar de citar as novas peças processuais juntadas a partir da última manifestação da Promon de peça 69:
Peça 70. Parecer 00299/2018/CONJUR-CGU/CGU/AGU
Peça 89. Relatório Final do processo administrativo 00190.004165/2015-55, fl. 242
Peça 75. Manifestação do Ministério Público Federal-MPF via Agravo de Instrumento
Peça 72. Ação de Improbidade Administrativa 5011396-27.2016.4.04.7000
Peça 73. TRF 4 Agravo 504641108.2016.4.04.0000
Peça 74. Ação Civil Pública 5051170-64.2016.4.04.7000
Constata-se que de todos os documentos disponíveis nas peças 88 a 90 a SeinfraOperações se utilizou especialmente do Relatório Final do processo administrativo 00190.004165/2015-55 (anexo da peça 89) , não sendo necessária a utilização das demais informações constantes das manifestações da CGU e da Petrobras.
Portanto, sobressaem dois aspectos a serem pontuados. A SeinfraOperações, o representante do MPTCU e o Ministro Relator Benjamim Zymler tiveram o devido zelo quanto às providências para garantia plena do contraditório e da ampla defesa, pelos motivos expostos acima e conforme dispõem as peças do TC Processo 013.393/2017-0, inclusive com a prorrogação do prazo para manifestação no tempo solicitado pelo defendente (mais 30 dias) .
Cumpre observar também (segundo aspecto) que é de gestão exclusiva do defendente a forma de organização para avaliar outros documentos disponíveis no processo e não utilizados pelo TCU, não sendo razoáveis afirmações indevidas quanto à suposta desorganização processual desta Corte de Contas e a supostos prejuízos ao contraditório e à ampla defesa.
Ressalte-se, inclusive, que o "volumoso acervo documental" das peças 88 a 90 não passa a "equivocada impressão de um volume extenso de evidências contra a empresa", como alegado. Isso porque (i) as informações foram solicitadas pela SeinfraOperações considerando as ponderações do MPTCU e a determinação do Ministro Relator, (ii) havia a necessidade de se obter o Relatório final da Comissão de Processo Administrativo de Responsabilização (CPAR) e, especialmente, (iii) as Instruções de peças 65 e 92 já explicitavam todo o somatório de indícios que levam à mesma direção: a participação da Promon no Cartel de obras da Petrobras, a distribuição antecipada das obras e sua atuação na licitação da Rnest por meio de supressão de propostas, após convite da Estatal.
Por fim, a alegação de que foram juntados documentos de licitações de outras refinarias, em especial do Comperj, com "conteúdo completamente estranho ao objeto do presente processo", não procede, pelos motivos já expostos nas instruções de peças 65 e 92, valendo destacar, inclusive, que a defendente também se utiliza em suas argumentações das mesmas informações que critica (peça 101, p. 10 e 11) : 
36. Foi juntada também o Relatório Final da Comissão Interna de Apuração  ("CIA") COMPERJ DIP ABAST 70/2014, de 25.04.2014 (Peça 89/90, "26_CIA SOG - Relatório Final - DIP 266-2014 - Rel Final_Ver 2 - CIA SOG") , instituída para avaliar os procedimentos de contratação para a implantação do COMPERJ. Embora não se refira às licitações da RNEST objeto do presente processo, confirmam os argumentos já apresentados pela PROMON nas suas manifestações.
Ainda, o relatório do Acórdão 2134/2020-TCU-Plenário (Repar e Promon) apresenta relevantes e suficientes ponderações para afastar a alegação da responsável:
Quanto ao argumento da Promon de que houve ampliação indevida do objeto do processo em razão de que parte das evidências apresentadas pela unidade técnica é relativa a outras refinarias da Petrobras, entende-se que não lhe assiste razão. Isso porque tais evidências foram apresentadas para demonstrar o contexto em que se deu a fraude às licitações das obras da Repar, contexto esse que envolveu uma associação duradoura e estável entre diversas empresas, da qual a Promon participou, no mínimo, de 2006 a 2011. Portanto, embora o presente processo tenha como objeto somente 3 licitações da Repar, não é possível analisar tais licitações de forma isolada, sem considerar o caráter continuado e duradouro da associação ilícita. Ademais, a Promon, por meio da oitiva à peça 54, teve a oportunidade de se pronunciar sobre todas as evidências apontadas pela unidade técnica, não tendo, pois, ocorrido nenhuma violação ao devido processo legal ou ao contraditório. (grifo nosso) 
Da suposta confirmação, pelos novos documentos, da ausência de ilícito imputável à Promon
Manifestação da Promon (Peça 101, p. 4 a 18) 
Nas páginas 1 e 2 da peça 101 a defendente apresenta uma breve síntese dos fatos.
As considerações preliminares sobre os novos documentos, constantes das páginas 2 a 4, foram analisadas na subseção anterior.
E nas p. 4 a 9, 13 e 14 são apresentados (i) breve apanhado sobre os elementos já trazidos pela Promon, (ii) reiteração de que os agentes públicos que confessaram o recebimento de propina para viabilizar a operacionalização do cartel, srs. Pedro Barusco e Paulo Roberto Costa, teriam reconhecido que a Promon não teria pago propina ou participado do cartel e (iii) comentários sobre documentos que já haviam sido juntados aos autos e analisados.
Em relação aos demais pontos, a Promon Engenharia Ltda. apresentou, em suma, as seguintes justificativas:
A confirmação pela Petrobras atestaria a aptidão da Promon para participar do seu cadastro de fornecedores - Peça 90, "Anexo V - ASSESSORIA JURÍDICA WF 1900A80" e "Anexo VII - DIP SBS_ECGF_BF_SAF 000098_2019" (p. 9 e 10) ;
Sentenças judiciais proferidas no âmbito de ações penais, tais como no processo n. 5083258-29.2014.4.04.7000/PR e 5019501-27.2015.4.04.7000/PR (Peça 89/90, "2017109 - Anexo 01 - Testemunhos - Ação Penal 5019501-27.2015.4.04.7000" e "Doc. 03 - Sentença Penal - Ação Penal 5083258-29.2014.4.04.7000-PR") teriam reconhecido a ausência de participação da Promon nos ilícitos (p. 10) ;
O gráfico do Relatório Final da Comissão Interna de Apuração ("CIA") COMPERJ DIP ABAST 70/2014, de 25.04.2014 (Peça 89/90, "26_CIA SOG - Relatório Final - DIP 266-2014 - Rel Final_Ver 2 - CIA SOG") demonstraria que a Promon tinha capacidade reduzida de elaboração de propostas em comparação com as grandes empreiteiras e não pode ser punida pelo mero fato de não ter apresentado proposta (p. 10 a 11) ;
Alegação de erro material da peça 92 (p. 11 e 12) ;
Com base em documentos juntados às análises da CGU (Peça 89/90, "PDF (CGU) -Prova Documental (Parte I) ", "PDF (CGU) -Acordo de Leniência 01", "PDF (CGU) -Anexo Apêndice Prova Documental de Conduta", "PDF (CGU) -Histórico de Conduta", "PDF (CGU) -Prova Documental (Parte II) ", Peça 89/90, "ok 00XXX.004165-XX15-55-VOL-II", p. 244) , ressalta as decisões da CGU em favor da Promon (p. 12 e 13) ; e
A inclusão da Promon entre as convidadas se deu em razão da excelência atestada pelos ótimos resultados obtidos nos Boletins de Avaliação de Desempenho ("BADs") da Petrobras dos consórcios em que a empresa participou. Conforme DIP Engenharia 536/2008: "6.1.2 Apesar de não atender integralmente ao critério acima estamos incluindo as empresas GDK S/A e PROMON Engenharia Ltda., todas cadastradas. As empresas ora mencionadas são detentoras de contratos com a Engenharia nestas atividades, apresentando um bom desempenho nos serviços realizados" (p. 16) .
Ademais, apesar das p. 14 a 18 da peça 101 apresentarem argumentos já enfrentados ao longo do processo, é oportuno transcrever novamente alguns trechos para nova análise, a fim de propiciar uma maior clareza ao exame técnico, afastando o risco de interpretações enviesadas por parte do leitor:
49. Diante da premissa acima, sendo certo que a PROMON nunca pagou qualquer tipo de propina (o que foi admitido pela Unidade Técnica) , nunca conversou com os diretores da PETROBRAS sobre qualquer tema que envolvesse fraudes a licitações, conforme depoimentos citados, e também não se envolveu em qualquer tipo de corrupção, seja na PETROBRAS ou em qualquer outro órgão, não há que se falar na sua participação em ajustes anticompetitivos não existindo evidência confiável e segura para tanto. 
50. E mais, há elementos aptos a demonstrar que a PROMON não participava de quaisquer das duas vertentes. Não participava da primeira, conforme reconhecido em depoimento prestado pelo sr. Paulo Roberto Costa, que afirmou que a empresa não participava do cartel (Peças 89/90, "Depoimento - PRC - Promon") e demonstrado pelos vários elementos já apresentados pela PROMON que comprovam que os supostos indícios apontados pela Unidade Técnica não são capazes de provar a participação da PROMON em qualquer ilícito. Tampouco participava da segunda vertente, tendo sido reconhecido pelo sr. Paulo Roberto Costa e também pelo sr. Pedro José Barusco que a PROMON não realizou pagamento de vantagens indevidas a agentes públicos (Peças 89/90, "Oitiva - Barusco - Promon") . 
51. Se a PROMON não pagou propina, por qual razão as empresas cartelizadas permitiriam a participação de uma empresa que: (i) não colaborava financeiramente com a manutenção do cartel e (ii) não é sequer uma empreiteira? A resposta é simples: a PROMON não participava do cartel e não tomou parte em qualquer fraude à licitação. 
 (...) 
55. Não é razoável que se considere que haveria algum elemento reprovador da conduta da PROMON que passou despercebido por todos esses órgãos e pelo Poder Judiciário ao longo dos últimos 6 (seis) anos - considerando o início da Operação Lava Jato em 2014 - e que só agora teria sido revelado na análise da Unidade Técnica. (grifos da defendente) 
1.1. Análise
A Promon participou do "Clube das 9" e o "Clube das 16", pelo menos entre o final de 2003/início de 2004 até o final de 2011 /início de 2012. Para a implementação da conduta anticompetitiva, era importante que os dois diretores à época - o Diretor da Área de Engenharia e Serviços da Petrobras, Sr. Renato Duque, e o Diretor de Abastecimento da Petrobras, Sr. Paulo Roberto Costa - recebessem previamente do "Grupo" de empresas a lista daquelas deveriam ser convidadas para participar dos certames (peça 31, p. 7 e 21) .
Diante disso e considerando (i) o Termo de Colaboração 01, de 29/10/2014, do Sr. Augusto Ribeiro de Mendonça Neto (peça 34, p. 3 a 5) , (ii) o Depoimento constante da sentença da Ação Penal 508351-89.2014.4.04.7000 - vinculada à empresa Engevix - do Sr. Gerson de Melo Almada (peça 14, p. 56) , (iii) o Termo de Colaboração 5 do Sr. Pedro José Barusco Filho (peça 20) , (iv) a Nota Técnica n° 38/2015/ASSTEC-SG/SGA2/SG/CADE sobre o Inquérito Administrativo (anexo à peça 89) e (v) o Excerto de planilha apreendida pela Polícia Federal na sede da empresa Engevix com a indicação de quais certames a Promon iria participar e/ou eventualmente vencer a licitação (peça 35, p. 2-3, 5-6 e 13) , bem como as da Rnest, nas quais não participaria (peça 35, p. 7 e 12) , não restam dúvidas da participação da Promon no cartel das obras da Petrobras. 
Tendo em vista que o caso concreto refere-se a fraudes nas licitações conduzidas pela Petrobras relacionadas a certames para obras de implantação da Rnest, deve-se observar como foram realizados os convites que resultaram, especialmente, em quatro contratos do empreendimento: UDA (Unidade de Destilação Atmosférica) - Contrato 0800.0053456.09.2; UCR (Unidade de Coqueamento Retardado) - Contrato 0800.0053457.09.2; Tubovias - Contrato 0800.0057000.10.2 e UHDT-UGH (UHDT-Unidades de Hidrotratamento de Diesel e de Nafta e UGH-Unidade de Geração de Hidrogênio) - Contrato 0800.0055148.09.2. 
Ressalte-se que estamos diante de conluio entre as empresas com o objetivo de fraudar as licitações para implantação da Rnest, para favorecer as empresas cartelizadas, por meio da combinação de preços, da quebra de sigilo das propostas, da divisão de mercado, da oferta de propostas de cobertura para elevar os valores praticados e forçar a Petrobras a subir os valores máximos estimados e da combinação prévia de resultados e consequente direcionamento das licitações.
Neste contexto e conforme consta da Instrução de peça 65 (p. 14 e 15) , para as licitações das obras UDA, UCR, Tubovias e UHDT-UGH só foram convidadas empresas do Cartel, com exceção da Galvão Engenharia, e a Promon não apresentou proposta em nenhuma delas, adotando conduta omissiva dolosa.
Também não procede a alegação de que a inclusão da Promon entre as convidadas se deu em razão da excelência atestada pelos seus ótimos resultados obtidos nos Boletins da Estatal. Isso porque não existem provas de que havia fraude na lista de convidados do ponto de vista exclusivamente técnico, segundo explicações do Sr. Pedro Barusco em seu Termo de Colaboração (peça 20, p. 3) :
 (...) QUE entende, todavia, que não havia fraude na definição da lista por critérios técnicos, embora as mesmas empresas do cartel fossem as escolhidas, uma vez que por serem obras de grande porte apenas elas costumavam atender à qualificação e, muito pouco, outras fora do cartel (...) 
Assim, deve-se destacar que a alta capacidade técnica de uma empresa não resulta, necessariamente, em seu afastamento da irregularidade em tela, ainda mais quando se percebe na prova indiciária que a participação no Cartel da Petrobras se dava num contexto de exigência pela Estatal de alta capacidade técnica das empresas que seriam convidadas, ou seja, o referido cartel era, em regra, formado por empresas com excelência em montagem industrial no Brasil.
Note-se também, em relação ao gráfico do Relatório Final da Comissão Interna de Apuração ("CIA") COMPERJ DIP ABAST 70/2014, de 25.04.2014 (Peça 89/90, "26_CIA SOG - Relatório Final - DIP 266-2014 - Rel Final_Ver 2 - CIA SOG") , que o fato da defendente ter apresentado um número menor de propostas que as demais integrantes do Cartel não atenua ou afasta a prova indiciária de sua conduta omissiva dolosa nos certames da Rnest.
No tocante às alegações de que as sentenças judiciais proferidas no âmbito de ações penais, tais como no processo n. 5083258-29.2014.4.04.7000/PR e 5019501-27.2015.4.04.7000/PR (Peça 89/90, "2017109 - Anexo 01 - Testemunhos - Ação Penal 5019501-27.2015.4.04.7000" e "Doc. 03 - Sentença Penal - Ação Penal 5083258-29.2014.4.04.7000-PR") , teriam reconhecido a ausência de participação da Promon nos ilícitos, vale lembrar que a própria Constituição Federal outorgou ao TCU competência para imputar responsabilidade, prevendo, inclusive, a aplicação de sanções aos responsáveis, sendo certo, com base na independência das instâncias penal e administrativa, que evidências/provas consideradas insuficientes para o prosseguimento de uma ação no âmbito judicial (e com persecução penal) podem ser suficientes para o prosseguimento de processo no âmbito desta Corte de Contas (persecução administrativa) , tal como ocorre no caso em tela e foi ponderado nos fundamentos do Acórdão 2134/2020-TCU-Plenário.
A esfera penal somente vincula a administrativa quando for negada a autoria do delito ou ficar patente a inexistência do fato em discussão, o que não ocorre nas ações juntadas aos autos e/ou ressaltadas pela defendente (ver peça 92, p. 31 a 33) .
Quanto à confirmação pela Petrobras da aptidão da Promon para participar do seu cadastro de fornecedores - Peça 90, "Anexo V - ASSESSORIA JURÍDICA WF 1900A80" e "Anexo VII - DIP SBS_ECGF_BF_SAF 000098_2019" (p. 9 e 10) , ressalte-se, novamente, que a Estatal tomou sua decisão com base na decisão da CGU pela inaplicabilidade de sanção de inidoneidade à empresa.
E considerando os documentos juntados às análises da CGU (Peça 89/90, "PDF (CGU) -Prova Documental (Parte I) ", "PDF (CGU) -Acordo de Leniência 01", "PDF (CGU) -Anexo Apêndice Prova Documental de Conduta", "PDF (CGU) -Histórico de Conduta", "PDF (CGU) -Prova Documental (Parte II) ", Peça 89/90, "ok 00XXX.004165-XX15-55-VOL-II", p. 244) , a defendente ressaltou novamente as decisões da CGU em favor da Promon (p. 12 e 13) . Contudo, é imperioso ressaltar que todos esses pontos, referentes às decisões da CGU e da Petrobras, foram devidamente analisados nos autos, especialmente na peça 92, p. 17 a 24.
A defendente também faz afirmações que não condizem com o que consta dos autos nem com o entendimento do TCU, quando afirma (i) que é certo que nunca pagou qualquer tipo de propina, o que teria sido "admitido pela Unidade Técnica", (ii) que nunca conversou com os diretores da Petrobras sobre qualquer tema que envolvesse fraudes a licitações, conforme depoimentos citados, e (iii) também que não teria se envolvido em qualquer tipo de corrupção.
Além da prova indiciária destacada continuamente nestes autos, sobre participação de Cartel na Petrobras e referente a conduta omissiva dolosa da Promon na licitação da Rnest, por ser convidada pela Estatal e não apresentar proposta, o Tribunal em nenhum momento afirmou que a Promon nunca pagou qualquer tipo de propina, restringindo-se a afirmar que não existem provas no âmbito dos processos administrativos, até o momento, de que houve pagamento de propina pela Promon. Em síntese, há uma distinção decisiva entre ausência de evidência e evidência de ausência. 
De outra perspectiva, ainda mais relevante, a evidenciação dos ilícitos lesivos à administração pública, notadamente a fraude à licitação mediante conluio, não demandaria, necessariamente, o suposto pagamento de propina em prol de agentes públicos, conforme detalhadamente explicitado nas decisões do Tribunal, com destaque para o Relatório e o Voto do Acórdão 2134/2020-TCU-Plenário (Refinaria Presidente Getúlio Vargas - Repar) , de relatoria do Ministro André de Carvalho, que declarou a inidoneidade da Promon Engenharia Ltda. para participar de licitação na administração pública federal ou nos certames promovidos pelos Estados, Distrito Federal e Municípios pela aplicação de recursos federais, durante o período de 5 (cinco) anos. Vejamos trecho do Voto do Acórdão supracitado:
25. Ao discorrer, por sua vez, sobre a identificação da aludida irregularidade, o MPTCU assinalou que sobressairia as convergentes evidências de a Promon integrar o aludido cartel desde 2006 (antes, assim, das licitações ocorridas entre 2007 e 2008) , em face, por exemplo, de o Histórico da Conduta do Acordo de Leniência n.º 1/2015 da SOG Óleo e Gás S/A junto ao Cade (Peça 41) tratar a Promon entre os signatários do acordo sobre as condutas anticompetitivas praticadas no mercado de obras de montagem industrial em licitações da Petrobras, para além, também, das anotações e das planilhas apreendidas, com a autorização judicial, na sede da Engevix, não devendo prosperar a mera alegação de a suposta ausência no pagamento de propina servir para afastar a evidente responsabilidade da Promon pelas referidas irregularidades nas fraudes às licitações, até porque esses espúrios acordos não seriam registrados em recibos, não dependendo, ainda, do eventual conhecimento ou recebimento de vantagens financeiras indevidas pelos gestores da Petrobras, subsistindo, contudo, até mesmo as evidências sobre o conhecimento da Promon em relação a essas indevidas vantagens financeiras. (grifo nosso) 
Finalmente, quanto à alegação de erro material da peça 92 (p. 8) , apesar da procedência de existência do erro na transcrição do texto, isso não foi utilizado em desfavor da empresa, ou seja, não houve intenção do auditor-instrutor, conforme se depreende da própria instrução, em modificar o texto transcrito para prejudicar a Promon, nem existiram quaisquer prejuízos às conclusões do TCU.
Observe-se, especialmente, o trecho abaixo (peça 92, p. 24) , em que o auditor enfrenta os fundamentos da Promon, e o trecho transcrito em seu sentido exato ("O que há de mais convincente é o fato da PROMON não ter pago propina") :
161. Acrescente-se ainda que não há contradições entre tais depoimentos (apontados pela Defesa) e as demais provas e indícios colacionados nos autos. Ao afirmarem que não receberam propina diretamente da Promon, os ex-diretores não contradizem os demais depoimentos, indícios e provas da participação da Promon no esquema fraudulento, conforme resta demonstrado nos autos, considerando-se, inclusive, outros depoimentos dos mesmos colaboradores citados pela Defendente.
Diante de todo o exposto e considerando todas as alegações da peça 101, num contexto do Despacho do Ministro Relator de peça 95, não serão acolhidas as alegações da defendente para o arquivamento do presente processo e para a não aplicação de penalidades (peça 101, p. 18) , devendo-se aplicar a sanção à empresa para que não participe de licitações com a Administração Pública Federal pelo prazo de 1 (um) ano, em sintonia com o Acórdão 414/2018-TCU-Plenário, de relatoria do Ministro Benjamin Zymler, e com os fundamentos da decisão recente do Acórdão 2134/2020-TCU-Plenário (Repar e Promon) , de relatoria do Ministro André de Carvalho.
A propósito, sanção similar foi aplicada à empreiteira Skanska Brasil Ltda., pela participação na fraude de dois procedimentos licitatórios referentes à Refinaria Presidente Getúlio Vargas (Repar) , todos na condição de convidada que se absteve de ofertar proposta, nos termos do Acórdão 1535/2020-TCU-Plenário, de relatoria do Ministro André de Carvalho.
Além disso, situação diferente é a da empresa Galvão Engenharia, cujas alegações foram parcialmente acolhidas no Acórdão 1354/2020-TCU-Plenário, de relatoria do Ministro André de Carvalho, referente à Repar. Apesar de haver prova indiciária quanto à sua participação no Cartel, a empresa, além de não ter vencido as licitações, não ofertou nenhuma proposta e não foi convidada pela Petrobras nas licitações dos contratos CT-101, CT-111 e CT-112. Vale transcrever parte do Voto:
8. Ao discorrer sobre a fraude às licitações, a unidade técnica assinalou que não teria restado evidenciada a irregular participação da Galvão Engenharia S.A nas licitações inerentes aos três contratos ora apreciados (CT-101, CT-111 e CT-112) .
9. A unidade técnica pontuou, enfim, que a Galvão Engenharia S.A não teria vencido nenhuma das licitações inerentes a esses três contratos, nem teria ofertado a eventual proposta ou sido convidada pela Petrobras para participar dos aludidos certames.
10. Diante, portanto, dos elementos convicção até aqui obtidos pelo TCU em face das licitações inerentes aos três contratos ora apreciados (CT-101, CT-111 e CT-112) , o TCU deve conhecer da presente representação para promover, contudo, o arquivamento do presente feito, sem o julgamento de mérito, nos termos do art. 212 do RITCU, diante da ausência dos pressupostos de constituição e desenvolvimento válido e regular do processo. (grifo nosso) 
Não se deve perder de vista a coerência da unidade técnica especializada e do Plenário do TCU ao constatar a ausência de pressupostos de constituição e desenvolvimento válido e regular naquele caso concreto, inclusive devido à falta de convite da Galvão Engenharia pela Petrobras para as obras da Repar. Isso porque havia uma simbiose entre a participação no Cartel do "Clube das 16" e a necessidade de indicação das empresas que deveriam ser convidadas aos diretores da Estatal Sr. Renato Duque e Sr. Paulo Roberto Costa, ou seja, há uma relação direta e inquestionável entre a conduta anticompetitiva e os convites feitos pela Petrobras, independentemente da apresentação de propostas.
CONCLUSÃO
Este processo apartado trata de fraudes em licitações conduzidas pela Petróleo Brasileiro S.A. (Petrobras) relacionadas a licitações para as obras de implantação da Refinaria Abreu e Lima (Rnest) , em Ipojuca/PE, no contexto das condutas imputadas à empresa Promon Engenharia Ltda. (Promon) .
Em virtude de terem sido acostados aos autos documentos depois da última manifestação da sociedade empresária responsável, constantes das peças 88, 89 e 90, provenientes da CGU e da Petrobras, o Ministro Relator concedeu à Promon nova oportunidade de manifestação, "exclusivamente sobre esses documentos" (peça 95) .
A SeinfraOperações, o representante do MPTCU e o Ministro Relator tiveram o devido zelo quanto às providências para garantia plena do contraditório e da ampla defesa, pelos motivos expostos na análise desta instrução e conforme dispõem as peças do TC Processo 013.393/2017-0, além de ter sido prorrogado o prazo para manifestação no tempo solicitado pelo defendente, sendo indevidas alegações quanto à suposta desorganização processual desta Corte de Contas.
Cumpre observar em detalhes o histórico processual que explicita o zelo do TCU:
Considerando a potencialidade de os documentos juntados pela Promon (peças 69 a 75) impactarem na análise, mesmo após instrução de peça 65 e em homenagem ao princípio da ampla defesa, do contraditório e do devido processo legal, o MPTCU propôs (peça 76) que fosse determinada nova manifestação da unidade técnica a respeito dos elementos juntados pela responsável, inclusive efetuando diligência para obtenção do relatório final da Comissão de Processo Administrativo de Responsabilização (CPAR) e outros documentos que julgasse necessário;
O Ministro Relator Benjamim Zymler, além de concordar com a proposta do MPTCU, rememorou que em sendo acostados novos elementos aos autos como resultado da diligência sugerida, deveria ser intimada a sociedade empresária responsável para que se manifestasse a respeito (peça 77) ;
Novas análises foram realizadas pela SeinfraOperações após diligência (peça 92) ;
Mesmo diante das instruções de peças 65 e 92 e da análise dos novos documentos apresentados pela Promon nas peças 69 a 75, o Ministro Relator possibilitou à responsável nova oportunidade de manifestação face as novas peças 88 a 90, decorrentes da diligência à Petrobras e à CGU; e
A Promon solicitou prorrogação do prazo original de 15 (quinze) dias para mais 30 (trinta) dias para garantir o exercício da ampla defesa e do contraditório (peça 99, p. 2) , conforme trecho abaixo, o que foi plenamente atendido pelo Tribunal (peça 100) , e não consta do processo qualquer outro pedido para um prazo maior.
Ainda, considerando (i) o Termo de Colaboração 01, de 29/10/2014, do Sr. Augusto Ribeiro de Mendonça Neto (peça 34, p. 3 a 5) , (ii) o Depoimento constante da sentença da Ação Penal 508351-89.2014.4.04.7000 - vinculada à empresa Engevix - do Sr. Gerson de Melo Almada (peça 14, p. 56) , (iii) o Termo de Colaboração 5 do Sr. Pedro José Barusco Filho (peça 20) , (iv) a Nota Técnica n° 38/2015/ASSTEC-SG/SGA2/SG/CADE sobre o Inquérito Administrativo (anexo à peça 89) e (v) o Excerto de planilha apreendida pela Polícia Federal na sede da empresa Engevix com indicação de quais obras a Promon iria participar (peça 35, p. 2-3, 5-6 e 13) , bem como as da Rnest, nas quais não participaria (peça 35, p. 7 e 12) , não restam dúvidas da participação da Promon no cartel da Petrobras.
O processo parte dessa prova indiciária de conluio entre as empresas com o objetivo de fraudar as licitações para implantação da Rnest, para favorecer as empresas cartelizadas, por meio da combinação de preços, da quebra de sigilo das propostas, da divisão de mercado, da oferta de propostas de cobertura para elevar os valores praticados e forçar a Petrobras a subir os valores máximos estimados e da combinação prévia de resultados e consequente direcionamento das licitações.
Neste contexto, os fundamentos apresentados nas peças 65 e 92 e nesta instrução evidenciam a conduta omissiva dolosa da Promon de não apresentar proposta, apesar de ter sido convidada junto a outras empresas participantes do cartel para as licitações da Rnest. E é por esse motivo que se mantém o entendimento de que deve ser aplicada sanção de inidoneidade para participar de licitação, durante o período de 1 (um) ano, em sintonia com a dosimetria do Acórdão 414/2018-TCU-Plenário, de relatoria do Ministro Benjamin Zymler, e com os fundamentos da decisão recente do Acórdão 2134/2020-TCU-Plenário (Repar e Promon) , de relatoria do Ministro André de Carvalho.
	Premissas compatíveis com a sanção proposta
	Fatos sem influência sobre a sanção proposta

	Garantia plena do contraditório e da ampla defesa
	Ausência de comprovação de pagamento de propina pela Promon a agentes públicos

	Prova indiciária de participação da Promon no cartel da Petrobras
	Excelência na capacitação técnica da empresa, atestada pela Petrobrás

	A Promon foi convidada para a licitação das obras UDA, UCR, Tubovias e UHDT-UGH da Rnest
	Decisão da Petrobras em tornar a empresa apta a participar de seu cadastro de fornecedores, até porque essa decisão se baseou na decisão da CGU

	A Promon não apresentou proposta em nenhuma das licitações da Rnest em que foi convidada (conduta omissiva dolosa) 
	Decisão da CGU em não decretar a inidoneidade da empresa. Essa decisão foi questionada, inclusive, no voto e no item 9.3.1 do Acórdão 2134/2020-TCU-Plenário

	Ausência de provas de que a esfera penal vinculou a administrativa por meio de negação da autoria do delito ou da inexistência do fato em discussão
	Erro material da p. 8 da peça 92

	Dosimetria do Acórdão 414/2018-TCU-Plenário
	-

A sanção independe da comprovação de pagamento de propina a agentes públicos, da capacidade técnica da empresa e de seus atestados favoráveis junto à Petrobras, do erro material da peça 92 (p. 8) , da decisão da Petrobras em tornar a empresa apta para participar de seu cadastro de fornecedores e da decisão da CGU em não decretar a inidoneidade da empresa. Além disso, não há nos autos provas de que a esfera penal vinculou a administrativa (TCU) por meio de negação da autoria do delito ou da inexistência do fato em discussão.
A propósito, é digna de nota a coerência da Seinfraoperações e do Plenário do TCU ao aplicar (ou não) a dosimetria da sanção de inidoneidade para licitar em decorrência do cartel na Petrobras, devendo-se destacar o Acórdão 1.354/2020, referente às obras da Repar e à empresa Galvão Engenharia, o Acórdão 1.535/2020, referente à Repar e à empresa Skanska, e o Acórdão 2.134/2020, Repar e Promon, todos de relatoria do Ministro André de Carvalho.
E apesar da importância de existirem empresas sólidas e experientes na construção civil brasileira, ainda mais em obras da especialidade montagem industrial, não se deve perder de vista a gravidade do cartel de empresas no âmbito da Petrobras, e a importância da expectativa de controle decorrente de sanções tempestivas e proporcionais aos ilícitos cometidos.
Num contexto em que a sociedade demanda moralidade, profissionalismo e excelência da Administração Pública, o Tribunal assume papel fundamental na medida em que atua na prevenção, detecção, correção e punição da fraude e do desvio na alocação de recursos federais, bem como contribui para a transparência e a melhoria da gestão e do desempenho da Administração Pública, em plena sintonia com o atual Planejamento Estratégico (PET TCU 2019-2025) .
PROPOSTA DE ENCAMINHAMENTO
Diante do exposto, submetem-se os autos à consideração superior, propondo ao Tribunal, em sintonia com as propostas de encaminhamento da Instrução de peça 92:
a) rejeitar as alegações da empresa Promon Engenharia Ltda. (CNPJ 61.095.923/0001-69) , para, no mérito, declarar a sua inidoneidade, com fundamento no art. 46 da Lei 8.443/1992, para participar, por 1 (um) ano, de licitações na Administração Pública Federal, bem como de certames promovidos na esfera estadual, distrital e municipal cujos objetos sejam custeados com recursos federais repassados por força de convênios ou instrumentos congêneres;
b) comunicar à CGU que tome as devidas providências para a inscrição da Promon Engenharia Ltda. no Cadastro Nacional de Empresas Inidôneas e Suspensas  (CEIS) ;
c) encaminhar cópia do acórdão que vier a ser proferido, acompanhado do Relatório e do Voto que o fundamentam, à empresa responsável, para ciência;
d) encaminhar cópia do acórdão que vier a ser proferido, acompanhado do Relatório e do Voto que o fundamentam à Força-Tarefa do Ministério Público Federal no Paraná, à 13º Vara Federal de Curitiba, à Força-Tarefa da Advocacia-Geral da União no Paraná, ao Ministério da Controladoria-Geral da União (CGU) , ao Conselho Administrativo de Defesa Econômica (Cade) e à Diretoria de Governança, Risco e Conformidade da Petrobras (GRC) , para as medidas consideradas cabíveis.
e) determinar o apensamento, quando do encerramento do presente processo, ao processo da Representação originário (TC Processo 016.119/2016-9) , com vista à consolidação das decisões proferidas em razão dessa Representação decorrente às fraudes às licitações nas obras especificadas da Rnest."
7.	O Ministério Público junto ao TCU assim se manifestou:
"II - Contextualização
A Polícia Federal (PF) e o Ministério Público Federal (MPF) descobriram que grandes empreiteiras brasileiras teriam formado um cartel através do qual, por ajuste prévio, teriam sistematicamente frustrado as licitações da Petróleo Brasileiro S.A. - Petrobras para a contratação de grandes obras a partir do ano de 2006, entre elas as da Rnest, do Comperj e da Repar.
As empreiteiras, reunidas em algo que denominavam de "Clube", ajustavam previamente entre si qual delas iria sagrar-se vencedora das licitações da Petrobras, manipulando os preços apresentados no certame, com o que tinham condições de, sem concorrência real, serem contratadas pelo maior preço possível admitido pela Petrobras.
De acordo com as informações provenientes do Conselho Administrativo de Defesa Econômica (Cade) , conforme consta no relatório que embasou o Acórdão 1583/2016-TCU-Plenário, as empresas participantes da conduta anticompetitiva, durante o chamado "Clube das 9", foram:
	(I) Construções e Comércio Camargo Corrêa S.A.;
	(II) Construtora Andrade Gutierrez S.A.;
	(III) Construtora Norberto Odebrecht S.A.;
	(IV) Mendes Júnior Trading e Engenharia S.A.;
	(V) MPE Montagens e Projetos Especiais S.A.;
	(VI) Promon Engenharia Ltda.;
	(VII) Setal/SOG Sistemas em Óleo e Gás S.A.;
 	(VIII) Techint Engenharia e Construção S.A.; e
	(IX) UTC Engenharia S.A.
Em seguida, com a ampliação do grupo e a criação do chamado "Clube das 16", as empresas que também passaram a ser participantes da conduta anticompetitiva foram:
	(X) Construtora OAS S.A.;
	(XI) Engevix Engenharia S.A.;
	(XII) Galvão Engenharia S.A.;
	(XIII) GDK S.A.;
	(XIV) Iesa Óleo e Gás S.A.;
	(XV) Construtora Queiroz Galvão S.A.; e
	(XVI) Skanska Brasil Ltda.
Além do "Clube das 16", outras empresas que participaram esporadicamente das combinações entre os concorrentes para licitações específicas foram: 
	(I) Alusa Engenharia (atualmente denominada Alumini Engenharia S.A.) ;
	(II) Carioca Engenharia;
	(III) Construcap CCPS Engenharia;
	(IV) Fidens Engenharia S.A.;
	(V) Jaraguá Engenharia e Instalações Industriais Ltda.;
	(VI) Schahin Engenharia S.A.; e
	(VII) Tomé Engenharia.
Existia, ainda, um "Clube VIP", criado por volta de 2008/2009 e formado por empresas que, ao tempo que participavam e atuavam ativamente nas reuniões do "Clube das 16", exigiam primazia, considerando o seu grande porte para as grandes obras realizadas pela Petrobras (em especial para os grandes pacotes de obras da Rnest) . Segundo as informações provenientes do Cade, tais empresas seriam:
	a) Construções e Comércio Camargo Corrêa S.A.;
	b) Construtora Andrade Gutierrez S.A.;
	c) Construtora Norberto Odebrecht S.A.;
	d) Construtora Queiroz Galvão S.A.; e
	e) UTC Engenharia S.A.
Para permitir o funcionamento do cartel, as empreiteiras corromperam diversos empregados do alto escalão da Petrobras, pagando percentual sobre os contratos.
Já nos anos de 2008/2009, ocorreram as primeiras fiscalizações do TCU sobre o contrato da terraplenagem da Rnest, onde já eram apontados elevados superfaturamentos, com fortes indícios de significativos danos ao erário.
Foi naquela época que o TCU deliberou e sugeriu ao Congresso Nacional o bloqueio de recursos para obras da Petrobras (da Rnest, do Comperj, da Repar e do Terminal de Barra do Riacho) , em virtude das graves irregularidades detectadas (superfaturamento e dano ao erário) . Tal proposta foi acolhida pelo Congresso Nacional. Entretanto, o então Presidente da República, contrariando a recomendação do TCU, acolhida pelo Congresso Nacional, monocraticamente liberou o bloqueio de recursos (excluiu as obras do "Quadro Bloqueio" da Lei Orçamentária Anual, conforme Mensagem de Veto Presidencial - VEP 41, de 26/1/2010) .
Nos anos seguintes, novas auditorias do TCU na Rnest revelaram indícios de sobrepreços da ordem de R$ 1,3 bilhão. O Acórdão 3362/2010-TCU-Plenário, Rel. Min. Benjamin Zymler, indicou novamente o bloqueio preventivo de recursos para a obra (IGP) . A indicação de IGP foi mantida nos anos de 2011 e 2012, sem qualquer medida saneadora adotada pela Petrobras.
Verificou-se, posteriormente, que os US$ 2,5 bilhões, inicialmente calculados pelos técnicos da Petrobras para investimento global da Rnest, já haviam sido revisados para mais de US$ 20 bilhões. A Refinaria, ainda inacabada, recebeu o desonroso título de refinaria mais onerosa do mundo.
Foi nesse contexto de existência de esquema criminoso envolvendo cartel, fraude à licitação, pagamento de propinas a agentes públicos e lavagem de dinheiro no âmbito de obras da Petrobras que a SeinfraOperações representou para que o TCU procedesse à apuração das consequências administrativas advindas de fraudes relativas às licitações de cinco obras da Refinaria do Nordeste - Rnest.
Tais práticas ilícitas foram apontadas sobre cinco contratações relativas à construção da Rnest, sendo uma de execução de obras de terraplenagem e quatro de implantação de conjuntos de instalações: Unidades de Hidrotratamento de Diesel e de Nafta e Unidade de Geração de Hidrogênio  (UHDT-UGH) ; Unidade de Destilação Atmosférica  (UDA) ; Unidade de Coqueamento Retardado  (UCR)  e Tubovias de Interligações.
O quadro a seguir consolida os diversos contratos em que as licitações originárias foram fraudadas pelas participantes, seguido de breve descrição dos procedimentos licitatórios envolvidos em cada contrato de obra. As informações foram extraídas do relatório de Comissão Interna de Apuração da Petrobras (DIP DABAST 71/2014, de 25/4/2014) , constante da peça 16 destes autos e do relatório e voto que fundamentaram o Acórdão 1583/2016-TCU-Plenário.
	
			Terraplenagem
	UHDT-UGH
	UDA
	UCR
	Tubovias

	Convidadas
	Proponentes
	Vencedoras
	Odebrecht
Camargo Corrêa
Queiroz Galvão
Galvão Engenharia
	Odebrecht
OAS
	Odebrecht
OAS
	Camargo Corrêa
CNEC
	Queiroz Galvão
Iesa

				CR Almeida
Estacon
Andrade Gutierrez
Construbase
	Mendes Júnior
Camargo Corrêa
Andrade Gutierrez
Techint
	Iesa
Queiroz Galvão
Engevix 
UTC
	UTC
Engevix
Odebrecht
OAS
MPE
	Odebrecht
OAS
GDK
SOG

				OAS
CM Construções
	Queiroz Galvão
UTC
Engevix 
GDK
Iesa
MPE
Promon
Skanska
SOG
	Camargo Corrêa
Andrade Gutierrez
Mendes Júnior
Techint
GDK
MPE
Promon
Skanska
SOG
	Andrade Gutierrez
Queiroz Galvão
Mendes Júnior
Techint
GDK
Iesa 
Promon
Skanska 
SOG
	Camargo Corrêa
Andrade Gutierrez
UTC
Mendes Júnior
Techint
Engevix
Promon
Skanska

	Licitação para execução das obras de terraplenagem
O início do processo licitatório se deu em 03/05/2007 e a contratação ocorreu em 31/07/2007.
Para a execução dos serviços, foram convidadas dez empresas, sendo seis integrantes do cartel: Odebrecht, OAS, Camargo Corrêa S.A., Andrade Gutierrez, Queiroz Galvão S.A. e Galvão Engenharia S.A. Além de quatro não integrantes do cartel: CR Almeida, Estacon, Construbase e CM Construções.
Foram apresentadas cinco propostas: empresas Odebrecht, Camargo Corrêa, Queiroz Galvão e Galvão Engenharia em consórcio; CR Almeida; Estacon; Andrade Gutierrez e Construbase. 
Sagrou-se vencedor o consórcio formado pelas empresas Odebrecht, Camargo Corrêa, Queiroz Galvão e Galvão Engenharia (Consórcio Abreu e Lima) .
	Licitações para obras de implantação de UHDT-UGH
O 1º processo licitatório, iniciado em 31/07/2008, foi cancelado em função dos preços excessivos, cuja variação foi de 61,2% entre a estimativa Petrobras, R$ 2.621 bilhões, e a proposta de menor valor, R$ 4.226 bilhões, apresentada pelo Consórcio Odebrecht-OAS. 
Em 31/03/2009, foi dado início um novo processo com a estimativa prévia da Petrobras, fixada no valor de R$ 2,653 bilhões. No julgamento das propostas apresentadas em 08/05/2009, os preços ofertados estavam acima da faixa de aceitabilidade (-15 a +20%) - a 1ª colocada neste processo, Consórcio Odebrecht-OAS, apresentou proposta de R$ 3,260 bilhões. Após análises técnicas e consulta ao JURÍDICO, com parecer favorável, a comissão de licitação entendeu que, com uma nova rodada para apresentação das propostas, sem alteração das condições, a Petrobras poderia obter preços mais vantajosos (procedimento denominado 'escoima') . Em 15/06/2009, o Consórcio Odebrecht-OAS apresentou uma nova proposta no valor de R$ 3,190 bilhões (a estimativa da Petrobras foi revisada para R$ 2,692 bilhões) . (Grifei.) 
Licitações para obras de implantação de UDA
O 1º processo licitatório foi cancelado em função dos preços excessivos, cuja variação foi de 69,8% entre a estimativa Petrobras, R$ 1,118 bilhão, e a proposta de menor valor, R$ 1,899 bilhão, apresentada pelo Consórcio Odebrecht-OAS.
Em 31/03/2009, foi enviado o 2º convite com a estimativa prévia da Petrobras, fixada no valor de R$ 1,270 bilhão.
No julgamento das propostas apresentadas em 07/05/2009, a comissão de licitação indicou a proposta do Consórcio Odebrecht-OAS, no valor de R$ 1,485 bilhão (incluindo R$ 27 milhões a título de verba de chuva) , como a que melhor atendia aos interesses da Petrobras, sendo a vencedora do certame. (Grifei.) 
	Licitações para obras de implantação de UCR
Na 1ª licitação, iniciada em 21/07/2008, o Consórcio Camargo Corrêa-CNEC apresentou a melhor proposta de R$ 5,937 bilhões, se situando 73,2% acima da estimativa Petrobras, de R$ 3,427 bilhões. O processo licitatório foi encerrado em virtude dos preços excessivos apresentados. 
Em 19/03/2009, foi iniciado um novo processo licitatório cuja estimativa prévia da Petrobras, que serviu de referência para a análise e julgamento das propostas, foi fixada no valor de R$ 2,876 bilhões. 
No julgamento das propostas apresentadas em 05/05/2009, a comissão de licitação indicou a proposta do Consórcio Camargo Corrêa-CNEC, no valor de R$ 3,411 bilhões. (Grifei.) 
	Licitações para obras de implantação das Tubovias de Interligações
O 1º processo licitatório de 29/07/2007 foi cancelado em função da desclassificação por preços excessivos, cuja variação foi de 69,09% entre a estimativa Petrobras de R$ 2,949 bilhões e a proposta de menor valor, R$ 4,986 bilhões (Consórcio Queiroz Galvão-IESA) .
O 2º processo licitatório também foi cancelado em função da desclassificação das únicas três propostas apresentadas por preços excessivos, cuja variação foi de 61,1% entre a estimativa da Petrobras, R$ 2,171 bilhões, e a proposta de menor valor, R$ 3,498 bilhões, apresentada também pelo Consórcio Queiroz Galvão e IESA. 
Em 27/08/2009, foi enviado o 3º convite, com a estimativa Petrobras fixada no valor de R$ 2,331 bilhões. No julgamento das propostas apresentadas em 25/09/2009, a comissão de licitação indicou a proposta do Consórcio Ipojuca-Interligações, composto pelas empresas Queiroz Galvão e IESA, no valor de R$ 2,694 bilhões, como a que melhor atendia aos interesses da Petrobras, sendo a vencedora do certame. (Grifei.) 
III - Posição da unidade técnica
O presente processo busca, especificamente, apurar a responsabilização da Empresa Promon Engenharia Ltda. por fraude à licitação na construção da Rnest.
Cumpre salientar que a responsável foi devidamente alertada, por meio de sua notificação (Ofício 132/2016-SeinfraOperações, peça 83 do TC Processo 016.119/2016-9) , sobre a possibilidade de vir a ser declarada sua inidoneidade para participar, por até cinco anos, de licitação na Administração Pública Federal, nos termos do art. 46 da Lei 8.443/92, caso confirmada a ocorrência de fraude à licitação com a sua participação.
Em sua primeira manifestação (peça 55) , as alegações trazidas pela Promon Engenharia Ltda., com o fito de excluir sua responsabilidade nos autos, consistiram, em síntese, de argumentações de incompetência do TCU para apurar cartel e crimes licitatórios, inexistência de individualização de condutas, invalidade das provas supostamente emprestadas, ausência de fundamentação do acórdão preliminar, inexistência de elementos para a configuração da participação da Promon Engenharia Ltda. na fraude, bem como da existência de motivos idôneos para que a empresa deixasse de apresentar propostas nos certames em exame.
Todos os argumentos, todavia, foram analisados e refutados pela instrução do auditor responsável (peça 65) , o qual propôs a apenação da empresa com a sanção de inidoneidade para participar de licitação da Administração Pública Federal, nos termos do art. 46 da Lei 8.443/92, sugerindo a aplicação da sanção pelo prazo de três anos. No despacho de peça 67, o dirigente da Secretaria diverge apenas da dosimetria sugerida, propondo que a sanção seja aplicada pelo prazo de 1 (um) ano.
No parecer constante à peça 76, sugeri ao Relator que a unidade técnica realizasse nova análise, tendo em vista que a empresa havia juntado novos documentos (peças 69-75) , noticiando decisão proferida pelo Ministe¿rio da Transpare¿ncia e Controladoria-Geral da Unia¿o (CGU) nos autos do Processo Administrativo de Responsabilizac¿a¿o (PAR) instaurado contra a empresa, a respeito de fraudes em licitac¿o¿es da Petrobras, sem que tenha havido aplicac¿a¿o de penalidades à mesma.
Procedida a análise da documentação apresentada pela empresa e dos demais documentos resultantes das diligências efetuadas (peças 88-90) , a unidade técnica (peça 92) concluiu que a empresa Promon participou do conluio entre as empresas para fraudar as licitac¿o¿es da Petrobras e participou das fraudes a¿s licitac¿o¿es da Rnest ora em ana¿lise.
No que se refere ao arquivamento do PAR por parte da CGU, a unidade técnica conclui que tal fato não modifica a situação probatória dos autos. Argumenta que a análise da CGU baseou-se no fato de não haver evidências de que a empresa teria pago propinas a agentes públicos. Entretanto, os ilícitos de pagamento de propina e de fraude à licitação são distintos e não guardam, necessariamente, relação entre si. Assim, para a unidade instrutora, a decisão da CGU não teria proveito para estes autos.
No Despacho constante à peça 95, o Relator concedeu nova oportunidade de manifestação por parte da empresa, em razão de terem sido acostados aos autos documentos depois de sua última manifestação (peças 88-90) .
A nova manifestação da Promon (peça 101) foi detidamente analisada pela SeinfraOperações (peça 103) , concluindo pela rejeição das alegações apresentadas e propondo a declaração de inidoneidade pelo período de 1 (um) ano.
IV - Comentários sobre o mérito
Havendo examinado os autos, chego à conclusão de que o processo está devidamente instruído e que, ao contrário do alegado pela responsável, a irregularidade apontada está bem delimitada e evidenciada e que as condutas impugnadas estão satisfatoriamente descritas.
Assim, endosso as análises efetuadas pela SeinfraOperações em suas instruções de peças 65, 92 e 103, sem prejuízo de tecer alguns comentários pontuais e de propor metodologia para avaliação quantitativa da sanção de inidoneidade, de forma a melhor observar os princípios constitucionais de isonomia, proporcionalidade e individualização da pena.
O conjunto composto de relatos de colaborações premiadas, acordo de leniência firmado junto ao Cade, depoimentos prestados em ações penais, documentação apreendida pela Polícia Federal, resultados dos procedimentos licitatórios e análise estatística da perda de desconto em certames fraudados contém indícios robustos e concordantes que demonstram os procedimentos fraudulentos empreendidos e a participação da Promon Engenharia Ltda. nesses delitos.
Registro, ainda, que inexiste ilegalidade nos documentos comprobatórios da irregularidade narrada, dados que foram obtidos a partir da disponibilização pública feita pelo juízo criminal que cuida da Operação Lava Jato e foram devidamente submetidos ao contraditório, mediante a oitiva da responsável.
Considero devidamente comprovada a conduta omissiva dolosa da Promon de na¿o apresentar proposta, apesar de ter sido convidada junto a outras empresas participantes do cartel para as licitac¿o¿es da Rnest.
Quanto ao arquivamento do PAR por parte da CGU e a não aplicação de sanção pelo fato de não haver evidências de que a empresa não teria pagado propinas a agentes públicos, compartilho do entendimento da unidade técnica de que tal decisão não impacta no mérito do presente processo e não vincula eventual decisão sancionatória deste Tribunal.
Com efeito, entendo que não há relação entre a comprovação de pagamento de propina pela Promon a agentes públicos e a fraude à licitação tratada nestes autos. A configuração de fraude à licitação independe da comprovação de pagamento de propina, principalmente quando se tem um conjunto de evidências sólidas que demonstram a participação da Promon nas licitações fraudadas na Petrobras.
Assim, verifica-se, a partir do exame efetuado pela SeinfraOperações e das considerações aduzidas acima, que os argumentos apresentados em oitiva pela empresa responsabilizada nestes autos não foram suficientes para impugnar as evidências de que tenha tomado parte em fraudes direcionadas às licitações da Rnest em análise. Dessa forma, entendo cabível o encaminhamento proposto pela unidade técnica, no sentido de aplicar a sanção de inidoneidade à empresa, nos termos legalmente previstos.
V - Aplicação da pena de inidoneidade
Quanto à análise do caso concreto destes autos, considero que há aspectos relevantes que devem ser incluídos na avaliação da sanção a ser aplicada, a fim de que sejam devidamente observados os princípios constitucionais de isonomia, proporcionalidade e individualização da pena.
A unidade técnica fundamentou sua proposta de apenação em razão da elevada gravidade dos ilícitos perpetrados, das consequências e da materialidade dessas irregularidades. As circunstâncias aludidas pela unidade instrutora são essenciais para a determinação da pena, contudo elas não se mostram suficientes para, no caso em exame, atender integralmente aos princípios fundamentais mencionados acima.
Sob o prisma quantitativo, verifica-se que a isonomia e a proporcionalidade demandam que a sanção imposta a um agente que tenha cometido delitos múltiplos seja mais severa que a imputada a quem agiu ilicitamente uma única vez. Caso contrário se estaria indiretamente beneficiando o delinquente contumaz. Nestes autos, examinam-se fraudes praticadas sobre uma dezena de procedimentos licitatórios, de modo que, para a adequada aplicação da pena, esse aspecto quantitativo deve ser sopesado.
Sob outro ângulo, tem-se que os ilícitos aqui tratados foram cometidos em concurso de agentes. Assim sendo, deve-se avaliar a participação de cada um na prática delituosa, de forma que a sanção seja aplicada no limite da sua respectiva culpabilidade.
Com o intuito de contribuir para o estabelecimento da dosimetria adequada ao caso concreto em análise, apresento, a seguir, uma sugestão de metodologia em que são propostas balizas para a ponderação desses pontos.
Nesse desiderato, admite-se, como premissa, que a série de relações de proximidade existente entre muitos dos ilícitos administrativos e os ilícitos penais permitiram, tanto à doutrina quanto à jurisprudência, entenderem pertinente a invocação dos princípios do Direito Penal e do Processo Penal para suprir lacunas nas normas do Direito Administrativo Sancionador.
Ao tempo em que alerta para diferenças existentes entre o Direito Administrativo Sancionador e o Direito Penal, Fábio Medina Osório ressalta, também, que a unidade existente entre esses dois ramos jurídicos "nada mais é do que a comum origem constitucional: direito penal e direito administrativo obedecem a comandos constitucionais e, nesse sentido, submetem-se a princípios constitucionais que norteiam o poder punitivo estatal" (OSÓRIO, Fábio Medina. Direito Administrativo Sancionador, 5ª ed., RT, p. 156) .
Detalha-se, a seguir, a metodologia sugerida.
V.1 - Cumulatividade das sanções de declaração de inidoneidade
A questão do limite temporal da sanção de inidoneidade aplicada pelo TCU, com base no art. 46 da Lei 8.443/92, foi discutida no TC Processo 027.014/2012-6. Nesse processo de natureza administrativa, foi exarado o Acórdão 348/2016-TCU-Plenário, em que foram firmados entendimentos acerca do tema, inclusive o de que a cumulação de mais de uma sanção desse tipo, aplicada a uma mesma licitante, estaria temporalmente limitada, em seu conjunto, a cinco anos.
Essa decisão foi objeto de pedido de reexame interposto por este representante do Ministério Público de Contas juntamente com o Procurador Júlio Marcelo de Oliveira. A apreciação desse recurso foi realizada por meio do Acórdão 2702/2018-TCU-Plenário, mediante o qual foram mantidas as disposições da decisão originária, com pequenos ajustes de redação.
Diante da manutenção do entendimento do colegiado pleno em sede recursal, não cabe suscitar nova discussão do tema, mas acolher a orientação de que a execução da sanção de inidoneidade manejada pelo TCU esteja limitada cumulativamente em cinco anos.
Deve-se notar, no entanto, conforme tenho afirmado em pronunciamentos e pedidos de reexame lançados nos autos de processos conexos a este, que a limitação à cumulação se refere ao cumprimento (execução) da sanção de inidoneidade aplicada. O limite de cinco anos não obsta a aplicação de pena em quantia maior, como ocorre quando a mesma entidade responsável sofre apenações em processos distintos.
De fato, a limitação adotada pelo Tribunal no Acórdão 348/2016-TCU-Plenário adveio de analogia com os §§ 1º e 2º do art. 75 do Código Penal. Esses dispositivos da legislação criminal abordam exatamente o limite para cumprimento da pena privativa de liberdade imposta a um indivíduo. A aplicação da pena de prisão não encontra restrição quantitativa, podendo exceder amplamente os trinta anos definidos no Código Penal, porém a execução dessa sanção é que se apresenta limitada a esse período de tempo.
Da mesma forma, a decisão tomada pelo Tribunal limita a execução, o cumprimento da sanção proibitiva de licitar perante a Administração Pública Federal, porém não restringe a aplicação dessa pena. Este raciocínio foi explicitamente registrado pelo Relator do acórdão originário, Ministro Walton Alencar Rodrigues, conforme se verifica, exemplificadamente, no excerto de seu voto reproduzido abaixo:
Os parágrafos do art. 75 do Código Penal estabelecem diferentes procedimentos de cálculo de limitação do período total de cumprimento, não de duração do conjunto de penas. Tanto que, em caso de somatório de penas inferior a trinta anos, não há diferença no tempo total de cumprimento resultante da adoção dos procedimentos previstos nos §§ 1º ou 2º do referido artigo.
Não vejo relevância na discussão a respeito do cumprimento sucessivo ou soma dos períodos. O resultado prático é exatamente o mesmo. Qualquer que seja o caso, sobrevindo nova condenação será necessário aplicar a sistemática prevista nos parágrafos do art. 75 para assegurar observância do limite de cinco anos.
Percebe-se na parte dispositiva do acórdão que o item 9.2.3 reconhece expressamente a possibilidade de condenação da mesma licitante por diversas fraudes, enquanto no item 9.2.4 são trazidas as regras de unificação e limitação do cumprimento das penas aplicadas. A seguir apresento os comandos mencionados, já na redação conferida pelo Acórdão 2702/2018-TCU-Plenário, quando aplicável:
9.2.3. as sanções de declaração de inidoneidade impostas pelo TCU devem ser cumpridas, sucessivamente, em caso de mais de uma condenação para a mesma licitante;
9.2.4. a cumulação de mais de uma sanção de declaração de inidoneidade, cominada à mesma licitante, com fundamento no artigo 46 da Lei 8.443/1992, está temporalmente limitada, em seu conjunto, ao total de cinco anos, tendo por base a aplicação analógica da regra estampada nos §§ 1º e 2º do art. 75 do Código Penal Brasileiro, de sorte que sobrevindo nova condenação:
9.2.4.1 as sanções são executadas sucessivamente, na ordem dos respectivos trânsitos em julgado, observando-se o limite temporal de cinco anos contados, como regra, do início do cumprimento da primeira sanção da série;
9.2.4.2. caso o agente cometa novo ilícito no curso da execução das sanções, a contagem do prazo de cinco anos é reiniciada a partir da data do fato superveniente, desprezando-se o período de punição já cumprido e fazendo-se nova unificação, contada daquele fato.
O entendimento, acolhido em analogia pelo TCU, foi esclarecido por meio dos Acórdãos 1704/2017 e 1091/2018, ambos do Plenário. Nessas decisões, elucidou-se que tanto a declaração de inidoneidade como a inabilitação do gestor público não estão temporalmente limitadas no que se refere à aplicação de sanção cumulada, mas somente quanto ao cumprimento da pena.
Embora as situações fáticas referenciadas nessas deliberações correspondessem a sanções impostas em processos distintos, a cumulatividade de pena independe de que as sanções tenham sido definidas no mesmo ou em diferentes processos. A cumulação diz respeito à multiplicidade de irregularidades atribuídas ao mesmo responsável, quer elas motivem diversas sanções num só processo ou em vários. Melhor dizendo, caso num mesmo processo seja verificada a ocorrência de vários fatos ensejadores de inidoneidade ou de inabilitação, a cumulação da sanção deve se realizar no âmbito desse mesmo processo.
Poder-se-ia argumentar que em nada impactaria a realidade o fato de o TCU impor mais de cinco anos de inidoneidade a uma responsável, tendo em vista que o cumprimento dessa sanção estaria temporalmente limitado a essa quantia. Inexiste, no Direito Administrativo, o instituto da progressão de regime, o qual, no Direito Penal, sofre influência direta do montante de pena aplicada.
Entretanto, além do respeito aos princípios da individualização da pena, da isonomia e da proporcionalidade, a aplicação de sanção no montante adequado, mesmo superior ao limite de cumprimento, devidamente fixada em função de cada licitação fraudada, possui relevância inclusive quando se vislumbram as consequências de possíveis recursos contrários ao acórdão condenatório. Caso a entidade sancionada em razão de múltiplas fraudes a licitações consiga demonstrar em sede recursal sua ausência de responsabilidade em algumas dessas irregularidades, somente será possível rever adequadamente o quantum da pena se houver sido feita a discriminação da sanção em função dos certames fraudados.
Por exemplo, se, num caso da Rnest em que a construtora tenha sido apenada em cinco anos (por ser o máximo de cumulação) por fraudes em dez licitações, essa empresa demonstrar, posteriormente em recurso, ausência de responsabilidade por três dessas irregularidades, haverá dúvida quanto à reforma da sanção aplicada. O quantum da sanção deverá ser proporcionalmente reduzido, uma vez que fora determinado em função de quantidade maior de fraudes, ou deverá permanecer o mesmo, já que ainda estaria íntegra a responsabilidade por sete fraudes?
Ainda raciocinando acerca da possibilidade de reforma ou anulação de um acórdão por recurso movido pela responsável condenada, chega-se à conclusão de que, por óbvio, não pode o TCU deixar de punir uma fraudadora se ela já houver sido apenada no máximo de cinco anos em outro processo. Caso contrário, a anulação do único acórdão condenatório, por exemplo, a deixaria isenta de sanção, mesmo havendo cometido a fraude examinada no segundo processo.
A propósito, a aplicação de sanção de inidoneidade diante de fraude à licitação é regra cogente estipulada na Lei Orgânica do TCU e, ademais, o cumprimento de apenações concomitantes é o que foi disciplinado pelo Acórdão 348/2016-TCU-Plenário. Tais circunstâncias desautorizariam a hipotética decisão de o Tribunal abster-se de aplicar apenação caso a responsável já tenha atingido o limite de cinco anos de inidoneidade em outros processos.
Assim, a partir das considerações acima, e em virtude dos princípios já mencionados, compreendo que a aplicação da sanção de inidoneidade deve ser determinada objetivamente em função das irregularidades cometidas, sem restrição quanto a máximo temporal, mesmo que seja limitado o prazo de cumprimento da apenação. Este entendimento integrou, inclusive, a motivação para a interposição de pedidos de reexame por este parquet nos processos conexos, movidos contra os Acórdãos 300/2018, 414/2018, 1744/2018, 2135/2018 e 2355/2018, todos do Plenário.
No caso concreto destes autos e dos seus conexos, examinam-se fraudes que macularam dez processos licitatórios promovidos pela Petrobras para a implantação da Refinaria Abreu e Lima.Percebe-se claramente ser inaceitável tratar esse conjunto de irregularidades como se fosse uma única ocorrência, pois a gravidade, as consequências e a materialidade do grupo de delitos atingem níveis bastante superiores aos de uma só fraude.
Propõe-se, portanto, metodologia de avaliação da dosimetria que desconsidera limitação temporal à cumulação de sanções de declaração de inidoneidade. Em regra, portanto, adota-se a aplicação cumulativa das penas relativas a delitos cometidos em concurso material, sistemática que atende à premissa básica de que a cada fato deve corresponder uma punição e cada punição aplicada deve ser, tanto quanto possível, integralmente cumprida.
V.2 - Continuidade delitiva
Por outro lado, no conjunto de ilícitos praticados, é possível observar aspectos de continuidade delitiva. Esse instituto foi introduzido no Direito Penal com o intuito de evitar que a pena aplicada a quem cometeu reiterados crimes de mesma espécie nas mesmas circunstâncias sofra uma apenação desproporcional à gravidade do ilícito praticado, o que poderia ocorrer com o cúmulo material das penas dos crimes cometidos. Pressupôs-se, ainda, que a ressocialização do condenado poderia ser conseguida com pena menor, obtendo-se, assim, êxito na função preventiva da punição. Trata-se, portanto, de instrumento de política criminal, materializado no art. 71 do Código Penal, sob a denominação de crime continuado.
O crime continuado tem natureza de ficção jurídica, em que se considera que, na prática de diversos crimes, os subsequentes constituem continuação do primeiro. O efeito da aplicação desse instituto consiste em não se impor ao condenado o cúmulo material das penas, mas se adotar o sistema da exasperação. Em outras palavras, na aplicação da punição deixa-se de somar as penas de cada delito e passa-se a adotar uma só pena, a mais grave dentre os crimes cometidos, mas majorando-a de fração determinada na lei.
Para que esse instituto possa ser empregado, devem ser observados seus requisitos: os crimes praticados, mediante mais de uma ação ou omissão, devem ser da mesma espécie; e todos eles devem ter ocorrido em condições semelhantes de tempo, lugar, maneira de execução e outras circunstâncias.
Segundo a jurisprudência do Supremo Tribunal Federal e do Superior Tribunal de Justiça, "crimes da mesma espécie são aqueles previstos no mesmo dispositivo legal, isto é, que possuem o mesmo tipo fundamental" (Resp 261.356/SP, Rel. Min. Laurita Vaz, DJ 16/6/2003, p. 365) . Também de acordo com o STJ, além dos requisitos objetivos elencados no Código Penal, o reconhecimento da continuidade delitiva demanda unidade de desígnios na prática dos crimes, que seja indicativo de haver liame entre eles.
No caso concreto destes autos, é possível divisar os elementos da continuidade delitiva dentre as fraudes efetuadas sobre várias das licitações da Rnest. Trata-se do mesmo ilícito administrativo, identificado como fraude à licitação, observa-se a presença de unidade de desígnios do grupo fraudador e a similaridade das circunstâncias de lugar e de modus operandi. Esses elementos caracterizam fortemente as licitações para implantação das unidades de instalações da Rnest, em relação às quais se encontra ainda a semelhança da circunstância de tempo.
A jurisprudência do Superior Tribunal de Justiça adota o prazo referencial máximo de trinta dias entre delitos consecutivos para que se reconheça o crime continuado. Entretanto, esse lapso temporal é indicativo, não estabelecido na lei, e tem sido admitida sua extrapolação quando presentes os demais requisitos da continuidade delitiva, mormente nos casos de crimes de corrupção e financeiros (REsp 1.627.732/ES, Min. Sebastião Reis Júnior, DJe 1/6/2018; AgRg no REsp 1.345.274/SC, Min. Nefi Cordeiro, DJe 12/4/2018; AgRg no AREsp 531.930/SC, Min. Sebastião Reis Júnior, DJe 13/2/2015; HC 323.303/RJ, Min. Antônio Saldanha Palheiro, DJe 23/6/2017) .
Os procedimentos licitatórios relativos a UHDT-UGH, UDA, UCR e Tubovias foram lançados em conjunto, entre 2008 e 2009, sempre havendo pelo menos dois procedimentos licitatórios, sendo que o primeiro era cancelado por desclassificação de todas as propostas em razão de preços excessivos e o subsequente resultava na contratação da empresa vencedora por valor global próximo do máximo admitido pela Petrobras.
Além disso, verifica-se que as empresas convidadas eram sempre integrantes do clube, que as repetições de certames de cada unidade de instalações eram realizadas com as mesmas convidadas do primeiro procedimento licitatório, que as mesmas empreiteiras ou consórcios apresentavam propostas a cada rodada, e que a ordem de classificação das propostas se mantinha praticamente inalterada entre as diversas tentativas, mesmo que outros preços tenham sido ofertados.
Essa similaridade não se observa, todavia, quando se compara a licitação da terraplenagem com as demais. A época de realização do certame desses serviços iniciais de implantação foi anterior, este convite foi lançado sozinho, algumas empresas não participantes do clube foram convidadas e não houve cancelamento da tentativa por preços excessivos.
No âmbito do TCU, em seu voto condutor do Acórdão 1625/2018-TCU-Plenário, quando da apreciação da sanção de inabilitação para o Sr. Renato de Souza Duque, o Relator admitiu ser possível a analogia com os institutos de continuidade delitiva e cúmulo material nas penalidades de fraude à licitação perpetradas por pessoas jurídicas (item 55 do voto) .
Dessa forma, admitindo-se a transposição de conceitos do Direito Penal para o âmbito do Direito Administrativo Sancionador, é possível reconhecer a continuidade delitiva entre as licitações relativas às unidades de instalações da Rnest (nove licitações) , mas não entre estas e o certame da terraplenagem.
Por conseguinte, para a aplicação da pena, deve-se adotar o sistema da exasperação para os delitos continuados e o do cúmulo material entre estes e a fraude do convite dos serviços de terraplenagem.
Adotando os mesmos critérios do ordenamento jurídico penal brasileiro para definir os parâmetros de exasperação da pena, verifica-se inicialmente que, segundo estatuído no art. 71, caput, do Código Penal, a majoração da pena deve ser feita por fração de 1/6 a 2/3 sobre a mais grave dentre os delitos continuados. Na jurisprudência do STJ se encontra objetivamente a determinação do quantum de aumento em função da quantidade de infrações cometidas:
6. A exasperação da pena do crime de maior pena, realizado em continuidade delitiva, será determinada, basicamente, pelo número de infrações penais cometidas, parâmetro este que especificará no caso concreto a fração de aumento, dentro do intervalo legal de 1/6 a 2/3. Nesse diapasão esta Corte Superior de Justiça possui o entendimento consolidado de que, em se tratando de aumento de pena referente à continuidade delitiva, aplica-se a fração de aumento de 1/6 pela prática de 2 infrações; 1/5, para 3 infrações; 1/4 para 4 infrações; 1/3 para 5 infrações; 1/2 para 6 infrações e 2/3 para 7 ou mais infrações. (HC 232.709/SP, Rel. Min. Ribeiro Dantas, DJe 9/11/2016) .
A analogia com esse instituto do Direito Penal, embora provoque aumento da pena pela fração incidente, constitui benefício ao agente fraudador, já que se substitui o sistema de cúmulo material, em que as penas dos diversos delitos seriam somadas, pelo de exasperação, em que se aplica somente a pena de uma das infrações, majorada em função da quantidade de delitos praticados.
V.3 - Concurso de agentes
Conforme já comentado, é imprescindível, no presente processo, a individualização da pena de inidoneidade a ser aplicada a cada empresa responsável, com a indicação das condutas por elas praticadas e das razões para aplicação de cada pena, em estrita obediência aos comandos constitucionais da fundamentação das decisões, de modo a permitir o amplo exercício do direito de defesa.
Nesse sentido, deve-se partir da constatação de que as fraudes às licitações foram cometidas em concurso de agentes. Conforme registrado nas sentenças das ações penais decorrentes da Operação Lava Jato, é possível identificar três níveis de participação no ilícito em função da conduta da empreiteira:
Em síntese, as empresas, em reuniões prévias às licitações, definiram, por ajuste, a empresa vencedora dos certames relativos aos maiores contratos. Às demais cabia dar cobertura à vencedora previamente definida, deixando de apresentar proposta na licitação ou apresentando deliberadamente proposta com valor superior àquela da empresa definida como vencedora. (Ação Penal 508325829.2014.4.04.7000/PR.) 
Assim, constatam-se pelo menos três condutas claramente praticadas pelas fraudadoras: a) a empresa era convidada, mas se omitia dolosamente do certame, em função do ajuste prévio; b) a empresa era convidada e apresentava proposta de cobertura, simulando uma competição; e c) a empresa era convidada e já sabia previamente que seria a vencedora do certame, em função do ajuste prévio, e apresentava proposta de preço próxima do valor máximo admissível pela Petrobras.
Dada a elevada gravidade dos ilícitos perpetrados, das consequências e da materialidade dessas irregularidades, a sanção de declaração de inidoneidade deve atingir o máximo cominado no art. 46 da Lei 8.443/92. Esse valor se aplica a cada certame fraudado, uma vez que todos eles carregam individualmente essas características.
Contudo, a pena máxima não deve recair igualmente sobre todas as empreiteiras, mas somente sobre as que praticaram as condutas mais graves em cada fraude.
Proponho, então, os critérios seguintes para que se possa sopesar o grau de culpabilidade em função das condutas empregadas.
A conduta mais gravosa corresponde à apresentação de proposta próxima ao limite admitido pela Petrobras, a fim de vencer o certame e celebrar contrato com preços excessivos. Às empresas que praticaram essa conduta, ou seja, às vencedoras dos certames, seriam aplicados cinco anos como prazo de inidoneidade para licitar perante a Administração Pública Federal.
Às licitantes que apresentaram proposta de cobertura para conferir uma aparência de regularidade ao certame seria imputado prazo menor, que se propõe no montante de três anos de inidoneidade.
Sanção menor ainda seria imposta às empresas que adotaram conduta comissiva dolosa, que foram convidadas para o certame, mas se abstiveram de oferecer proposta. Propõe-se, neste caso, a imposição de um ano de inidoneidade.
V.4 - Resumo da metodologia proposta para a dosimetria
Em suma, a metodologia que ora se sugere para a determinação da dosimetria da sanção de declaração de inidoneidade para as empreiteiras fraudadoras das licitações da Rnest compõe-se dos seguintes critérios:
	a) não limitar a aplicação de sanções ao cúmulo de cinco anos, pois a limitação deve atingir somente o cumprimento das penas;
	b) considerar concurso de delitos de fraude à licitação: aplicar, em regra, o concurso material entre as infrações cometidas, porém conceder o benefício da continuidade delitiva quando se observarem os requisitos específicos (unidade de desígnios, semelhança entre condições de tempo, lugar, modo de execução e outras circunstâncias) ;
	c) aplicar pena de acordo com o concurso de delitos: cúmulo material para o concurso material de infrações e exasperação quando reconhecida a continuidade delitiva;
	d) determinar o quantum da pena por infração autônoma em função da participação da empresa fraudadora no concurso de agentes.
Para a aplicação desses critérios, são propostos os parâmetros abaixo:
	a) trata-se de um conjunto de 10 (dez) licitações fraudadas, apesar de terem resultado em somente cinco contratos, pois as fraudadoras também provocaram o insucesso de diversos certames; assim, contam-se 1 (uma) licitação de serviços de terraplenagem, 2 (duas) para implantação deUHDT-UGH, 2 (duas) para implantação de UDA, 2 (duas) para implantação de UCR e 3 (três) para a execução das Tubovias de Interligações;
	b) as mesmas empresas participaram das repetições de certames para cada contrato, ou seja, concorreram para a fraude de todos os procedimentos licitatórios relativos à mesma contratação;
	c) para cada licitação fraudada, aplicam-se 5 (cinco) anos de inidoneidade para as vencedoras do certame, 3 (três) anos para as licitantes que apresentaram proposta de cobertura e 1 (um) ano para a empresa convidada que se absteve dolosamente de oferecer proposta de preços;
	d) observa-se continuidade delitiva no que se refere às licitações para implantação das instalações (UHDT-UGH, UDA, UCR e Tubovias) ;
	e) para a exasperação da pena por continuidade delitiva, aplicam-se as frações de aumento em função da quantidade de infrações, segundo jurisprudência do STJ: "1/6 pela prática de 2 infrações; 1/5, para 3 infrações; 1/4 para 4 infrações; 1/3 para 5 infrações; 1/2 para 6 infrações e 2/3 para 7 ou mais infrações";
	f) considera-se cúmulo material da licitação da terraplenagem com o conjunto das licitações das instalações.
VI - Aplicação da metodologia ao caso concreto
Como mencionado anteriormente, a unidade técnica não está considerando, para a aplicação da penalidade de inidoneidade, a prática da fraude às licitações de forma autônoma, em análise neste e nos demais processos apartados do processo de representação originário (TC Processo 016.119/2016-9) .
Sua proposta tem por base a fraude ocorrida de forma geral em cinco processos de contratação vinculados às seguintes obras: Unidade de Coqueamento Retardado (UCR) ; Unidades de Hidrotratamento de Diesel e de Nafta e Unidade de Geração de Hidrogênio (UHDT-UGH) ; Tubovias de Interligações; Unidade de Destilação Atmosférica (UDA) ; e Terraplenagem.
Ocorre que, à exceção das obras de terraplenagem, onde houve apenas um certame fraudado, as obras referentes a UCR, UDA e UHDT-UGH tiveram duas licitações fraudadas cada obra; e a referente a Tubovias de Interligações teve três certames fraudados. Ou seja, o contexto em que deve ser analisada a aplicação da penalidade de inidoneidade é o referente a dez licitações fraudadas pelas empresas participantes.
Desta forma, reitero que as aplicações das penas às licitantes fraudadoras devem ser adequadas, não apenas à natureza e à gravidade do ilícito praticado por elas. Entendo que o Tribunal deve considerar, também, a quantidade dos ilícitos cometidos, pautando-se, em tais casos, nos institutos do Direito Penal: para cada licitação autônoma fraudada, haverá sanção adequada e também autônoma.
Em suma, havendo várias licitações fraudadas por um mesmo responsável, o que se defende é que a fixação da pena de inidoneidade do licitante fraudador para participar de licitação na Administração Pública Federal há de ser promovida mediante aplicação analógica das normas do Código Penal, mais especificamente a que trata do concurso material e da continuidade delitiva.
Dito de outra forma, a sanção deve ser aplicada separadamente para cada licitação fraudada e depois somada de acordo com a regra do concurso material, aplicando-se, quando for o caso, a continuidade delitiva prevista no art. 71 do Código Penal.
Aplicando-se a metodologia proposta ao caso concreto dos autos, deve-se verificar, inicialmente, que participação teve a Promon Engenharia Ltda. nas licitações em análise.
A partir dos dados expostos anteriormente e da tabela reproduzida a seguir, observa-se que a empresa foi convidada para todas as licitações de todos os contratos, exceto o de Terraplenagem. Sua participação consistiu na omissão dolosa em todos os certames para os quais foi convidada, ou seja, os relativos à implantação da UHDT-UGH, da UDA, da UCR e das Tubovias.
				Terraplenagem
	UHDT-UGH
	UDA
	UCR
	Tubovias

	Convidadas
	Proponentes
	Vencedoras
	Odebrecht
Camargo Corrêa
Queiroz Galvão
Galvão Engenharia
	Odebrecht 
OAS
	Odebrecht
OAS
	Camargo Corrêa
CNEC
	Queiroz Galvão
Iesa

				CR Almeida
Estacon
Andrade Gutierrez
Construbase
	Mendes Júnior
Camargo Corrêa
Andrade Gutierrez
Techint
	Iesa
Queiroz Galvão
Engevix 	
UTC
	UTC
Engevix
Odebrecht
OAS
MPE
	Odebrecht
OAS
GDK
SOG

				OAS
CM Construções
	Queiroz Galvão
UTC
Engevix 
GDK
Iesa
MPE
Promon
Skanska
SOG
	Camargo Corrêa
Andrade Gutierrez
Mendes Júnior
Techint
GDK
MPE
Promon
Skanska
SOG
	Andrade Gutierrez
Queiroz Galvão
Mendes Júnior
Techint
GDK
Iesa 
Promon
Skanska
SOG
	Camargo Corrêa
Andrade Gutierrez
UTC
Mendes Júnior
Techint
Engevix
Promon
Skanska

95.	Assim, considera-se que a empreiteira Promon Engenharia Ltda. participou da fraude de nove procedimentos licitatórios referentes à Refinaria Abreu e Lima, todos na condição de convidada que se absteve de ofertar proposta. Cabe frisar que, de acordo com as informações provenientes do Conselho Administrativo de Defesa Econômica (Cade) , conforme consta no relatório que embasou o Acórdão 1583/2016-TCU-Plenário, a empresa Promon Engenharia Ltda. era uma das participantes do chamado "Clube das 9".
96.	Assumindo a ocorrência de continuidade delitiva entre os certames fraudados com a sua participação, referente aos quatro processos de contratação vinculados às obras de UHDT-UGH, UDA, UCR e Tubovias de Interligações, deve-se majorar em 2/3 a maior pena dentre as aplicáveis pelas infrações cometidas.
97.	Tendo em vista que sua participação foi do mesmo modo em todos os certames, a maior pena equivale à individualmente aplicável a cada um deles. De acordo com a metodologia proposta, caberia sanção de um ano por cada delito autônomo. Fazendo-se incidir a fração de majoração, chega-se à pena base aplicável à Promon Engenharia Ltda., equivalente a 1 (um) ano e 8 (oito) meses de inidoneidade para licitar perante a Administração Pública Federal.
98.	Sobre a gravidade e materialidade das condutas praticadas pelas empresas fraudadoras, vale ressaltar o seguinte excerto do voto do e. Relator do Acórdão 414/2018-TCU-Plenário (Min. Benjamin Zymler) , que bem resume os montantes envolvidos nas fraudes licitatórias em questão (grifei) :
4. Especificamente, trata-se de cinco contratos referentes à mencionada refinaria que apresentaram indicativos sólidos de terem sido objeto de fraude à licitação. Tais contratos representam aproximadamente 54,60% das avenças firmadas para implantação da Rnest, que, por sua vez, totalizavam R$ 24,7 bilhões  (data-base: julho/2014) . O quadro a seguir discrimina esses contratos e respectivos valores:
	Contratos
	Valores Iniciais
	Valores Finais

	Unidade de Coqueamento Retardado (UCR) 
	R$ 3,41 bilhões
	R$ 3,88 bilhões

	Unidades de Hidrotratamento de Diesel e de Nafta (UHDT) e Unidade de Geração de Hidrogênio (UGH) 
	R$ 3,19 bilhões
	R$ 3,73 bilhões

	Tubovias de Interligações
	R$ 2,69 bilhões
	R$ 3,56 bilhões

	Unidade de Destilação Atmosférica (UDA) 
	R$ 1,48 bilhão
	R$ 1,77 bilhão

	Terraplenagem
	R$ 0,42 bilhão
	R$ 0,53 bilhão

	TOTAL:
	R$ 11,21 bilhões
	R$ 13,48 bilhões

5. Até o presente momento, preliminarmente, com valores ainda sujeitos ao crivo do contraditório, foram apontados indícios de superfaturamento nos seguintes termos:
	Contratos
	Superfaturamento estimado
	Constatação

	Unidade de Coqueamento Retardado (UCR) 
	R$ 673 milhões
	Acórdão 1990/2015-TCU-Plenário

	Unidades de Hidrotratamento de Diesel e de Nafta (UHDT) e Unidade de Geração de Hidrogênio (UGH) 
	R$ 1.004 milhões
	Acórdão 2109/2016-TCU-Plenário

	Tubovias de Interligações
	R$ 682 milhões
	Acórdão 2428/2016-TCU-Plenário

	Unidade de Destilação Atmosférica (UDA) 
	R$ 429 milhões
	Acórdão 2109/2016-TCU-Plenário

	Terraplenagem
	R$ 69,5 milhões
	Acórdão 2290/2013-TCU-Plenário

	TOTAL:
	R$ 2,85 bilhões
	
VII - Conclusão
99.	Ante o exposto, e atendendo ao despacho de Vossa Excelência (peça 68) , este representante do Ministério Público de Contas manifesta-se no sentido de que este Tribunal:
	a) declare a inidoneidade, com fundamento no art. 46 da Lei 8.443/92, da empresa Promon Engenharia Ltda. para participar de licitação que utilize recursos públicos federais por um período de 1 (um) ano e 8 (oito) meses;
	b) comunique à Secretaria de Gestão do Ministério da Economia para que, atendendo às recomendações exaradas no item 9.6 do Acórdão 1986/2013-TCU-Plenário, possa proceder aos registros e às comunicações pertinentes;
	c) encaminhe cópia do acórdão que vier a ser proferido, acompanhado do relatório e do voto que o fundamentam, à empresa responsável, para ciência;
	d) encaminhe cópia do acórdão que vier a ser proferido, acompanhado do relatório e do voto que o fundamentam, à Força-Tarefa do Ministério Público Federal no Paraná, à Força-Tarefa da Advocacia-Geral da União no Paraná, à Controladoria-Geral da União (CGU) e à Diretoria de Governança, Risco e Conformidade da Petrobras (GRC) , para medidas consideradas cabíveis."
	É o relatório.

8.1. Alexandre Aroeira Salles (OAB-DF 28.108), Tathiane Vieira Viggiano Fernandes (OAB-DF 27.154) e Jefferson Lourenço dos Santos (OAB-DF 60.644), representando Promon Engenharia Ltda.
8.2. Elisabete Barbosa Ruberto (OAB-RJ 169.700), representando Petróleo Brasileiro S.A.

Subprocurador-Geral Paulo Soares Bugarin.

REPRESENTAÇÃO. IMPLANTAÇÃO DA REFINARIA ABREU E LIMA. FORMAÇÃO DE CARTEL FRAUDES NAS LICITAÇÕES. FORMAÇÃO DE PROCESSO APARTADO PARA CADA EMPRESA ENVOLVIDA. OITIVA. DECLARAÇÃO DE INIDONEIDADE.

REPRESENTAÇÃO (REPR)

Secretaria Extraordinária de Operações Especiais em Infraestrutura (SeinfraOpe).

Tratam os autos de processo apartado para análise da manifestação da empresa Promon Engenharia Ltda., constituído a partir da representação efetuada por unidade técnica dando conta de fraudes nas licitações conduzidas pela Petrobras, relacionadas a obras de implantação da Refinaria Abreu e Lima no município de Ipojuca/PE, também denominada de Refinaria do Nordeste - Rnest (TC Processo 016.119/2016-9) .
2.	Pautaram a abertura do corrente processo os resultados da denominada "Operação Lava Jato", os quais demonstraram a ocorrência de fraudes em licitações para contratação de obras, serviços e equipamentos para a implantação da Rnest, mediante ajuste prévio entre as licitantes e corrupção de ex-dirigentes da estatal. Essas constatações foram apontadas em diversas ações civis e penais.
3.	Desta forma, a mencionada representação teve como objeto a apuração das consequências administrativas advindas de fraudes relativas às licitações das obras da Refinaria Abreu e Lima, em especial, apreciar a conduta de licitantes e dirigentes da estatal para eventual enquadramento nas hipóteses de declaração de inidoneidade das empresas, inabilitação dos dirigentes para o exercício de cargo em comissão ou função de confiança e aplicação de sanções pecuniárias (arts. 46, 58, inciso II, e 60 da Lei 8.443/1992) .
4.	Especificamente, trata-se de cinco contratos referentes à mencionada refinaria, que apresentaram indicativos sólidos de terem sido objeto de fraude à licitação. Tais contratos representam aproximadamente 54,60% das avenças firmadas para implantação da Rnest, que, por sua vez, totalizavam R$ 24,7 bilhões (data-base: julho/2014) . O quadro a seguir discrimina esses contratos e respectivos valores: 
	Contratos
	Valores Iniciais
	Valores Finais

	Unidade de Coqueamento Retardado (UCR) 
	R$    3,41 bilhões
	R$    3,88 bilhões

	Unidades de Hidrotratamento de Diesel e de Nafta (UHDT) e Unidade de Geração de Hidrogênio (UGH) 
	R$    3,19 bilhões
	R$    3,73 bilhões

	Tubovias de Interligações
	R$    2,69 bilhões
	R$    3,56 bilhões

	Unidade de Destilação Atmosférica (UDA) 
	R$    1,48 bilhão
	R$    1,77 bilhão

	Terraplenagem
	R$    0,42 bilhão
	R$      0,53 bilhão

	TOTAL:
	R$  11,21 bilhões
	R$   13,48 bilhões

5.	Até o presente momento, mediante as apurações efetuadas pelo TCU, que se encontram em diferentes situações processuais, foram apontados superfaturamentos em valores originais nos seguintes termos:
	Contratos
	Superfaturamento estimado
	Constatação
	Empresas contratadas

	Unidade de Coqueamento Retardado (UCR) 
	R$ 817 milhões
	Ainda pendente de apreciação pelo TCU
	Camargo Corrêa e CNEC

	Unidades de Hidrotratamento (UHDT) e de Geração de Hidrogênio (UGH) 
	R$ 1.004 milhões
	Acórdão 2677/2016-TCU-Plenário
	Odebrecht e OAS 

	Tubovias de Interligações
	R$ 497 milhões
	Ainda pendente de apreciação pelo TCU
	Queiroz Galvão e Iesa 

	Unidade de Destilação Atmosférica 
	R$ 308 milhões
	Acórdão 2677/2016-TCU-Plenário
	Odebrecht e OAS

	Terraplenagem
	R$ 69,5 milhões
	Acórdão 2290/2013-TCU-Plenário 
	Odebrecht, Queiroz Galvão, Camargo Corrêa e Galvão Engenharia 

	TOTAL:
	R$ 2,69 bilhões
		
6.	Por meio do Acórdão 1583/2016-TCU-Plenário, o Tribunal conheceu da representação, determinando, com fundamento no art. 46 da Lei 8.443/1992 (subitem 9.2.1 do Acórdão 1583/2016-TCU-Plenário) , a oitiva das empresas relacionadas, alertando-as da possibilidade de serem declaradas inidôneas para participar, por até cinco anos, de licitações na administração pública federal.
7.	Desta feita, como visto, os presentes autos tratam da manifestação da empresa Promon Engenharia Ltda.
II - DA COMPROVAÇÃO DAS FRAUDES
8.	Reproduzo trecho do voto condutor do Acórdão 1583/2016-TCU-Plenário em que estão evidenciados os elementos indicativos de que houve fraude nas licitações que precederam as contratações em questão:
	"O conjunto probatório acostado aos autos, incluindo delações premiadas, acordos de leniência firmados no âmbito do Cade, acordos de cooperação firmados com empresas no âmbito judicial, documentação apreendida pela Polícia Federal e análises estatística indicam que grandes empresas/grupos econômicos, o denominado "Clube", associaram-se para dominar o mercado de grandes obras de engenharia civil demandadas pela Petrobras e para eliminar a concorrência real.
	Em suma, para cada contratação, o "Clube" definia a empresa que se sagraria vencedora no certame, assim a empresa (ou consórcio) escolhida apresentava proposta de preço à Petrobras e as demais davam cobertura, apresentando propostas de preços maiores."   (grifou-se) .  
9.	Conforme "Histórico de Conduta" constante do acordo de leniência firmado com o CADE (peça 31, p. 1) :
	"Os contatos e acordos entre concorrentes tomaram-se mais frequentes e estáveis entre 2003 e 2004 e duraram até, pelo menos, final de 2011 /início de 2012 
As condutas anticompetitivas consistiram em acordos de (i) fixação de preços, condições, vantagens e abstenção de participação, e (ii) divisão de mercado entre concorrentes, em licitações públicas de obras de montagem industrial "onshore" da Petrobras no Brasil. Estas condutas foram viabilizadas, principalmente, por meio de reuniões presenciais, contatos telefônicos e SMSs entre os representantes das empresas, voltados à supressão/redução de competitividade nas licitações/contratações realizadas pela Petrobras nas obras de montagem industrial "onshore", com prévio acerto do vencedor, preços apresentados, condições, divisões de lotes, abstenções, propostas de cobertura, dentre outros." (grifou-se) .  
10.	Planilha apreendida pela Polícia Federal, na sede da empresa Engevix, continha uma divisão de obras da Petrobras (peça 28, p. 1-4) . No documento, resta estabelecido a cargo de qual empresa seria destinada cada obra da refinaria. Por exemplo, para as empresas Odebrecht e OAS, são marcadas as obras da UDA e UHDT; para a empresa Camargo Corrêa foram marcadas as obras da UCR. 
11.	De se ressaltar que essa planilha é datada de 11/6/2008 e os processos licitatórios dessas unidades foram aprovados pela Diretoria Executiva da estatal apenas em 17/7/2008, ou seja, um mês depois da decisão do "Clube", indicando que as empreiteiras tinham conhecimento das licitações antes mesmo de seu anúncio ao mercado. A divisão planejada pelo cartel foi confirmada quando das contratações (peça 28, p. 4) .
12.	Pertinente também mencionar as seguintes informações constantes do já mencionado acordo de leniência firmado junto ao Cade pela empresa Toyo/Setal (peça 31, p. 59-60) :
"161. Previamente à realização da licitação da RNEST, houve diversas reuniões do "Clube das 16" para decidir como dividir entre as empresas algumas das oportunidades de obras existentes em 2009 ... 
162. Diante da existência de muitas empresas no "Clube das 16" e das dificuldades de se chegar a um acordo para todas as licitações, os Signatários informam que Odebrecht, Camargo Corrêa, Andrade Gutierrez e Queiroz Galvão (pertencentes ao "Clube VIP", sem a UTC nessa situação em específico) informaram que não aceitariam a divisão de algumas obras dessa licitação, pois RNEST seria a prioridade delas
...
164. Nestas licitações, as demais empresas do "Clube das 16" formariam consórcios para oferecer propostas de cobertura, a fim de que as empresas acima indicadas vencessem os maiores pacotes de obras da R-NEST. A Signatária, por exemplo, se comprometeu a oferecer proposta de cobertura para as licitações em pelo menos dois pacotes de obras." (grifou-se) .  
13.	A existência da atuação do cartel também foi apurada mediante modelo estatístico com a utilização de técnicas econométricas consagradas a partir de dados das contratações da Petrobras e de informações dos processos judiciais em curso (Acórdão 3089/2015-TCU-Plenário - peça 2) . Ou seja, segundo o estudo, houve a constatação matemática do aumento de preços nas contratações quando presentes as empresas do "Clube".
14.	Nesse trabalho estatístico, foi indicada a prática de preços monopolísticos em contratos da Diretoria de Abastecimento da Petrobras. Assim, a atuação dos arranjos de preço - cartel - reduziu em aproximadamente 17% o valor do desconto que seria ofertado no caso de um cenário competitivo, o que indicaria um prejuízo de R$ 1,90 bilhão somente nos contratos ora analisados (sem considerar os aditivos que não foram objeto do estudo) .
15.	Ressalte-se também as declarações de executivos das empresas participantes do esquema ilícito e de outros participantes no esquema:
	a) sr. Augusto Ribeiro de Mendonça Neto - executivo da empresa Setal Engenharia e Construções - (Termo de Colaboração 1, peça 34, p. 3) :
	"QUE o 'CLUBE' tinha um articulador e coordenador, que na verdade era quem organizava as reuniões e fazia o contato com Renato Duque [Diretor de Engenharia da Petrobras], para estabelecer quem seriam os convidados para cada licitação;" 
	b) sr. Gerson de Melo Almada - vice-presidente da empresa Engevix - (depoimento constante da sentença da ação penal 508351-89.2014.4.04.7000 - vinculada à empresa Engevix - peça 14, p. 53-56) ;
	c) sr. Dalton dos Santos Avancini - diretor e depois presidente da empresa Camargo Corrêa (depoimento constante da sentença da Ação Penal 5036528-23.2015.4.04.7000 - vinculada à empresa Odebrecht -, peça 9, p. 104-105, e Termo de Colaboração 14, peça 23, p. 3) ; 
	d) sr. Pedro Barusco - gerente executivo de engenharia da Petrobras (Termo de Colaboração 2, peça 33, p. 2 e Termo de Colaboração 5, peça 20, p. 2-3) :
	"QUE ... percebeu claramente a ação do cartel, bastante forte nas obras da Rnest, sendo que o cartel, além de direcionar os contratos, quis impor preços "muito além do orçamento da Petrobras, tanto no bid (primeira tentativa de licitação) e no rebid (segunda licitação) ; 
	QUE neste caso da Rnest houve claro superfaturamento;
	QUE ... por ter acesso ao Documento Interno do Sistema Petrobras - DIP, no qual constava a lista das empresas que seriam convidadas, o declarante "vazava" esta lista a pedido dos representantes das empresas ..."
	e) sr. Alberto Youssef - operador financeiro do esquema - interrogatório na ação penal 5026212-82.2014.404.7000 - vinculada à empresa Camargo Corrêa- (peça 30, p. 39) :
	"Ministério Público Federal: - Então, nós podemos concluir que, pela existência da cartelização, os contratos celebrados pela Petrobrás, eram celebrados sempre no montante máximo possível ou próximo disso?
	Interrogado: - Ou próximo disso."
	f) sr. Paulo Roberto Costa - diretor de abastecimento da Petrobras - interrogatório na ação penal 5026212-82.2014.404.7000 - vinculada à empresa Camargo Corrêa - (peça 30, p. 8) .
16.	São pertinentes também as seguintes conclusões constantes do relatório da Comissão Interna de Apuração da Petrobras, instaurada para verificar a existência de desconformidades nos procedimentos licitatórios para obras da Rnest (peça 16, p. 17, 23 e 24) :
"Nos processos de contratação da UDA, UCR, UHDT/UGH e Tubovias, após o cancelamento do 1º processo licitatório e homologação para um novo, não foi identificada a inclusão de novas empresas para participar do certame, contrariando o disposto no item 5.6.2 do Decreto 2.745/1998, a saber: "a cada novo convite, realizado para objeto idêntico ou assemelhado, a convocação será estendida a, pelo menos, mais uma firma, dentre as cadastradas e classificadas no ramo pertinente. ...
Os processos para contratação dos serviços de construção e montagem de unidades foram "relicitados" (UDA, UCR, UHDT/UGH e Tubovias de interligações) , e os contratos assinados no "topo" da estimativa. Tais contratos totalizaram R$ 10,8 bilhões (valores originais) . A Comissão identificou, analisando o comportamento dos resultados destes processos licitatórios (primeira e segunda rodadas de licitação) , que o valor das propostas aproximou-se do 'teto' (valor de referência mais 20%) das estimativas elaboradas pela ENGENHARIA/SL/SCP - vide 6.6. 
Estes fatos, associados às declarações do Sr. Paulo Roberto Costa, indicam a possibilidade da existência de um processo de cartelização relativo às empresas indicadas nos processos analisados." (grifou-se) .  
17.	Sintetizando, temos os seguintes elementos de formação do cartel:
	- Provas indiretas: convites restritos às empresas integrantes do cartel, falta de inclusão de novas empresas na renovação da licitação, propostas vencedoras próximas ao limite máximo admitido, estudo econométrico indicando os reflexos da atuação do cartel;
	- Prova diretas: manifestações de empreiteiros, operador financeiro e dirigentes da Petrobras; e 
	- Provas documentais: elementos indicativos dos resultados das licitações e da participação de cada empresa nos certames, os quais coincidem com o efetivamente ocorrido. 
18.	Esse ambiente de atuação de cartel foi assim definido pelo Conselho Administrativo de Defesa Econômica (Cade) (Anexo I da Resolução 20/1999) : "Cartéis - acordos explícitos ou tácitos entre concorrentes do mesmo mercado, envolvendo parte substancial do mercado relevante, em torno de itens como preços, quotas de produção e distribuição e divisão territorial, na tentativa de aumentar preços e lucros conjuntamente para níveis mais próximos dos de monopólio".
19.	De acordo com a Secretaria de Direito Econômico do Ministério da Justiça (Combate a cartéis em licitação: guia prático para pregoeiros e membros de comissão de licitação. Brasília. Publicação Oficial, 2008) , a experiência internacional demonstra que as empresas participantes de cartéis em licitações públicas utilizam-se das seguintes estratégias: propostas fictícias ou de cobertura ("cover bidding") ; supressão de propostas ("bid suppression") ; propostas rotativas ou rodízio ("bid rotation") ; divisão do mercado ("market allocation" ou "market division") ; e subcontratação.
III - DA PARTICIPAÇÃO DA EMPRESA PROMON ENGENHARIA LTDA. NO CARTEL
20.	A participação da Promon Engenharia Ltda. nesse esquema fraudulento está evidenciada pelos seguintes elementos probatórios:
	a) A empresa SOG Óleo e Gás, signatária do acordo de leniência junto ao Cade, confirma a atuação das empresas, inclusive a Promon Engenharia Ltda. (peça 31, p. 25-26) , em conluio para burlar processos licitatórios da Petrobras, incluindo aqueles referentes à Rnest:
"a partir de 2003/04 nove empresas formaram um 'CLUBE'/'Grupo'/'Mesa', e combinaram de não competir entre si nas licitações da Petrobras. O ajuste consistia em as empresas sinalizarem entre si opções de escolha, dentro do programa de obras da Petrobras, daquelas obras que lhes fossem mais adequadas, de modo a chegarem a um acordo para que as demais não 'atrapalhassem' sua respectiva vitória quando o edital da licitação fosse publicado. ...
As 09 (nove) empresas pertencentes ao "Clube das 9" eram: (i) Camargo Corrêa S/A, (ii) Construtora Andrade Gutierrez S/A, (iii) Construtora Norberto Odebrecht S/A (CNO) , (iv) Mendes Junior Trading Engenharia (MJr) , (v) MPE Montagens e Projetos Especiais S/A, (vi) Promon S.A., (vii) Setal, (viii) Techint Engenharia e Construção S/A e (ix) UTC Engenharia S.A (Ultratec) . ...
Em seguida, com a ampliação do grupo e a criação do chamado "Clube das 16", as empresas que também passaram a ser participantes da conduta anticompetitiva foram: (x) Construtora OAS S/A, (xi) Engevix Engenharia, (xii) Galvão Engenharia S/A, (xiii) GDK S/A, (xiv) Iesa Óleo e Gás, (xv) Queiroz Galvão Óleo e Gás e (xvi) Skanska Brasil Ltda. ...
Segundo as regras da época, em princípio teria que haver, no mínimo, três propostas, para evitar o risco de cancelamento da licitação da Petrobras, sendo que nas reuniões em que se escolhiam as prioridades e quem venceria determinado certame, eram definidas também quais empresas apresentariam propostas de cobertura."  (grifou-se) .  
	b) O sr. Augusto Ribeiro de Mendonça Neto - executivo da empresa Setal Engenharia e Construções - afirmou (Termo de Colaboração 1, peça 34, p. 5, 28, 22 e 33) :
"QUE desse modo, o "CLUBE", que era inicialmente composto por 8 (oito) companhias, passou a ser composto por 16 (dezesseis) companhias; ...
Que do início do "CLUBE" até o acerto com DUQUE (fases 1, 2 e 3) , o mesmo era formado pelas mesmas empresas, isto é, ODEBRECHT, representada por MARCIO FARIA, a UTC, representada por RICARDO PESSOA, o qual também sempre foi o coordenador do "CLUBE", a CAMARGO CORREA, representada à época por JOÃO AULER, a TECHINT, da qual não se recorda o nome do representante, mas lembra que foram alguns, a ANDRADE GUTIERREZ, representada por ELTON NEGRÃO, a MENDES JÚNIOR, representada por "VILAÇA", a PROMON, representada por JOSÉ OTÁVIO, a MPE, representada por MARCO AURÉLIO (já falecido) , e a SETAL - SOG, representada a partir de 2004 pelo declarante; ...
QUE o declarante afirma que houve pagamentos de propinas nos seguintes contratos: 
...
 (5) TERMINAL CABIÚNAS 3, em Macaé/RJ, no ano de 2011, na faixa de R$ 1bilhão de reais, cujo contrato foi firmado entre o CONSÓRCIO SPS, composto pelas empresas SKANSKA, PROMON e SOG;
o declarante acabou pagando R$ 3 milhões de reais, mas foi reembolsado pelo consórcio, por meio das notas fiscais faturadas diretamente ao CONSÓRCIO SPS por sua empresa ENGERGEX;"  (grifou-se) .  
	c) O sr. Pedro José Barusco Filho, ex-gerente de serviços da Diretoria de Serviços da Petrobras, em seu Termo de Colaboração Premiada 5 (peça 20, p. 2 e 4) , confirma a participação da empresa no conluio:
"QUE as empresas que compunham uma espécie de 'núcleo duro' do cartel eram em torno de 14 (quatorze) , isto é, a CAMARGO CORRÊA, a ANDRADE GUTIERREZ, a ODEBRECHT, SETAL/SOG - ÓLEO E GÁS, a OAS, a UTC, a SKANSKA, a PROMON ENGENHARIA, a TECHINT, a IESA ÓLEO & GÁS, a ENGEVIX, a MENDES JÚNIOR, a SCHAHIN e a MPE; 
QUE essas eram as empresas mais convidadas, as mais atuantes dentro da PETROBRAS;
...
QUE havia 12 (doze) pacotes de obras da RNEST, sendo que nos 4 (quatro) maiores pacotes foram convidadas em julho de 2008 as seguintes empresas do cartel: CAMARGO CORREA, ANDRADE GUTIERREZ, ODEBRECHT, OAS, QUEIROZ GALVÃO, ENGEVIX, IESA, MENDES JUNIOR, MPE, SETAL/SOG OLEO E GAS, SKNASKA, TECHINT, UTC, GDK E PROMON ..."  (grifou-se) .  
	d) Gerson de Mello Almada, então presidente da Engevix, assim se manifestou em interrogatório (Ação Penal 508335189.2014.4.04.7000/PR) (peça 14, p. 53 e 54) :
"Juiz Federal: - Então, nessa Ação Penal 5083351, retomando o depoimento do Senhor Gerson de Mello Almada. Senhor Gerson, essas reuniões com essas empresas que o senhor mencionou que era para facilitar o direcionamento dos interesses, é isso? 
Gerson: - Para facilitar aonde cada empresa tinha maior interesse em participar. 
Juiz Federal: - Quantas reuniões dessa natureza o senhor participou? 
Gerson: - Não mais que seis. 
Juiz Federal: - E em que período foi aproximadamente isso? 
Gerson: - Basicamente nos anos 2009 até 2011, 2012. 
Juiz Federal: - Quais empresas participavam fora a Engevix? Não precisa ser exaustivo. 
Gerson: - Camargo Correa, UTC, ODEBRECHT, Queiroz Galvão, Andrade Gutierrez, Promon e várias outras."  (grifou-se) .
	e) Planilhas apreendidas pela Polícia Federal, na sede da empresa Engevix, indicam a forma de operacionalização do cartel, a participação da empresa Promon e as obras que seriam a ela atribuídas (peça 35, p. 3, 5, 11, 12, 13, 17, 19, 21, 23 e 25) . Tal qual exposto no relatório, verifica-se a clara indicação da empresa Promon na distribuição das obras. Ressalte-se que a divisão planejada pelo cartel, especificamente no caso da Rnest, foi confirmada quando das contratações.
21.	O quadro a seguir, transcrito no parecer do Ministério Público junto ao TCU, demonstra como ocorreu a participação da Promon nos procedimentos licitatórios da Rnest (grifou-se) :
				Terraplenagem
	UHDT-UGH
	UDA
	UCR
	Tubovias

	Convidadas
	Proponentes
	Vencedoras
	Odebrecht
Camargo Corrêa
Queiroz Galvão
Galvão Engenharia
	Odebrecht 
OAS
	Odebrecht
OAS
	Camargo Corrêa
CNEC
	Queiroz Galvão
Iesa

				CR Almeida
Estacon
Andrade Gutierrez
Construbase
	Mendes Júnior
Camargo Corrêa
Andrade Gutierrez
Techint
	Iesa
Queiroz Galvão
Engevix 
UTC
	UTC
Engevix
Odebrecht
OAS
MPE
	Odebrecht
OAS
GDK
SOG

				OAS
CM Construções
	Queiroz Galvão
UTC
Engevix 
GDK
Iesa
MPE
Promon
Skanska
SOG
	Camargo Corrêa
Andrade Gutierrez
Mendes Júnior
Techint
GDK
MPE
Promon
Skanska
SOG
	Andrade Gutierrez
Queiroz Galvão
Mendes Júnior
Techint
GDK
Iesa 
Promon
Skanska 
SOG
	Camargo Corrêa
Andrade Gutierrez
UTC
Mendes Júnior
Techint
MPE
Engevix
Promon
Skanska

22.	Veja-se que, com exceção da licitação referente às obras de terraplenagem, as demais licitações tiveram o rol de empresas convidadas restrito às empresas integrantes do cartel, tal qual mencionado pelo sr. Augusto Mendonça (executivo da empresa Setal Engenharia e Construções) (Termo de Colaboração 1, peça 34, p. 2-5) :
	"QUE as empresas discutiram e ajustaram uma forma de proteção entre si (Fase 2) , que era, dentro de um programa de obras, as empresas escolhiam as obras que lhe fossem mais adequadas, conforme a região ou por conhecimento, e, em havendo acordo entre todas, as demais não atrapalhavam a empresa escolhida quando se tornasse pública a licitação; 
	QUE o "CLUBE" estabeleceu uma relação com o Diretor de Engenharia da PETROBRÁS, RENATO DUQUE (Fase 3) , para que as empresas convidadas para cada certame fossem as indicadas pelo "CLUBE", de maneira que o resultado pudesse ser mais efetivo;
	QUE uma vez determinada que a empresa "A" ficaria com o certame "48", ela se encarregava de discutir com as demais quem faria "propostas de cobertura"; 
	QUE a partir de tais reuniões, o coordenador do CLUBE elaborava a lista e a entregava a RENATO DUQUE, mencionando quais as empresas que deveriam ser convidadas pela PETROBRÁS para o certame específico; 
	QUE as mesmas listas também eram entregues a PAULO ROBERTO COSTA, na época Diretor de Abastecimento da PETROBRÁS;"  (grifou-se) .  
23.	Passo a tratar, especificamente, de cada contratação em que houve a participação da empresa Promon Engenharia Ltda.
IV - DA PARTICIPAÇÃO DA PROMON EM CADA CERTAME LICITATÓRIO
24.	Consoante informações disponíveis no acordo de leniência firmado junto ao Cade, o "Clube" definiu que (peça 31, p. 60) :
	"a. HDT seria da Odebrecht (que posteriormente convidou a OAS para participar do consórcio) ;
	b. UDA seria da Odebrecht (que posteriormente convidou a OAS para participar do consórcio) ;
	c. Off Site [Tubovias] seria da Queiroz Galvão (que posteriormente convidou a Iesa para participar do consórcio) .
	d. UCR seria da Camargo Corrêa (que posteriormente convidou a CNEC para participar do consórcio) ."  (grifou-se) . 
25.	Essa decisão foi registrada em documento apreendido pela Polícia Federal nas instalações da Engevix (peça 28, p. 1-4) e confirmada quando das contratações.
26.	Veja-se a respeito as seguintes constatações do Laudo 2400/2015 do Departamento de Polícia Federal (peça 28, p. 4) :
	"No andamento do processo de contratação, confirmou-se a divisão planejada pelo cartel de empreiteiras, sendo que as licitações da Offsite [Tubovias] e UCR, escolhidas tanto pela empresa Queiroz Galvão quanto pela Camargo Corrêa, foram divididas entre as duas, ficando a Unidade UCR com a empresa Camargo Corrêa e a Unidade de Offsite com o consórcio Queiroz Galvão e Iesa. As contratações das Unidades de UDA e HDT foram firmadas com um Consórcio formado pelas Construtoras Norberto Odebrecht e Construtora OAS, exatamente como estava no arranjo estabelecido na planilha apreendida na sede da Engevix."  (grifou-se) . 
IV.1 - TUBOVIAS DE INTERLIGAÇÕES
27.	Para a implantação das Tubovias, os dois primeiros certames foram cancelados em razão de constarem preços excessivos nas propostas apresentadas (em ambas o Consórcio Queiroz Galvão - Iesa apresentou as de menor valor) (peça 16, p. 20) . 
28.	No terceiro certame, foram apresentadas três propostas: empresas Queiroz Galvão e Iesa; GDK e SOG em consórcio; e Odebrecht Plantas Industriais e OAS em consórcio. Sagrou-se vencedor o consórcio formado pelas empresas Queiroz Galvão e Iesa. O quadro a seguir sintetiza essas informações, cujo início do processo licitatório se deu em 11/3/2009 e a contratação ocorreu em 10/3/2010 (TC Processo 004.038/2011-8, peças 14, p. 1-5, e 15, p. 45) : 
	Empresas convidadas (quinze) 
	Propostas apresentadas (três) 
	Contratação

	Integrantes do cartel:
Clube VIP: Camargo Corrêa, Andrade Gutierrez, Odebrecht, Queiros Galvão e UTC;
Demais integrantes do cartel:
OAS, Mendes Júnior, Techint, Engevix, GDK, Iesa, Promon, Skanska e SOG
	Queiroz Galvão e Iesa: R$ 2,73 bilhões
Odebrecht e OAS: R$ 2,84 bilhões
GDK e SOG: R$ 4,10 bilhões
	Queiroz Galvão e Iesa: R$ 2,69 bilhões
Representando cerca de 96,4% do teto da estimativa da Petrobras (R$ 2,79 bilhões) - peça 16, p. 10.

29.	A atuação do cartel nessa contratação restou também evidenciada no termo de colaboração efetuado pelo Sr. Dalton dos Santos Avancini - diretor da Camargo Corrêa (peça 19, p. 2) : 
" declara que ao ser nomeado Diretor da Área de Óleo e Gás a Camargo já havia ganho a licitação da unidade de coqueamento retardado-UCR da RNEST; ... QUE, assevera que a Camargo Corrêa, por forca do ajuste do cartel deveria inicialmente consorciar-se com a Queiroz Galvão, todavia posteriormente se definiu que a Camargo ficaria com o coque e a Queiroz com o contrato das interligações;"  (grifou-se) .   
IV.2 - UNIDADES DE HIDROTRATAMENTO DE DIESEL E DE NAFTA (UHDT) E UNIDADE DE GERAÇÃO DE HIDROGÊNIO (UGH) 
30.	O primeiro processo licitatório, iniciado em 31/7/2008, foi cancelado em função dos preços excessivos das propostas (variação de 61,2% entre a estimativa Petrobras, R$ 2,62 bilhões, e a proposta de menor valor, R$ 4,22 bilhões, apresentada pelo Consórcio Odebrecht-OAS) (peça 16, p. 19-20) . 
31.	Para o segundo certame, sem a inclusão de novas empresas convidadas em relação ao primeiro, foram apresentadas quatro propostas: empresas OAS e Odebrecht Plantas Industriais em consórcio; Mendes Júnior; Camargo Corrêa; Andrade Gutierrez e Techint em consórcio. Sagrou-se vencedor o consórcio formado pelas empresas OAS e Odebrecht Plantas Industriais.
32.	O quadro a seguir sintetiza essas informações, sendo que o início do processo licitatório se deu em 11/3/2009 e a contratação ocorreu em 10/12/2009 (TC Processo 004.040/2011-2, peças 11 e 12) : 
	Empresas convidadas (quinze) 
	Propostas apresentadas (quatro) 
	Contratação

	Integrantes do cartel:
Clube VIP: Camargo Corrêa, Andrade Gutierrez, Odebrecht, Queiros Galvão e UTC;
Demais integrantes do cartel:
OAS, Mendes Júnior, Techint, Engevix, GDK, Iesa, MPE, Promon, Skanska e SOG
	OAS e Odebrecht: R$ 3,26 bilhões
Mendes Júnior: R$ 3,65 bilhões
Camargo Corrêa: R$ 3,78 bilhões
Andrade Gutierrez e Techint: R$ 4,01 bilhões
	Consórcio OAS e Odebrecht: R$ 3,19 bilhões.
Representando cerca de 99% do teto da estimativa da Petrobras (R$ 3,23 bilhões) - peça 16, p. 10.

IV.3 - UNIDADE DE COQUEAMENTO RETARDADO (UCR) 
33.	Para a implantação da UCR, o primeiro processo licitatório foi cancelado em função dos preços excessivos das propostas apresentadas (variação de 73,2% entre a estimativa da Petrobras, R$ 3,42 bilhões, e a proposta de menor valor, R$ 5,93 bilhões, apresentada pelo Consórcio Camargo Corrêa-CNEC) (peça 16, p. 18) . 
34.	No segundo certame, sem a inclusão de novas empresas convidadas em relação ao primeiro, foram apresentadas quatro propostas: empresas Camargo Corrêa e CNEC em consórcio; UTC e Engevix em consórcio; MPE; e Odebrecht Plantas Industriais e OAS em consórcio. Sagrou-se vencedor o consórcio formado pelas empresas Camargo Corrêa e CNEC. (peça 11, p. 2, do TC Processo 004.025/2011-3) 
35.	O quadro a seguir sintetiza essas informações, sendo que o início do processo licitatório se deu em 11/3/2009 e a contratação ocorreu em 22/12/2009 (TC Processo 004.025/2011-3, peças 9, 11 e 12) : 
	Empresas convidadas (quinze) 
	Propostas apresentadas (quatro) 
	Contratação

	Integrantes do cartel:
Clube VIP: Camargo Corrêa, Andrade Gutierrez, Odebrecht, Queiros Galvão e UTC;
Demais integrantes do cartel:
OAS, Mendes Júnior, Techint, Engevix, GDK, Iesa, MPE, Promon, Skanska e SOG
	Camargo Corrêa e CNEC: R$ 3,44 bilhões
UTC e Engevix: R$ 3,85 bilhões
Odebrecht e OAS: R$ 3,94 bilhões
MPE: R$ 4,07 bilhões
	Camargo Corrêa e CNEC: R$ 3,41 bilhões
Representando cerca de 98,8% do teto da estimativa da Petrobras (R$ 3,45 bilhões) - peça 16, p. 10 e 18.

36.	A atuação do cartel nessa contratação restou também evidenciada no já mencionado termo de colaboração efetuado pelo sr. Dalton dos Santos Avancini - diretor da Camargo Corrêa (peça 19, p. 2) . 
IV.4 - UNIDADE DE DESTILAÇÃO ATMOSFÉRICA (UDA) 
37.	Para a implantação da Unidade de Destilação Atmosférica (UDA) , realizou-se o primeiro processo licitatório, o qual foi cancelado em função dos preços excessivos das propostas apresentadas (variação de 69,8% entre a estimativa da Petrobras, R$ 1,11 bilhão, e a proposta de menor valor, R$ 1,89 bilhão, apresentada pelo Consórcio Odebrecht-OAS) (peças 16, p. 18-19) . A empresa Iesa, em consórcio com a empresa Queiroz Galvão, apresentou proposta no valor de R$ 2,14 bilhões (TC Processo 003.586/2011-1, peça 12, p. 16-17) .
38.	No segundo certame, sem a inclusão de novas empresas convidadas em relação ao primeiro, foram apresentadas três propostas: empresas OAS e Odebrecht Plantas Industriais em consórcio; Iesa e Queiroz Galvão em consórcio e Engevix e UTC em consórcio. Sagrou-se vencedor o consórcio formado pelas empresas OAS e Odebrecht Plantas Industriais.
39.	O quadro a seguir sintetiza essas informações, sendo que o início do processo licitatório se deu em 11/3/2009 e a contratação ocorreu em 10/12/2009 (TC Processo 003.586/2011-1, peças 12, 14 e 16) : 
	Empresas convidadas (quinze) 
	Propostas apresentadas (três) 
	Contratação

	Integrantes do cartel:
Clube VIP: Camargo Corrêa, Andrade Gutierrez, Odebrecht, Queiros Galvão e UTC;
Demais integrantes do cartel:
OAS, Mendes Júnior, Techint, Engevix, GDK, Iesa, MPE, Promon, Skanska e SOG
	OAS e Odebrecht: R$ 1,50 bilhão
Iesa e Queiroz Galvão: R$ 1,66 bilhão
UTC e Engevix: R$ 1,78 bilhão
	Consórcio OAS e Odebrecht: R$ 1,48 bilhão.
Representando cerca de 97% do teto da estimativa da Petrobras (R$ 1,52 bilhão) - peça 16, p. 10.

IV.5
40.	Nesses quatro empreendimentos, a conduta da Promon Engenharia Ltda. em não apresentar proposta depois de convidada para participar dos certames se amolda ao descrito no acordo de leniência firmado entre o Cade e a empresa SOG Óleo e Gás (peça 31, p. 1) :
"As condutas anticompetitivas consistiram em acordos de (i) fixação de preços, condições, vantagens e abstenção de participação, e (ii) divisão de mercado entre concorrentes, em licitações públicas de obras de montagem industrial 'onshore' da Petrobras do Brasil. ... com prévio acerto do vencedor, preços apresentados, condições, divisões de lotes, abstenções, propostas de cobertura, dentre outros."  (Grifou-se) . 
41.	É certo, que a simples ausência da apresentação de propostas em certames licitatórios não constitui, por si só, prática de ato ilícito. Entretanto, na presença dos elementos probatórios constantes dos autos, entendo, na linha dos pareceres precedentes, haver elementos suficientes para se concluir que as omissões em questão constituíram em condutas deliberadas para dar azo ao funcionamento do cartel. 
V - DO ENQUADRAMENTO NO ART. 46 DA LEI 8.443/1992 
42.	Estabelecida a conduta da empresa Promon Engenharia Ltda., cabe analisar sua subsunção ao previsto no art. 46 da Lei 8.443/1992: 
	"Verificada a ocorrência de fraude comprovada à licitação, o Tribunal declarará a inidoneidade do licitante fraudador para participar, por até cinco anos, de licitação na Administração Pública Federal."  (Grifou-se) . 
43.	Veja-se que a norma estabelece a condição de "licitante" para que a conduta do sujeito ativo enquadre-se na figura típica.
44.	Quando a empresa oferece proposta de cobertura, não há maiores dúvidas de que atuou na condição de licitante e que, portanto, sua conduta se amolda aos fatos típicos previstos no referido dispositivo legal.
45.	Resta apreciar as condutas caracterizadas pela omissão na apresentação de propostas, pelo fato de que nessa situação a empresa não necessariamente figuraria na condição de licitante. Isso porque o entendimento usual da matéria é ser licitante aquele que participa do certame mediante a apresentação de propostas.
46.	Não há, contudo, uma definição legal de licitante, não havendo óbices, a meu sentir, para esse conceito ser entendido como o particular que de alguma forma participa do procedimento licitatório na condição de potencial contratado e interfere na disputa e no resultado. Esse entendimento parece ser o que melhor busca concretizar a vontade da lei e impede o seu desvirtuamento, que constituiria no afastamento de sua incidência de condutas que evidentemente atentam contra o bem jurídico protegido - lisura das licitações efetuadas pela administração pública. 
47.	Por certo, pode-se afirmar que se estaria diante de interpretação extensiva, a qual guarda restrição a sua aplicação no direito sancionatório em razão do princípio in dubio pro reo. Acontece que essa restrição não é absoluta como se depreende do seguinte julgado do Supremo Tribunal Federal:
	"1. Pratica infração grave, na forma prevista no art. 50, VII, da Lei 7.210/84, com as alterações introduzidas pela Lei 11.466/2007, o condenado à pena privativa de liberdade que é flagrado na posse de acessórios de aparelhos celulares em unidade prisional. 
	2. A interpretação extensiva no direito penal é vedada apenas naquelas situações em que se identifica um desvirtuamento na mens legis." (RHC 106481, Rel. Min. Carmem Lúcia, Primeira Turma, 08/02/2011) (grifou-se) . 
48.	No caso concreto, a empresa Promon Engenharia Ltda. foi convidada para o certame e, deliberadamente, absteve-se de apresentar proposta para beneficiar terceiros. Ou seja, vislumbro uma conduta omissiva efetuada com o objetivo específico de interferir nos certames ilicitamente, de forma que a empresa se amolda ao estabelecido no art. 46 da Lei 8.443/1992.
49.	De qualquer forma, mesmo que assim não fosse, adotando-se os preceitos do direito penal (art. 30 do Código Penal) , há de se registrar que as elementares de determinado fato típico comunicam-se entre os participantes do ato ilícito, desde que estejam em suas esferas de conhecimento. É por essa razão, por exemplo, que um particular pode responder pelo crime de peculato caso participe do crime juntamente com um funcionário público.
50.	Na descrição legal em tela, a condição de "licitante" é uma elementar do tipo, que se comunicaria com os participantes do ato ilícito que não detenham essa condição. 
51.	Assim, mesmo que se admita que a empresa Promon Engenharia Ltda. não detenha a condição de "licitante", o fato é que, com sua conduta, contribuiu para que outras empresas, na condição de licitantes, fraudassem os certames em análise. Ou seja, nesse caso, a empresa assumiria a condição de partícipe e igualmente deveria responder pelo ato ilícito na medida de sua culpabilidade.
52.	Essa possibilidade de considerar essa espécie de condutas omissivas como fraude à licitação, vale registrar, foi corroborada pelo TCU, mediante os Acórdãos Plenário 300/2018, 414/2018, 825/2018, 1.221/2018, 1.744/2018, 2.135/2018 e 2.914/2019.
53.	Outra questão que gostaria de enfatizar é que a revogação de certame licitatório - que ocorreu nas licitações iniciais da UHDT-UGH, UDA, UCR e Tubovias - não configura impedimento para a aplicação da sanção de declaração de inidoneidade prevista no art. 46 da Lei 8.443/1992. Diversos julgados do TCU consideraram não ser necessário, para a configuração do ilícito, que a autora da fraude tivesse obtido a vantagem esperada ou que fosse efetivamente contratada. Cito, nesse sentido, os Acórdãos Plenários 1.702/2017, 1.230/2017, 2.458/2015, 740/2014, 2.425/2012 e 2.914/2019.
VI - DAS ALEGAÇÕES DA EMPRESA PROMON ENGENHARIA LTDA.
54.	Acerca desse conjunto probatório, a Promon Engenharia Ltda., ao negar a participação no cartel, argumenta, em síntese, que (peças 55 e 69) :
a) inexiste a prática de atos ilícitos pela Promon nas concorrências da Petrobras em razão de:
a.1) reconhecimento pela Controladoria Geral da União - CGU da ausência de qualquer prova de que a Promon tivesse participado de conluios e fraudes relacionados às concorrências promovidas pela Petrobras;
a.2) depoimentos de colaboradores que demonstram a ausência da participação da Promon no cartel;
a.3) decisões judiciais;
a.4) retirada pela Petrobras da Promon da lista de empresas bloqueadas para contratar com a estatal;
b) justificativas técnicas pelas quais a Promon não participou das licitações da Rnest; e
c) ocorreu a prescrição da pretensão punitiva do TCU.
VI.1
55	Em relação ao primeiro conjunto de argumentos, a empresa busca afastar os elementos antes mencionados que são indicativos de sua participação no cartel.
56.	Em relação ao Processo Administrativo de Responsabilização (PAR) , levado a efeito pela CGU, com efeito chegou-se à conclusão de que não havia elementos suficientes para se afirmar que a Promon tenha participado do cartel aqui tratado.
57.	Entretanto, além de esta Corte não estar vinculada ao decidido no âmbito da CGU, o fato é que nestes autos há elementos suficientes para se concluir pela participação da Promon no cartel.
58.	Apenas por argumentar, tendo em vista a independência entre as instâncias, registro que as conclusões do PAR foram assim fundamentadas:
	"108. Com as provas constantes dos autos - fruto de delações premiadas e de documentos entregues por delatores sem provas autônomas que os corroborem - não nos parece que há certeza acerca da culpa dos presentantes/representantes/prepostos na espécie."  (grifou-se) .
59.	Ora, ao contrário do material probatório acostado no bojo do mencionado PAR, há nestes autos elementos além dos depoimentos dos colaboradores. Nesse aspecto, menciono as planilhas apreendidas pela Polícia Federal na sede da empresa Engevix (peça 35) , referente à responsabilização e individualização das condutas. 
60.	Consoante exposto pela unidade técnica, "nessas planilhas se verifica a indicação de quais obras a Promon iria participar, bem como as da Rnest, nas quais não participaria. Destaca-se a seguir excertos das planilhas de distribuição das obras da Rnest - Figura 3 - e do Comperj - Figura 4 - nas quais se observa que, já nos meses de junho e agosto de 2008, as empresas definiram suas prioridades de obras, em clara divisão das obras:"
Figura 3: Planilha de distribuição de obras da Rnest apreendida na sede da Engevix
Fonte: Laudo de Apreensão 1117/2014, da Polícia Federal - peça 35, p. 12.
Figura 4: Planilha de distribuição de obras do Comperj apreendida na sede da Engevix
Apreensão 1117/2014, da Polícia Federal - peça 35, p. 13.
	Como se verifica nas figuras 3 e 4 acima, as colunas com indicação da participação da empresa Promon (PRO) são as mesmas, 1ª coluna, estabelecendo forte indício de que as planilhas são contínuas, de forma que, o conjunto probatório constante do processo de Representação confirma a participação da empresa no esquema de fraude como um todo."  (grifou-se) .
61.	Essas planilhas, por outro lado, demonstram que a abstenção da empresa em participar das licitações da Rnest foi compensada com a participação em outros empreendimentos da Petrobras. Veja-se que a menção a empreendimentos diversos que aqueles da Rnest é feita apenas para a contextualização dos fatos, pois não se está nestes autos a apurar a conduta da Promon nesses outros empreendimentos.
62.	Ainda referente ao PAR, a empresa aponta o seguinte depoimento prestado pelo sr. Pedro Barusco:
[CGU]: [...] no Termo de Colaboração n.5, prestado perante a Polícia, o senhor afirmou o seguinte: '[...] o declarante vazava essa lista a pedido dos representantes das empresas, cujo conhecimento da mesma por parte dos representantes de cada empresa do cartel era fundamental para que organizassem entre si os pacotes de obras que ficariam para cada uma'. O senhor entregou essa lista ou alguma outra informação relacionada a esse DIP, referente a alguma obra da PETROBRAS, para a empresa Promon? 
[Pedro Barusco]: Não. A Promon não tinha nem operador e nem representante. As poucas vezes que eu tive, assim, contato com a Promon... foram pouquíssimas, relativas a... nem me lembro com quem, mas foi relativo a problemas de obra. Nunca entreguei nada e nem conversei nada com a Promon sobre isso. 
[...] 
[Pedro Barusco]: Olha, eu nunca soube de ela pagar propina. E pra casa, que segmento que eu representava, eu nunca recebi propina nenhuma da Promon, tá?  (grifos no original) . 
63.	Veja-se que não foi localizada a íntegra do depoimento nos autos, o que permitiria uma contextualização do depoimento. De qualquer forma o que está afirmado pelo sr. Barusco é que ele não tratou de propina com a empresa Promon, o que não quer dizer que essa empresa não participava do cartel. 
64.	A respeito os causídicos omitem em suas alegações que, no mesmo depoimento, o sr. Barusco afirmou que a empresa Promon participava do cartel, como se depreende do exposto no Parecer 00299/2018/CONJUR-CGU/CGU/AGU, que embasou o arquivamento do PAR instaurado contra a Promon (peça 71, p. 22) :
	"Ademais, trecho do depoimento de Pedro Barusco afirma que a PROMON comporia o "núcleo duro" do "Clube" de empresas que fraudavam as licitações." (grifou-se) 
65.	No bojo do PAR, foi também apontado o depoimento do sr. Paulo Roberto Costa:
	"na Diretoria de Abastecimento, nunca ninguém me procurou sobre esse assunto, e nunca ninguém de outras empresas, que eu coloquei como empresas do cartel, me falou da Promon. [...] Então quando tinha um consórcio que a Promon participava, na área do Abastecimento, eu nunca fiz contato com a Promon. Agora, se a Promon tinha um consorcio que participava, por exemplo, com a Queiroz Galvão e com a UTC, aí eu sei da UTC quem é que participava, e da Queiroz Galvão quem é que participava. Agora Promon comigo nunca participou. Agora pode ter participado com o Barusco, com o Renato Duque, com outros diretores da PETROBRAS, mas comigo não." (grifou-se) 
66.	Foi também feita menção a depoimento do sr. Paulo Roberto Costa no âmbito judicial (termo de colaboração 63) (peça 55, p. 28) :
	"[...] essa empresa [Promon] não participava do cartel e, no âmbito de conhecimento do declarante, essa empresa não participou de nenhum ato irregular na sua atuação com a PETROBRAS".
67.	Com efeito, o sr. Paulo Roberto Costa afirma não ter conhecimento da participação da Promon no cartel, embora não descarte a possibilidade. No mesmo termo de colaboração, o ex-dirigente afirma em relação a contração da Promon em consócio com a empresa Camargo Corrêa no âmbito da Repar (Refinaria Presidente Getúlio Vargas) :
	"Que pode afirmar com certeza que se houve pagamento de vantagem indevida foi por intermédio da Camargo Corrêa, tendo em vista a posição de liderança que ocupava no consórcio responsável pela Repar;" (grifou-se) .
68.	Ora, diante dos elementos de que a Promon participava do cartel, o que se conclui é que era uma participação menos ostensiva, sem tratar diretamente do pagamento de propinas junto aos dirigentes da Petrobras. Em outras palavras, a participação da Promon ocorria mediante os acordos com os demais integrantes do cartel, mas não em tratativas com gestores públicos.
69.	Embora se reconheça o papel preponderante do Sr. Paulo Roberto Costa no esquema, sob a ótica da Petrobras, é razoável admitir que ele não tinha o domínio completo dos fatos, especialmente os que ocorriam fora do ambiente da Petrobras.
70.	Dito de outra forma, é crível que no ambiente de acerto ocorrido no seio das empresas, em suas reuniões particulares de divisão das obras, houvesse fatos eventualmente desconhecidos pelo Sr. Paulo Roberto Costa.
71.	Não há, pois, contradição entre esses elementos apresentados pela Promon e os demais constantes dos autos, pois, realça-se, não se trata aqui de eventualmente pagamento de propina pela empresa, mas sim de sua participação em esquema fraudulento (nos presentes autos em nenhum momento se considerou os depoimentos do sr. Paulo Roberto Costa como indicativo da participação da Promon no cartel) .
72.	Relevantes, a respeito, as seguintes considerações da unidade técnica:
"Necessário se faz destacar que os relatos extraídos dos acordos de colaboração devem ser analisados conjuntamente e não de forma isolada como parece ter ocorrido. O fato de em alguns depoimentos os colaboradores informarem não ter negociado ou recebido vantagem indevida diretamente da Promon ou, até mesmo, de informarem desconhecer a participação da empresa no Cartel, não retira a força probante do conjunto de indícios que apontam para sua participação ativa no esquema que fraudava licitações da Petrobras. ...
Ademais, é sabido que o pagamento de propina era apenas uma das diversas condutas ilícitas praticadas pelo cartel. Desse modo, o fato de não haver, até o momento, provas cabais de que a empresa pagava propina diretamente aos ex-funcionários da estatal, não tem o condão de livrá-la das diversas outras condutas e acontecimentos atribuídos à empresa, a qual é apontada como ativa participante do cartel em diversos outros documentos." (grifou-se) . 
VI.1.1.
73.	Em relação às decisões judiciais, a jurisprudência do TCU consigna o entendimento de que a existência de outros processos acerca dos mesmos fatos ilícitos não caracteriza litispendência nem repetição de eventual sanção sobre mesmo fato (bis in idem) . Isso porque, no ordenamento jurídico brasileiro, vigora o princípio da independência das instâncias.
74.	De qualquer forma, serão feitos breves comentários sobre os dois processos judiciais mencionados pela empresa, destacando, desde já, que neles não se verificou a negativa de autoria dos fatos por parte da Promon ou a inexistência dos fatos imputados à empresa, situação que poderia vincular a atuação desta Corte de Contas. 
75.	A ação de improbidade administrativa 5011396-27.2016.4.04.7000/PR, instaurada contra a Promon, foi arquivada porque o chamamento da empresa se deu unicamente por ter integrado consórcio com outras empresas processadas ou que assumiram participar do cartel (peças 72 e 73) .
76.	Já a ação de improbidade administrativa 5051170-64.2016.4.04.7000/PR, também instaurada contra a Promon, foi arquivada em razão de (peca 74) :
	"A simples menção de que pode ter se beneficiado, sem nenhum início de prova a respeito, não é suficiente para inclui-la dentre os responsáveis pelos atos de improbidade, como dispõe o artigo 3º da LIA".
77.	Ou seja, as provas/indícios elencados nos presentes autos, vale dizer, as planilhas, manuscritos, provas obtidas por apreensão e depoimentos dos colaboradores, bem como todo o encadeamento lógico desses elementos, não foram analisados no âmbito dessas ações. Desta feita, o nelas decidido não aproveita à Promon na presente representação.
78.	Igualmente não aproveita à empresa o fato de ter sido considerada apta a participar de licitações pela Petrobras, pois essa decisão da estatal decorreu meramente da decisão da CGU antes mencionada.
VI.2
79.	Quanto ao argumento de que a empresa não detinha interesse comercial em participar das licitações da Rnest, cabe destacar o seguinte posicionamento da unidade técnica: "a empresa poderia até deter motivos possivelmente legítimos para deixar de apresentar proposta. Mas, essa legitimidade fica maculada a partir do momento em que contactava outros concorrentes e comunicava essa ausência de proposta às demais empresas e ainda registrava isso em planilhas, conforme documentos apreendidos na sede da Engevix, de modo a se beneficiar em outros certames que pudessem ter maior interesse para sua atuação comercial" (grifou-se) .
80.	Ou seja, tendo interesse ou não na apresentação das propostas na Rnest, o que se deduz é que a empresa se utilizou dessa condição (omissão na apresentação de propostas) como moeda de troca para ganhar licitações fraudulentas em outros empreendimentos da Petrobras.
VI.3
81.	A alegação de que teria havido a ocorrência da prescrição da pretensão punitiva também não procede, pois mediante o Acórdão 1441/2016-TCU-Plenário, proferido em incidente de uniformização de jurisprudência, restou assente que a prescrição punitiva do TCU subordina-se ao prazo geral de prescrição disposto no Código Civil: dez anos. 
82.	Essa prescrição é contada a partir da data da ocorrência da irregularidade e é interrompida pelo ato que ordenar a citação, a audiência ou a oitiva da parte. Ou seja, como as licitações ocorreram entre 3/5/2007 e 11/3/2009 e a oitiva foi autorizada em 22/6/2016 (Acórdão 1583/2016-TCU-Plenário) , não há que falar na ocorrência de tal espécie de prescrição.
VI.4
83.	Consoante exposto neste voto, na instrução da unidade técnica e no parecer do Ministério Público junto ao TCU, entendo haver elementos suficientes para caracterizar a conduta ilícita atribuída a empresa em quatro licitações da Rnest.
84.	Nesse sentido, os elementos acostados aos autos indicam que a conduta omissiva da empresa ajudou a operacionalizar a atuação do cartel. Outrossim, como antes demonstrado, o conjunto probatório não é exclusivamente baseado em delações premiadas ou meros indícios, mas sim composto de diversos elementos, inclusive documentais, que demonstraram a conduta da Promon na prática do cartel.
85.	Também não é relevante a constatação de que não foi demonstrado o pagamento de propinas pela Promon a funcionários públicos ou a eventual alegação de que a Petrobras não sofreu prejuízos. 
86.	Primeiro porque o pagamento de propina específico pela empresa não está sendo usado como fundamento das conclusões até então efetuadas. 
87.	Segundo porque não se está, nestes autos, a imputar danos à representada. De qualquer forma, a ocorrência de dano ou auferimento de vantagem indevida não são pressupostos para que se caracterize o ilícito administrativo previsto no art. 46 da Lei 8.443/1992 (v.g. Acórdãos Plenário 414/2018 e 2.596/2012) .
VII - DA DOSIMETRIA DA PENA
88.	O envolvimento da Promon Engenharia Ltda. na atuação do cartel na Rnest pode ser assim sintetizado: i) UCR-Rnest, foi convidada duas vezes e não apresentou propostas; ii) UDA-Rnest, foi convidada duas vezes e não apresentou propostas iii) Tubovias, foi convidada três vezes e não apresentou propostas; e iv) UHDT-Rnest, foi convidada duas vezes e não apresentou propostas. Ou seja, a empresa contribuiu para a fraude em nove processos licitatórios.
89.	A unidade técnica manifestou-se no sentido de que a empresa deveria ser declarada inidônea pelo período de um ano, de acordo com precedentes jurisprudenciais desta Corte. O Ministério Público junto ao TCU propôs que a condenação seja pelo período de um ano e oito meses, considerando "a aplicação analógica das normas do Código Penal, mais especificamente a que trata do concurso material e da continuidade delitiva"
90. Da mesma forma que adotei nos Acórdãos do Plenário 1.256/2019, 1.744/2018, 1.221/2018, 2.135/2018, 2.355/2018, 414/2018 e 300/2018, deixo de acolher a proposta do Parquet de admitir a possibilidade de soma de penas e de acréscimo da sanção em analogia às normas do Direito Penal.
91.	Cabe realçar que o cartel no âmbito da Rnest era dominado pelas empresas Odebrecht, Camargo Corrêa, Andrade Gutierrez e Queiroz Galvão, de forma que à sociedade empresária Promon Engenharia Ltda. foi reservado um papel secundário, que somente gerou benefícios em fraudes realizadas em certames subsequentes. Considerando que estas licitações não são objeto de análise neste feito, a participação e o proveito da interessada nesses certames não serão considerados na dosimetria desta sanção, que diz respeito exclusivamente às obras da Rnest, como exaustivamente já afirmado.
92.	Em julgados anteriores desta Corte referentes a fraudes na Rnest, aplicou-se a sanção máxima (cinco anos) para a empresa que venceu algum certame de forma fraudulenta; sanção de três anos para quem somente apresentou propostas de cobertura; e sanção de um ano para quem se absteve de apresentar propostas nos nove certames aqui tratados.
93.	Desta feita, de acordo com a jurisprudência desta Casa, cabe aplicar a pena de declaração de inidoneidade de um ano para participar de licitação na Administração Pública Federal.
VIII
94.	Diante do exposto, de acordo com a proposta da unidade técnica, cujos fundamentos adoto como razões de decidir, voto por que o Tribunal adote o acórdão que ora submeto à deliberação deste Colegiado. 
TCU, Sala das Sessões, em 5 de maio de 2021.
BENJAMIN ZYMLER 
Relator